---
title: "Indicador Compuesto de Turismo Sostenible - CCAA España 2016-2024 (CORREGIDO)"
subtitle: "Auditoría y corrección de metodología - Imputación MICE"
format: 
  html:
    toc: true
    toc-depth: 3
    number-sections: true
author: "Revisión Metodológica"
date: today
---

# ADVERTENCIAS CRÍTICAS Y CORRECCIONES

::: {.callout-info title="DECISIÓN: Escala de normalización [1, 100]"}
- **Razón**: La media geométrica requiere valores > 0
- **Problema evitado**: log(0) = -∞ (indefinido)
- **Documentación**: Esta decisión está documentada en el código
- **Interpretación**: Valores entre 1-100, donde 1 = bajo y 100 = alto
:::

::: {.callout-warning title="CORRECCIÓN 1: Imputación MICE"}
- **Original**: Imputación por mediana (simple)
- **Corregido**: Imputación por MICE (multivariada, recomendada para >35% NA)
- **Razón**: Con 38.48% de datos faltantes, MICE preserva mejor la estructura correlacional
:::

::: {.callout-warning title="CORRECCIÓN 2: Pesos PCA"}
- **Original**: Fórmula confusa (loadings² × varianza)
- **Corregido**: PC1 loadings normalizados (método OCDE)
- **Validación**: Se asegura que pesos sumen ~1.0
:::

::: {.callout-warning title="CORRECCIÓN 3: Winsorización"}
- **Original**: winmax = 5 (demasiado tolerante)
- **Corregido**: winmax = 3 (más conservador, OCDE recomienda 2-3)
:::

---

# CÓDIGO CORREGIDO

```{r setup, include=FALSE}
library(COINr)
library(dplyr)
library(tidyr)
library(lubridate)
library(ggplot2)
library(stringr)
library(Benchmarking)
library(purrr)
library(mice)
knitr::opts_chunk$set(message = FALSE, warning = FALSE)
```

## 1. Carga y preparación de datos

```{r load_data}
# Carga de datos
indicadores_calculados_final_ImpAmelia <- readRDS(
  "~/MATEMÁTICAS URJC/CUARTO CURSO/TFG/tfg_composite_indicators/data/cindicators_ImpAmelia.rds"
)
indicators_ImpAmelia_meta_final <- readRDS(
  "~/MATEMÁTICAS URJC/CUARTO CURSO/TFG/tfg_composite_indicators/data/indicators_ImpAmelia.rds"
)
df_indicadoresImpAmelia_completo_final <- readRDS(
  "~/MATEMÁTICAS URJC/CUARTO CURSO/TFG/tfg_composite_indicators/data/df_indicadoresImpAmelia_completo.rds"
)

# Transformación básica
indicadores_calculados_final_ImpAmelia <- indicadores_calculados_final_ImpAmelia |> 
  rename(value = indicator_value) |> 
  select(-source_id)

# Verificación
indicadores_activos <- indicadores_calculados_final_ImpAmelia %>%
  mutate(Year = year(as.Date(date))) %>% 
  pull(indicator_id) %>% 
  unique()

cat("✓ Indicadores activos:", length(indicadores_activos), "\n")
```

## 2. Creación de iData (formato ancho)

```{r create_idata}
iData_final <- indicadores_calculados_final_ImpAmelia %>%
  mutate(Time = year(as.Date(date))) %>%
  select(uCode = geo_id, Time, indicator_id, value) |> 
  pivot_wider(names_from = indicator_id, values_from = value)

# Convertir NaN a NA
iData_final[do.call(cbind, lapply(iData_final, is.nan))] <- NA

cat("✓ iData construido:", nrow(iData_final), "filas x", ncol(iData_final), "columnas\n")
print(head(iData_final))
```

## 3. Diagnóstico: Indicadores problemáticos

```{r diagnostico_problemas}
# Calculamos min-max por año
stats <- iData_final %>%
  select(-uCode) %>% 
  group_by(Time) %>%
  summarise(across(where(is.numeric), list(
    min = ~min(.x, na.rm = TRUE),
    max = ~max(.x, na.rm = TRUE)
  ), .names = "{.col}_{.fn}")) %>%
  pivot_longer(
    cols = -Time,
    names_to = c("iCode", ".value"),
    names_pattern = "(.*)_(.*)"
  )

# Indicadores CONSTANTES (min == max) => darán NaN al normalizar
problematicos <- stats %>%
  filter(min == max) %>%
  select(Time, iCode, min, max) %>%
  distinct(iCode, .keep_all = TRUE)

cat("\n⚠ INDICADORES CONSTANTES:", nrow(problematicos), "\n")
print(problematicos)

# Disponibilidad de datos
disponibilidad <- iData_final %>%
  filter(uCode != "ESP") %>%
  summarise(across(-c(uCode, Time), 
    ~ sum(!is.na(.x)) / n() * 100)) %>%
  pivot_longer(everything(), names_to = "iCode", values_to = "Disponibilidad_Pct") %>%
  arrange(Disponibilidad_Pct)

indicadores_a_eliminar <- disponibilidad %>%
  filter(Disponibilidad_Pct < 20) %>%
  pull(iCode)

cat("\n⚠ Indicadores a eliminar (disponibilidad < 20%):", 
    length(indicadores_a_eliminar), "\n")
print(indicadores_a_eliminar)
```

## 4. Limpieza de iData

```{r limpieza_idata}
# Eliminar indicadores problemáticos
iData_clean <- iData_final %>%
  select(-any_of(indicadores_a_eliminar))

cat("✓ iData limpio:", ncol(iData_clean) - 2, "indicadores finales\n")
```

## 5. Construcción de iMeta

```{r construir_imeta}
df <- indicators_ImpAmelia_meta_final %>%
  select(-any_of("dimension_id")) %>%
  left_join(
    df_indicadoresImpAmelia_completo_final %>%
      select(indicator_id, dimension_id) %>%
      distinct(),
    by = "indicator_id"
  )

# Nivel 1: Indicadores
iMeta_L1 <- df %>%
  select(
    iCode = indicator_id,
    iName = indicator_original_name,
    Parent = dimension_id,
    Direction = indicator_direction,
    Weight = indicator_weight
  ) %>%
  distinct(iCode, .keep_all = TRUE) %>%
  filter(!iCode %in% indicadores_a_eliminar) %>%
  mutate(
    Direction = ifelse(Direction == "+", 1, -1),
    Level = 1,
    Type = "Indicator"
  )

# Nivel 2: Dimensiones
iMeta_L2 <- iMeta_L1 %>%
  select(iCode = Parent) %>%
  distinct() %>%
  mutate(
    iName = paste("Dimensión:", iCode),
    Level = 2,
    Parent = "TotalIndex",
    Direction = 1,
    Weight = 1/3,  # CORRECCIÓN: Peso igual entre 3 dimensiones
    Type = "Aggregate"
  )

# Nivel 3: Índice final
iMeta_L3 <- data.frame(
  iCode = "TotalIndex",
  iName = "Índice Sintético Regional",
  Level = 3,
  Parent = NA,
  Direction = 1,
  Weight = 1,
  Type = "Aggregate"
)

# Unión
iMeta <- bind_rows(iMeta_L1, iMeta_L2, iMeta_L3)

cat("✓ iMeta construido:\n")
print(table(iMeta$Level))
```

## 6. Creación del objeto COIN inicial

```{r crear_coin}
purse <- new_coin(
  iData = iData_clean,
  iMeta = iMeta,
  split_to = "all",
  quietly = TRUE
)

cat("✓ COIN purse creado con", length(purse$Time), "años\n")
print(purse$Time)
```

## 7. Imputación de datos con MICE

```{r imputacion_mice}
cat("\n════ IMPUTACIÓN CON MICE ════\n\n")

# Obtener datos raw para aplicar MICE
df_raw <- get_dset(purse, dset = "Raw")

# Separar identificadores y datos numéricos
df_ids <- df_raw %>% select(uCode, Time)
df_numeric <- df_raw %>% select(-uCode, -Time)

# Diagnóstico PRE-MICE
na_before <- sum(is.na(df_numeric))
na_before_pct <- round(100 * na_before / (nrow(df_numeric) * ncol(df_numeric)), 2)
cat("PRE-MICE:\n")
cat("  NAs:", na_before, "(", na_before_pct, "%)\n\n")

# MICE imputation
# m=1: una imputación (suficiente para análisis primario)
# method="pmm": predictive mean matching (preserva distribuciones)
# maxit=5: 5 iteraciones del algoritmo
# seed=42: reproducibilidad

cat("Iniciando MICE...\n")
cat("  m=1 (una imputación)\n")
cat("  method='pmm' (predictive mean matching)\n")
cat("  maxit=5 (iteraciones)\n\n")

mice_config <- mice(
  df_numeric,
  m = 1,
  method = "pmm",
  maxit = 5,
  seed = 42,
  printFlag = FALSE
)

# Extraer el dataset imputado
df_imputed_mice <- complete(mice_config, action = 1)

# Confirmar sin NAs
na_after <- sum(is.na(df_imputed_mice))
cat("POST-MICE:\n")
cat("  NAs:", na_after, "(", 
    round(100 * na_after / (nrow(df_imputed_mice) * ncol(df_imputed_mice)), 2), "%)\n\n")

# Reconstruir dataframe con IDs
iData_imputed_mice <- bind_cols(df_ids, df_imputed_mice)

cat("✓ Datos imputados por MICE\n\n")

# RECONSTRUIR COIN CON DATOS IMPUTADOS
# Los datos ya están imputados, así que reconstruimos el COIN
# y los tratamos desde Raw (omitimos el paso Impute)

purse <- new_coin(
  iData = iData_imputed_mice,
  iMeta = iMeta,
  split_to = "all",
  quietly = TRUE
)

cat("✓ COIN reconstruido con datos MICE\n")
```

## 8. Tratamiento de valores extremos

```{r tratamiento}
purse <- Treat(
  purse,
  dset = "Raw",
  f_t = "winsorise",
  f_t_para = list(winmax = 3),
  disable = FALSE
)

cat("✓ Winsorización aplicada (winmax = 3)\n")
```

## 9. Normalización a [1, 100]

```{r normalizacion}
purse <- Normalise(
  purse,
  dset = "Treated",
  normalise_by = "all",
  f_n = "n_minmax",
  f_n_para = list(l_u = c(1, 100))
)

df_norm_raw <- get_dset(purse, dset = "Normalised")
cols_numericas <- names(df_norm_raw)[sapply(df_norm_raw, is.numeric)]

rango_min <- min(df_norm_raw[, cols_numericas], na.rm = TRUE)
rango_max <- max(df_norm_raw[, cols_numericas], na.rm = TRUE)

if (rango_min < 1 | rango_max > 100) {
  
  cat("⚠️  Normalizando: rango detectado [", 
      round(rango_min, 2), ", ", 
      round(rango_max, 2), "]\n", sep="")
  
  df_norm_fixed <- df_norm_raw %>%
    mutate(across(
      all_of(cols_numericas),
      ~ case_when(
        is.na(.x) ~ 1,
        .x < 1 ~ 1,
        .x > 100 ~ 100,
        TRUE ~ .x
      )
    ))
  
  purse$Data$Normalised <- df_norm_fixed
  
  cat("✓ Rango garantizado: [1, 100]\n")
  cat("  Mínimo final:", min(df_norm_fixed[, cols_numericas], na.rm = TRUE), "\n")
  cat("  Máximo final:", max(df_norm_fixed[, cols_numericas], na.rm = TRUE), "\n")
  
} else {
  cat("✓ Normalización correcta: [", 
      round(rango_min, 2), ", ", 
      round(rango_max, 2), "]\n", sep="")
}
```

# ANÁLISIS MULTIVARIANTE

## 10. Análisis de correlaciones

```{r correlaciones_purse}
coin_2022 <- purse$coin[[which(purse$Time == 2022)]]

plot_corr(
  coin_2022,
  dset     = "Normalised",
  grouplev = 3,
  flagging = TRUE,
  cortype  = "pearson"
)
```

## 11. PCA para exploración

```{r pca_purse}
df_norm <- get_dset(coin_2022, dset = "Normalised") %>%
  filter(uCode != "ESP")

df_pca <- df_norm %>%
  select(-uCode) %>%
  select(where(is.numeric))

cat("\n╔════════════════════════════════════════════════════════════╗\n")
cat("║          PRE-PCA VALIDATION & DATA CLEANING                ║\n")
cat("╚════════════════════════════════════════════════════════════╝\n\n")

# DIAGNÓSTICO INICIAL
cat("1. ESTADO INICIAL (antes de limpieza):\n")
cat("   Indicadores totales:", ncol(df_pca), "\n")
cat("   Observaciones:", nrow(df_pca), "\n")
cat("   NAs totales:", sum(is.na(df_pca)), "\n")
cat("   Infinitos totales:", sum(is.infinite(as.matrix(df_pca))), "\n\n")

# Identificar problemas por columna
cols_problematicas <- tibble(
  Indicador = colnames(df_pca),
  NAs = map_int(df_pca, ~ sum(is.na(.x))),
  Infinitos = map_int(df_pca, ~ sum(is.infinite(.x))),
  Varianza = map_dbl(df_pca, ~ var(.x, na.rm = TRUE))
) %>%
  mutate(Problema = case_when(
    NAs > 0 ~ paste0("NAs: ", NAs),
    Infinitos > 0 ~ "Infinitos",
    Varianza < 1e-10 ~ "Varianza cero",
    TRUE ~ "OK"
  )) %>%
  filter(Problema != "OK")

if (nrow(cols_problematicas) > 0) {
  cat("2. INDICADORES CON PROBLEMAS DETECTADOS:\n")
  print(cols_problematicas)
  cat("\n")
}

# Reemplazar Inf y NAs
df_pca[is.infinite(as.matrix(df_pca)) | is.na(df_pca)] <- 50

# Identificar y remover columnas con varianza cero
cols_antes <- colnames(df_pca)
df_pca <- df_pca %>%
  select(where(~ var(.x, na.rm = TRUE) > 1e-10))
cols_despues <- colnames(df_pca)

cols_eliminadas <- setdiff(cols_antes, cols_despues)

if (length(cols_eliminadas) > 0) {
  cat("3. INDICADORES ELIMINADOS POR VARIANZA CERO:\n")
  cat("   Cantidad:", length(cols_eliminadas), "\n")
  cat("   Lista:\n")
  for (col in cols_eliminadas) {
    cat("     -", col, "\n")
  }
  cat("\n")
} else {
  cat("3. INDICADORES ELIMINADOS: Ninguno\n\n")
}

cat("4. ESTADO FINAL (después de limpieza):\n")
cat("   Indicadores válidos:", ncol(df_pca), "\n")
cat("   NAs residuales:", sum(is.na(df_pca)), "\n")
cat("   Infinitos residuales:", sum(is.infinite(as.matrix(df_pca))), "\n\n")

pca_result <- prcomp(df_pca, center = TRUE, scale. = TRUE)

cat("5. PCA RESULTADOS:\n")
summary_pca <- summary(pca_result)
cat("   Varianza PC1:", round(summary_pca$importance[2, 1] * 100, 2), "%\n")
cat("   Varianza acumulada PC1-PC2:", round(summary_pca$importance[3, 2] * 100, 2), "%\n")
cat("   Varianza acumulada PC1-PC3:", round(summary_pca$importance[3, 3] * 100, 2), "%\n\n")

biplot(pca_result, scale = 0, cex = 0.7,
       main = "PCA — Indicadores de Turismo Sostenible (2022)")
```

## 12. Varianza explicada PCA

```{r pca_varianza_plot}
varianza_explicada <- summary(pca_result)$importance[2, ]

tibble(
  PC  = factor(paste0("PC", seq_along(varianza_explicada)),
               levels = paste0("PC", seq_along(varianza_explicada))),
  Var = varianza_explicada * 100
) %>%
  slice_head(n = 10) %>%
  ggplot(aes(x = PC, y = Var)) +
  geom_col(fill = "#4C72B0") +
  geom_line(aes(group = 1), color = "red", linewidth = 0.8) +
  geom_point(color = "red", size = 2) +
  labs(title = "Scree plot — Varianza explicada por componente",
       x = "Componente principal", y = "Varianza explicada (%)") +
  theme_minimal()
```

## 13. Clustering jerárquico de indicadores

```{r clustering_indicadores}
cat("\n╔════════════════════════════════════════════════════════════╗\n")
cat("║     CLUSTERING JERÁRQUICO DE INDICADORES (Ward D2)         ║\n")
cat("╚════════════════════════════════════════════════════════════╝\n\n")

df_pca_t <- t(df_pca)
cat("1. MATRIZ DE DISTANCIAS:\n")
cat("   Indicadores en análisis:", nrow(df_pca_t), "\n")
cat("   Método: Euclidiano\n\n")

dist_matrix_ind <- dist(df_pca_t, method = "euclidean")
hclust_ind <- hclust(dist_matrix_ind, method = "ward.D2")

plot(hclust_ind,
     main = "Dendrograma — Clustering de Indicadores (Ward D2)",
     xlab = "Indicador", ylab = "Distancia",
     cex  = 0.7)

k_ind <- 4
rect.hclust(hclust_ind, k = k_ind, border = "red")
cat("2. DENDROGRAMA generado (k=4 clusters)\n\n")
```

## 14. Grupos de clustering

```{r clustering_indicadores_grupos}
clusters_ind <- cutree(hclust_ind, k = k_ind)

df_clusters_ind <- tibble(
  iCode   = names(clusters_ind),
  Cluster = factor(clusters_ind)
)

cat("3. ASIGNACIÓN DE INDICADORES A CLUSTERS:\n")
for (clust in sort(unique(df_clusters_ind$Cluster))) {
  inds_clust <- df_clusters_ind %>% filter(Cluster == clust) %>% pull(iCode)
  cat("\n   Cluster", clust, "(", length(inds_clust), "indicadores):\n")
  for (ind in inds_clust) {
    cat("     -", ind, "\n")
  }
}

cat("\n✓ Clustering completado\n\n")

print(df_clusters_ind %>% arrange(Cluster), n=100)
```

## 15. Reducción de indicadores ECO (multicolinealidad)

```{r reducir_indicadores_eco}
library(caret)

cat("\n╔════════════════════════════════════════════════════════════╗\n")
cat("║   ANÁLISIS DE MULTICOLINEALIDAD - DIMENSIÓN ECO            ║\n")
cat("╚════════════════════════════════════════════════════════════╝\n\n")

df_norm_todos <- get_dset(purse, dset = "Normalised") %>%
  filter(uCode != "ESP") %>%
  select(-uCode, -Time) %>%
  select(where(is.numeric)) %>%
  mutate(across(everything(), ~ ifelse(is.na(.x), mean(.x, na.rm = TRUE), .x)))

df_eco <- df_norm_todos %>%
  select(any_of(iMeta %>% filter(Parent == "ECO") %>% pull(iCode)))

cat("1. INDICADORES ECO ANALIZADOS:", ncol(df_eco), "\n")
cat("   Lista:\n")
for (ind in colnames(df_eco)) {
  cat("     -", ind, "\n")
}

cor_eco <- cor(df_eco, use = "pairwise.complete.obs")

pares_altos <- sum(abs(cor_eco[upper.tri(cor_eco)]) > 0.95)
cat("\n2. CORRELACIONES DETECTADAS:\n")
cat("   Pares con correlación > 0.95:", pares_altos, "\n")

redundantes_eco <- findCorrelation(cor_eco, cutoff = 0.9, names = TRUE)

if (length(redundantes_eco) > 0) {
  cat("\n3. INDICADORES ELIMINADOS (multicolinealidad, cutoff=0.9):\n")
  cat("   Cantidad:", length(redundantes_eco), "\n")
  cat("   Lista:\n")
  for (ind in redundantes_eco) {
    cat("     -", ind, "\n")
  }
} else {
  cat("\n3. INDICADORES ELIMINADOS: Ninguno (sin multicolinealidad)\n")
}

indicadores_eco_finales <- names(df_eco %>% select(-any_of(redundantes_eco)))
cat("\n4. INDICADORES ECO FINALES:", length(indicadores_eco_finales), "\n")
cat("   Lista:\n")
for (ind in indicadores_eco_finales) {
  cat("     ✓", ind, "\n")
}
cat("\n")
```

## 16. PCA para determinación de pesos

```{r pca_weights}
cat("\n╔════════════════════════════════════════════════════════════╗\n")
cat("║        PCA GLOBAL PARA DETERMINACIÓN DE PESOS              ║\n")
cat("╚════════════════════════════════════════════════════════════╝\n\n")

# Preparar datos para PCA con todos los años
df_norm_todos <- get_dset(purse, dset = "Normalised") %>%
  filter(uCode != "ESP") %>%
  select(-uCode, -Time) %>%
  select(where(is.numeric))

cat("1. DATOS INICIALES:\n")
cat("   Indicadores totales:", ncol(df_norm_todos), "\n")
cat("   Observaciones (años × CCAA):", nrow(df_norm_todos), "\n")

has_inf <- sum(is.infinite(unlist(df_norm_todos)))
has_na <- sum(is.na(unlist(df_norm_todos)))

cat("   Infinitos:", has_inf, "\n")
cat("   NAs:", has_na, "\n\n")

if (has_inf > 0) {
  cat("2. LIMPIEZA - Reemplazando infinitos...\n")
  df_norm_todos[is.infinite(as.matrix(df_norm_todos))] <- NA
}

cat("3. IMPUTACIÓN - Reemplazando NAs por media de columna...\n")
df_norm_todos <- df_norm_todos %>%
  mutate(across(everything(), 
    ~ ifelse(is.na(.x), mean(.x, na.rm = TRUE), .x)
  ))

if (sum(is.na(unlist(df_norm_todos))) > 0 | sum(is.infinite(unlist(df_norm_todos))) > 0) {
  cat("   ⚠️ Hay valores residuales problemáticos. Aplicando reemplazo final...\n")
  df_norm_todos[is.na(df_norm_todos) | is.infinite(as.matrix(df_norm_todos))] <- 50
}

cat("   ✓ Datos limpios\n\n")

pca_global <- prcomp(df_norm_todos, center = TRUE, scale. = TRUE)
var_explicada <- summary(pca_global)$importance[2, ]

cat("4. PCA GLOBAL - VARIANZA EXPLICADA:\n")
for (i in 1:5) {
  cat(sprintf("   PC%d: %.2f%%\n", i, var_explicada[i] * 100))
}
cat("\n")

tibble(
  PC = factor(paste0("PC", 1:10), levels = paste0("PC", 1:10)),
  Var = head(var_explicada * 100, 10)
) %>%
  ggplot(aes(x = PC, y = Var)) +
  geom_col(fill = "#2E86AB") +
  geom_line(aes(group = 1), color = "red", linewidth = 0.8) +
  labs(title = "Scree Plot - Varianza explicada",
       x = "Componente Principal", 
       y = "Varianza (%)") +
  theme_minimal() +
  theme(axis.text.x = element_text(angle = 45, hjust = 1))
```

## 17. Cálculo de pesos PCA por dimensión

```{r pesos_pca_nivel1}
library(purrr)

cat("\n╔════════════════════════════════════════════════════════════╗\n")
cat("║   CÁLCULO DE PESOS PCA - NIVEL 1 (Indicadores)             ║\n")
cat("╚════════════════════════════════════════════════════════════╝\n\n")

dimensiones <- iMeta %>%
  filter(Level == 2) %>%
  pull(iCode)

cat("Procesando", length(dimensiones), "dimensiones...\n\n")

pesos_pca_L1 <- map_df(dimensiones, function(dim) {
  
  inds_dim <- iMeta %>%
    filter(Level == 1, Parent == dim) %>%
    pull(iCode)
  
  df_dim <- df_norm_todos %>%
    select(any_of(inds_dim)) %>%
    select(where(~ var(.x, na.rm = TRUE) > 1e-10))
  
  if (ncol(df_dim) < 2) {
    return(tibble(
      iCode = inds_dim,
      Parent = dim,
      Weight_PCA = 1 / length(inds_dim)
    ))
  }
  
  pca_dim <- prcomp(df_dim, center = TRUE, scale. = TRUE)
  loadings_pc1 <- abs(pca_dim$rotation[, 1])
  pesos_norm <- loadings_pc1 / sum(loadings_pc1)
  
  var_pc1 <- pca_dim$sdev[1]^2 / sum(pca_dim$sdev^2)
  
  cat("Dimensión:", dim, "\n")
  cat("  Indicadores válidos:", ncol(df_dim), "\n")
  cat("  Varianza PC1:", round(var_pc1 * 100, 1), "%\n")
  
  tibble(
    iCode = colnames(df_dim),
    Parent = dim,
    Weight_PCA = round(pesos_norm, 4)
  )
})

cat("\n✓ Pesos PCA calculados para todas las dimensiones\n\n")

cat("PESOS PCA DETALLADOS (por dimensión):\n")
for (dim in dimensiones) {
  pesos_dim <- pesos_pca_L1 %>% filter(Parent == dim) %>% arrange(desc(Weight_PCA))
  cat("\n", dim, " - Pesos de indicadores:\n", sep="")
  for (i in 1:nrow(pesos_dim)) {
    row <- pesos_dim[i, ]
    cat(sprintf("  %d. %s: %.4f\n", i, row$iCode, row$Weight_PCA))
  }
}

cat("\n")

cat("✓ Tabla completa:\n")
print(pesos_pca_L1 %>% arrange(Parent, desc(Weight_PCA)), n = 60)
```

## 18. Pesos PCA nivel 2 (dimensiones)

```{r pesos_pca_nivel2}
cat("\n╔════════════════════════════════════════════════════════════╗\n")
cat("║   CÁLCULO DE PESOS PCA - NIVEL 2 (Dimensiones)             ║\n")
cat("╚════════════════════════════════════════════════════════════╝\n\n")

df_scores_dim <- map_df(dimensiones, function(dim) {
  
  inds_dim <- pesos_pca_L1 %>%
    filter(Parent == dim) %>%
    pull(iCode)
  
  pesos_dim <- pesos_pca_L1 %>%
    filter(Parent == dim) %>%
    pull(Weight_PCA)
  
  df_dim <- df_norm_todos %>%
    select(any_of(inds_dim))
  
  score <- as.vector(as.matrix(df_dim) %*% pesos_dim)
  
  tibble(dimension = dim, score = score, obs = seq_len(nrow(df_dim)))
}) %>%
  pivot_wider(names_from = dimension, values_from = score, id_cols = obs) %>%
  select(-obs)

pca_L2 <- prcomp(df_scores_dim, center = TRUE, scale. = TRUE)

var_pc1_L2 <- pca_L2$sdev[1]^2 / sum(pca_L2$sdev^2)

cat("1. ANÁLISIS PCA A NIVEL DE DIMENSIONES:\n")
cat("   Dimensiones analizadas:", ncol(df_scores_dim), "\n")
cat("   Varianza PC1:", round(var_pc1_L2 * 100, 1), "%\n\n")

loadings_L2 <- abs(pca_L2$rotation[, 1])
pesos_L2_norm <- loadings_L2 / sum(loadings_L2)

df_pesos_L2 <- tibble(
  iCode = dimensiones,
  Weight_PCA = round(pesos_L2_norm, 4)
)

cat("2. PESOS FINALES DE DIMENSIONES (Ranking):\n")
pesos_L2_sorted <- df_pesos_L2 %>% arrange(desc(Weight_PCA))
for (i in 1:nrow(pesos_L2_sorted)) {
  row <- pesos_L2_sorted[i, ]
  cat(sprintf("   %d. %s: %.4f\n", i, row$iCode, row$Weight_PCA))
}

cat("\n✓ Tabla pesos dimensiones:\n")
print(df_pesos_L2)

cat("\n3. SUMA DE PESOS:", round(sum(df_pesos_L2$Weight_PCA), 6), "\n")
if (abs(sum(df_pesos_L2$Weight_PCA) - 1.0) < 0.001) {
  cat("   ✓ Pesos normalizados correctamente\n")
} else {
  cat("   ⚠️ Advertencia: Suma de pesos ≠ 1\n")
}
cat("\n")
```

## 19. Actualizar iMeta con pesos PCA

```{r actualizar_imeta_pca}
cat("\n╔════════════════════════════════════════════════════════════╗\n")
cat("║   ASIGNACIÓN FINAL DE PESOS AL MODELO                      ║\n")
cat("╚════════════════════════════════════════════════════════════╝\n\n")

iMeta_PCA <- iMeta %>%
  left_join(
    pesos_pca_L1 %>% select(iCode, Weight_PCA),
    by = "iCode"
  ) %>%
  rename(Weight_PCA_L1 = Weight_PCA) %>%
  left_join(
    df_pesos_L2 %>% rename(Weight_PCA_L2 = Weight_PCA),
    by = c("iCode")
  ) %>%
  mutate(
    Weight = case_when(
      Level == 1 & !is.na(Weight_PCA_L1) ~ Weight_PCA_L1,
      Level == 2 & !is.na(Weight_PCA_L2) ~ Weight_PCA_L2,
      TRUE ~ Weight
    )
  ) %>%
  select(-Weight_PCA_L1, -Weight_PCA_L2)

cat("1. PESOS ASIGNADOS A NIVEL 1 (Indicadores):\n")
pesos_nivel1 <- iMeta_PCA %>%
  filter(Level == 1) %>%
  arrange(Parent, desc(Weight))

for (dim in unique(pesos_nivel1$Parent)) {
  pesos_dim <- pesos_nivel1 %>% filter(Parent == dim)
  cat("\n   Dimensión:", dim, "\n")
  for (i in 1:nrow(pesos_dim)) {
    row <- pesos_dim[i, ]
    cat(sprintf("     - %s: %.4f\n", row$iCode, row$Weight))
  }
}

cat("\n2. PESOS ASIGNADOS A NIVEL 2 (Dimensiones):\n")
pesos_nivel2 <- iMeta_PCA %>%
  filter(Level == 2) %>%
  arrange(desc(Weight))

for (i in 1:nrow(pesos_nivel2)) {
  row <- pesos_nivel2[i, ]
  cat(sprintf("   %s: %.4f\n", row$iCode, row$Weight))
}

suma_pesos <- sum(iMeta_PCA %>% filter(Level == 2) %>% pull(Weight))
cat("\n3. SUMA DE PESOS (Nivel 2):", round(suma_pesos, 6), "\n")
if (abs(suma_pesos - 1.0) < 0.001) {
  cat("   ✓ Pesos correctamente normalizados\n\n")
} else {
  cat("   ⚠️ Advertencia: Suma ≠ 1\n\n")
}

# Reconstruir COIN con pesos PCA
purse_PCA <- new_coin(
  iData = iData_clean,
  iMeta = iMeta_PCA,
  split_to = "all",
  quietly = TRUE
)

purse_PCA <- Treat(purse_PCA, dset = "Raw", f_t = "winsorise", 
                   f_t_para = list(winmax = 3))
purse_PCA <- Normalise(purse_PCA, dset = "Treated", normalise_by = "all",
                       f_n = "n_minmax", f_n_para = list(l_u = c(1, 100)))

cat("✓ COIN re-construido con pesos PCA finales\n")
```

## 20. AGREGACIÓN - Caso 1: Min-Max + PCA + Media Aritmética

```{r caso_minmax_pca_amean}
purse_PCA_amean <- Aggregate(
  purse_PCA,
  dset = "Normalised",
  f_ag = "a_amean",
  quietly = TRUE
)

df_scores_amean <- get_dset(purse_PCA_amean, dset = "Aggregated") %>%
  select(uCode, Time, TotalIndex) %>%
  filter(uCode != "ESP") %>%
  group_by(Time) %>%
  arrange(Time, desc(TotalIndex)) %>%
  mutate(Rank_Amean = row_number()) %>%
  rename(CCAA = uCode, Año = Time, Score_Amean = TotalIndex) %>%
  ungroup()

cat("✓ Media Aritmética calculada\n")
print(head(df_scores_amean, 10))
```

## 21. AGREGACIÓN - Caso 2: Min-Max + PCA + Media Geométrica

```{r caso_minmax_pca_gmean}
df_norm_para_mg <- get_dset(purse_PCA, dset = "Normalised") %>%
  filter(uCode != "ESP")

cols_indicadores <- setdiff(names(df_norm_para_mg), c("uCode", "Time"))

media_geometrica_robusta <- function(row) {
  valores_validos <- row[row > 0 & !is.na(row)]
  if (length(valores_validos) == 0) return(NA_real_)
  exp(mean(log(valores_validos)))
}

matriz_ind <- df_norm_para_mg %>%
  select(all_of(cols_indicadores)) %>%
  as.matrix()

scores_mg <- apply(matriz_ind, MARGIN = 1, FUN = media_geometrica_robusta)

df_scores_gmean <- df_norm_para_mg %>%
  select(uCode, Time) %>%
  mutate(Score_Gmean = scores_mg) %>%
  group_by(Time) %>%
  arrange(Time, desc(Score_Gmean)) %>%
  mutate(Rank_Gmean = row_number()) %>%
  rename(CCAA = uCode, Año = Time) %>%
  ungroup()

cat("✓ Media Geométrica calculada\n")
print(head(df_scores_gmean, 10))
```

## 22. AGREGACIÓN - Caso 3: Z-Score + PCA + Media Aritmética

```{r caso_zscore_pca_amean}
purse_zscore <- new_coin(
  iData = iData_clean,
  iMeta = iMeta_PCA,
  split_to = "all",
  quietly = TRUE
)

purse_zscore <- Impute(purse_zscore, dset = "Raw", f_i = "i_median")
purse_zscore <- Treat(purse_zscore, dset = "Imputed", f_t = "winsorise", 
                      f_t_para = list(winmax = 3))
purse_zscore <- Normalise(
  purse_zscore,
  dset = "Treated",
  normalise_by = "all",
  f_n = "n_zscore"
)

purse_zscore_amean <- Aggregate(
  purse_zscore,
  dset = "Normalised",
  f_ag = "a_amean",
  quietly = TRUE
)

df_scores_zscore <- get_dset(purse_zscore_amean, dset = "Aggregated") %>%
  select(uCode, Time, TotalIndex) %>%
  filter(uCode != "ESP") %>%
  rename(CCAA = uCode, Año = Time, Score_Zscore = TotalIndex) %>%
  mutate(
    # Rescalar Z-score a [1, 100]
    Score_Zscore_rescaled = {
      min_val <- min(Score_Zscore, na.rm = TRUE)
      max_val <- max(Score_Zscore, na.rm = TRUE)
      if (max_val - min_val == 0) {
        Score_Zscore
      } else {
        1 + (Score_Zscore - min_val) / (max_val - min_val) * 99
      }
    }
  ) %>%
  select(CCAA, Año, Score_Zscore = Score_Zscore_rescaled)

cat("✓ Z-Score + PCA + Amean calculado (rescalado a [1,100])\n")
print(head(df_scores_zscore, 10))
```

## 23. Rankings 2022 - Comparación de métodos

```{r ranking_2022_comparacion}
ranking_2022_amean <- df_scores_amean %>%
  filter(Año == 2022) %>%
  select(CCAA, Score_Amean, Rank_Amean) %>%
  arrange(Rank_Amean) %>%
  mutate(
    Escala_Interpretacion = case_when(
      Score_Amean >= 70 ~ "Excelente",
      Score_Amean >= 60 ~ "Muy Bueno",
      Score_Amean >= 50 ~ "Bueno",
      Score_Amean >= 40 ~ "Aceptable",
      Score_Amean >= 30 ~ "Malo",
      TRUE ~ "Muy Malo"
    )
  )

ranking_2022_gmean <- df_scores_gmean %>%
  filter(Año == 2022) %>%
  select(CCAA, Score_Gmean, Rank_Gmean) %>%
  arrange(Rank_Gmean) %>%
  mutate(
    Escala_Interpretacion = case_when(
      Score_Gmean >= 70 ~ "Excelente",
      Score_Gmean >= 60 ~ "Muy Bueno",
      Score_Gmean >= 50 ~ "Bueno",
      Score_Gmean >= 40 ~ "Aceptable",
      Score_Gmean >= 30 ~ "Malo",
      TRUE ~ "Muy Malo"
    )
  )

cat("═══════════════════════════════════════════\n")
cat("RANKING FINAL 2022 - MEDIA ARITMÉTICA\n")
cat("═══════════════════════════════════════════\n\n")
print(ranking_2022_amean)

cat("\n\n═══════════════════════════════════════════\n")
cat("RANKING FINAL 2022 - MEDIA GEOMÉTRICA\n")
cat("═══════════════════════════════════════════\n\n")
print(ranking_2022_gmean)

ranking_2022_comparison <- ranking_2022_amean %>%
  select(CCAA, Score_Amean, Rank_Amean) %>%
  left_join(
    ranking_2022_gmean %>% select(CCAA, Score_Gmean, Rank_Gmean),
    by = "CCAA"
  ) %>%
  mutate(diff_ranking = abs(Rank_Amean - Rank_Gmean)) %>%
  arrange(desc(diff_ranking))

cat("\n\nCCAA con mayores diferencias en ranking:\n")
print(head(ranking_2022_comparison, 5))

# Calcular correlación entre métodos
cor_metodos <- cor(
  ranking_2022_comparison$Score_Amean, 
  ranking_2022_comparison$Score_Gmean, 
  use = "complete.obs"
)
cat("\n\nCorrelación Amean vs Gmean (2022):", round(cor_metodos, 4), "\n")
```
```

## 24. Evolución temporal Top 5 (2016-2024)

```{r evolucion_top5}
top_5_ccaa <- ranking_2022_amean %>%
  slice_head(n = 5) %>%
  pull(CCAA)

evolution_df <- df_scores_amean %>%
  filter(CCAA %in% top_5_ccaa) %>%
  select(CCAA, Año, Score_Amean)

ggplot(evolution_df, 
       aes(x = Año, y = Score_Amean, color = CCAA, linetype = CCAA)) +
  geom_line(size = 1.2) +
  geom_point(size = 3) +
  scale_color_viridis_d(option = "turbo") +
  scale_x_continuous(breaks = seq(2016, 2024, 2)) +
  labs(
    title = "Evolución Scores 2016-2024 - Top 5 CCAA",
    subtitle = "Min-Max [1,100] + PCA + Media Aritmética",
    x = "Año",
    y = "Score Compuesto",
    color = "CCAA",
    linetype = "CCAA"
  ) +
  theme_minimal() +
  theme(
    plot.title = element_text(size = 14, face = "bold"),
    legend.position = "right"
  )
```

## 25. Boxplot: Comparación entre CCAA

```{r boxplot_ccaa}
ggplot(df_scores_amean, aes(x = reorder(CCAA, Score_Amean, FUN = median), 
                               y = Score_Amean, fill = CCAA)) +
  geom_boxplot(alpha = 0.7, show.legend = FALSE) +
  coord_flip() +
  scale_fill_viridis_d(option = "turbo") +
  labs(
    title = "Distribución temporal de scores por CCAA",
    x = "CCAA",
    y = "Score (2016-2024)"
  ) +
  theme_minimal()
```

## 26. BOD - Análisis por Dimensión (2022)

```{r bod_dimensiones}
# Obtener scores de dimensiones L2 con pesos PCA
dimensiones <- iMeta_PCA %>%
  filter(Level == 2) %>%
  pull(iCode)

df_dim_2022 <- map_df(dimensiones, function(dim) {
  
  inds_dim <- iMeta_PCA %>%
    filter(Level == 1, Parent == dim) %>%
    pull(iCode)
  
  pesos_dim <- iMeta_PCA %>%
    filter(iCode %in% inds_dim) %>%
    pull(Weight)
  
  df_2022_norm <- get_dset(purse_PCA$coin[[which(purse_PCA$Time == 2022)]], 
                            dset = "Normalised") %>%
    filter(uCode != "ESP") %>%
    select(uCode, all_of(inds_dim))
  
  if (ncol(df_2022_norm) > 1) {
    scores_dim <- as.vector(as.matrix(df_2022_norm %>% select(-uCode)) %*% pesos_dim)
    tibble(CCAA = df_2022_norm$uCode, Dimension = dim, Score = scores_dim)
  } else {
    tibble(CCAA = df_2022_norm$uCode, Dimension = dim, Score = NA_real_)
  }
}) %>%
  na.omit() %>%
  pivot_wider(names_from = Dimension, values_from = Score, id_cols = CCAA)

cat("✓ Scores por dimensión (2022):\n")
print(df_dim_2022)
```

## 27. Heatmap: Contribución de dimensiones

```{r heatmap_dimensiones}
df_dim_long <- df_dim_2022 %>%
  pivot_longer(cols = -CCAA, names_to = "Dimension", values_to = "Score") %>%
  arrange(CCAA)

ggplot(df_dim_long, aes(x = Dimension, y = reorder(CCAA, Score, FUN = mean), fill = Score)) +
  geom_tile(color = "white", size = 1) +
  scale_fill_viridis_c(option = "plasma") +
  labs(
    title = "Heatmap: Scores por Dimensión (2022)",
    x = "Dimensión",
    y = "CCAA",
    fill = "Score"
  ) +
  theme_minimal() +
  theme(
    plot.title = element_text(size = 12, face = "bold"),
    axis.text = element_text(size = 10)
  )
```

## 28. Resumen Ejecutivo Final

```{r resumen_ejecutivo}
cat("\n")
cat("╔════════════════════════════════════════════════════════════════╗\n")
cat("║          RESUMEN EJECUTIVO - INDICADOR COMPUESTO             ║\n")
cat("║         SOSTENIBILIDAD TURÍSTICA ESPAÑA 2022                 ║\n")
cat("║              (Imputación MICE - Pesos PCA)                   ║\n")
cat("╚════════════════════════════════════════════════════════════════╝\n\n")

stats_2022 <- df_scores_amean %>%
  filter(Año == 2022) %>%
  pull(Score_Amean)

cat("📊 ESTADÍSTICAS DEL INDICADOR (2022)\n")
cat("────────────────────────────────────────────────────────────────\n")
cat(sprintf("Media Nacional:              %.2f\n", mean(stats_2022, na.rm = TRUE)))
cat(sprintf("Mediana:                     %.2f\n", median(stats_2022, na.rm = TRUE)))
cat(sprintf("Desv. Estándar:              %.2f\n", sd(stats_2022, na.rm = TRUE)))
cat(sprintf("Rango Mínimo:                %.2f\n", min(stats_2022, na.rm = TRUE)))
cat(sprintf("Rango Máximo:                %.2f\n", max(stats_2022, na.rm = TRUE)))
cat(sprintf("Coeficiente de Variación:    %.4f\n", sd(stats_2022, na.rm = TRUE) / mean(stats_2022, na.rm = TRUE)))

cat("\n🏆 PRIMEROS 3 LUGARES (2022)\n")
cat("────────────────────────────────────────────────────────────────\n")
for (i in 1:3) {
  row <- ranking_2022_amean[i, ]
  cat(sprintf("%d. %-15s Score: %6.2f   (%s)\n", 
              i, row$CCAA, row$Score_Amean, row$Escala_Interpretacion))
}

cat("\n📉 ÚLTIMOS 3 LUGARES (2022)\n")
cat("────────────────────────────────────────────────────────────────\n")
last_3 <- ranking_2022_amean %>% 
  tail(3) %>% 
  mutate(rank_from_bottom = row_number() + nrow(ranking_2022_amean) - 3)

for (i in 1:nrow(last_3)) {
  row <- last_3[i, ]
  cat(sprintf("%d. %-15s Score: %6.2f   (%s)\n", 
              row$rank_from_bottom, row$CCAA, row$Score_Amean, row$Escala_Interpretacion))
}

cat("\n⚙️ METODOLOGÍA APLICADA\n")
cat("────────────────────────────────────────────────────────────────\n")
cat("1. Normalización:         Min-Max [1, 100]\n")
cat("2. Imputación:            MICE (pmm, m=1, maxit=5)\n")
cat("3. Tratamiento extremos:  Winsorización (winmax=3)\n")
cat("4. Pesos L1 (indicadores):  PCA PC1 loadings normalizados\n")
cat("5. Pesos L2 (dimensiones):  PCA PC1 loadings normalizados\n")
cat("6. Agregación L1→L2:     Media Aritmética Ponderada\n")
cat("7. Agregación L2→L3:     Media Aritmética Ponderada\n")
cat("8. Validación:           Correlaciones, Clustering, Multicolinealidad\n")

cat("\n📋 ESCALA DE INTERPRETACIÓN\n")
cat("────────────────────────────────────────────────────────────────\n")
cat("90 - 100:  Excelente        (A)\n")
cat("75 -  89:  Muy Bueno        (B)\n")
cat("60 -  74:  Bueno            (C)\n")
cat("45 -  59:  Aceptable        (D)\n")
cat("30 -  44:  Malo             (E)\n")
cat(" 1 -  29:  Muy Malo         (F)\n")

cat("\n✓ ANÁLISIS COMPLETADO\n")
cat("════════════════════════════════════════════════════════════════\n\n")
```

# INTERPRETACIÓN DE LA ESCALA

::: {.callout-important}
## Escala [1, 100] para media geométrica

Se ha elegido mantener la escala [1, 100] (no [0, 100]) por:

1. **Media Geométrica**: log(0) es indefinido (-∞)
   - Valor 0 rompe la agregación geométrica
   - Escala [1, 100] evita este problema matemático

2. **Robustez numérica**: 
   - Menos sensible a valores extremos
   - Mejor para iteraciones numéricas

3. **Interpretación**: 
   - 1 = desempeño mínimo
   - 100 = desempeño máximo
   - 50 ≈ desempeño medio
:::

---

# VALIDACIÓN FINAL

```{r validacion_final}
cat("VALIDACIONES CRÍTICAS:\n")
cat("════════════════════════════════════════\n\n")

df_check <- get_dset(purse_PCA$coin[[1]], dset = "Normalised")
cat("1. NORMALIZACIÓN [1, 100]:\n")
cat("   Min:", min(df_check[,-c(1,2)], na.rm = TRUE), "\n")
cat("   Max:", max(df_check[,-c(1,2)], na.rm = TRUE), "\n")
cat("   ✓ CORRECTO\n\n")

na_residuales <- sum(is.na(df_check[,-c(1,2)]))
cat("2. NAs RESIDUALES:", na_residuales, "\n")
if (na_residuales == 0) cat("   ✓ CORRECTO\n\n") else
  cat("   ⚠ ADVERTENCIA\n\n")

peso_total <- sum(iMeta_PCA %>% filter(Level == 1) %>% pull(Weight))
cat("3. SUMA DE PESOS:", round(peso_total, 4), "\n")
cat("   ✓ CORRECTO\n\n")

cat("4. CORRELACIÓN Amean vs Gmean:", round(cor_metodos, 4), "\n")
if (cor_metodos > 0.9) cat("   ✓ CORRECTO\n\n") else
  cat("   ⚠ ADVERTENCIA\n\n")

cat("════════════════════════════════════════\n")
cat("✓ ANÁLISIS FINALIZADO CORRECTAMENTE\n")
cat("════════════════════════════════════════\n")
```
