---
title: "cindicators"
author: "Anabel"
format:
  html:
    toc: true
    toc-title: "Tabla de contenidos"
    toc-location: left
    code-fold: true
editor: source
warning: false
---
```{r librerias}
library(COINr)
library(dplyr)
library(tidyr)
library(lubridate)
library(ggplot2)
library(stringr)
```

```{r retocamos nuestro df para cumplir los requerimientos de COINr}
#cargo datos
cindicators <- readRDS("~/MATEMÁTICAS URJC/CUARTO CURSO/TFG/tfg_composite_indicators/data/cindicators.rds")
indicators_names <- readRDS("~/MATEMÁTICAS URJC/CUARTO CURSO/TFG/tfg_composite_indicators/data/indicators.rds")
df_indicadores_completo <- readRDS("~/MATEMÁTICAS URJC/CUARTO CURSO/TFG/tfg_composite_indicators/data/df_indicadores_completo.rds")

#renombro la columna valor
cindicators <- cindicators |> 
  rename (value = indicator_value)

#veo si puedo eliminar la variable source, creo q no es necesaria: 
sum(cindicators$source_id != "EVASTUR", na.rm = TRUE)

#como siempre es la misma fuente, elimino columna. 
cindicators <- cindicators |> select(-source_id)


#vemos si todos los indicadores tienen al menos un dato (un valor)
indicadores_activos <- cindicators %>%
  mutate(Year = year(as.Date(date))) %>% # Extraemos el año 
  pull(indicator_id) %>% # Extraemos solo la columna de IDs
  unique() # Nos quedamos con los IDs únicos

#verificación rápida
print(paste("Indicadores detectados con datos:", length(indicadores_activos)))


```

# Con todos los años
```{r nuestro iData}
#Transformamos a formato ancho (iData)
# creamos filas por cada combinación de uCode y Time

#preparamos la base
iData <- cindicators %>%
  mutate(Time = year(as.Date(date))) %>%
  select(
    uCode = geo_id,       # ID de la región
    Time,                 # Año
    indicator_id,         # Se convertirá en nombres de columna
    value                 # El dato numérico
  ) |>   pivot_wider(
    names_from = indicator_id, 
    values_from = value
  )

#vemos primeras filas de la bd
head(iData)
```


```{r nuestro iMeta}
# Unimos metadatos, pero filtrando solo los activos
df <- indicators_names %>%
  select(-any_of("dimension_id")) %>%
  left_join(
    df_indicadores_completo %>% 
      select(indicator_id, dimension_id) %>% 
      distinct(), 
    by = "indicator_id"
  )


# --- PASO 1: NIVEL 1 (INDICADORES) ---
# Creamos la base del iMeta extrayendo los datos descriptivos de tu tabla original
iMeta_L1 <- df %>%
  select(
    iCode = indicator_id,              # Código del indicador (debe coincidir con las columnas de iData) 
    iName = indicator_original_name,   # Nombre completo para gráficos 
    Parent = dimension_id,             # El "jefe" de este indicador es su dimensión (Nivel 2) 
    Direction = indicator_direction,   # Dirección del impacto (+ o -) 
    Weight = indicator_weight          # Peso asignado 
  ) %>%
  # Es vital usar distinct() para que cada indicador aparezca solo UNA vez
  distinct(iCode, .keep_all = TRUE) %>%
  mutate(
    # Convertimos el símbolo "+" o "-" a numérico (1 o -1) como pide el paquete 
    Direction = ifelse(Direction == "+", 1, -1),
    # Estos son los datos base, por lo tanto son Nivel 1 
    Level = 1,
    # Definimos el tipo como 'Indicator' 
    Type = "Indicator"
  )

# --- PASO 2: NIVEL 2 (DIMENSIONES) ---
# Creamos las filas para las Dimensiones basándonos en los "Parents" del nivel anterior
iMeta_L2 <- iMeta_L1 %>%
  select(iCode = Parent) %>%           # Los códigos aquí son los IDs de las dimensiones (ej: ENV, ECO)
  distinct() %>%
  mutate(
    iName = paste("Dimensión:", iCode),# Nombre descriptivo para la dimensión
    Level = 2,                         # Las dimensiones son el resultado de agregar indicadores 
    Parent = "TotalIndex",             # Todas las dimensiones suben al Índice Final (Nivel 3) 
    Direction = 1,                     # Por defecto, las dimensiones siempre suman al índice
    Weight = 1,                        # Peso por defecto para cada dimensión
    Type = "Aggregate"                 # Es un agregado, no un indicador base 
  )

# --- PASO 3: NIVEL 3 (ÍNDICE FINAL) ---
# Creamos la fila para la punta de la pirámide
iMeta_L3 <- data.frame(
  iCode = "TotalIndex",                # Código del índice final
  iName = "Índice Sintético Regional", # Nombre del índice completo
  Level = 3,                           # Nivel resultante de agregar las dimensiones 
  Parent = NA,                         # El nivel superior no tiene padre (es el final) 
  Direction = 1,
  Weight = 1,
  Type = "Aggregate"                   # También es de tipo agregado 
)

# --- UNIÓN FINAL ---
# Combinamos los tres niveles en una sola tabla de metadatos coherente
iMeta_final <- bind_rows(iMeta_L1, iMeta_L2, iMeta_L3)
```

# creacion purse
```{r}
purse <- new_coin(iData=iData,iMeta=iMeta_final, split_to = "all", quietly = TRUE)
purse
```

```{r}
# 1. Extraemos los datos RAW de los 15 años en un solo data frame plano
# Esto quita la estructura compleja de "purse" y nos da una tabla normal
df_provisional <- get_dset(purse, dset = "Raw") |> 
  filter(Time >= 2015)

#para ver IAMB0002: 
df_iamb0002 <- df_provisional |> select(Time, uCode, IAMB0002)
View(df_iamb0002)

# 2. Calculamos Min y Max por cada indicador y cada año
# Quitamos uCode porque es texto y daría error
stats_10_anios <- df_provisional %>%
  select(-uCode) %>% 
  group_by(Time) %>%
  summarise(across(where(is.numeric), list(
    min = ~min(.x, na.rm = TRUE),
    max = ~max(.x, na.rm = TRUE)
  ), .names = "{.col}_{.fn}")) %>%
  pivot_longer(
    cols = -Time,
    names_to = c("iCode", ".value"),
    names_pattern = "(.*)_(.*)"
  )

# 3. FILTRAR INDICADORES CONSTANTES
# Los que tienen Min == Max son los que darán NaN al normalizar
indicadores_con_problemas <- stats_10_anios %>%
  filter(min == max) %>%
  select(Time, iCode, min, max)

# Ver el resultado
print(indicadores_con_problemas, n=100)

# 4. LISTA ÚNICA DE NOMBRES (sin duplicados)
nombres_problematicos <- indicadores_con_problemas %>%
  pull(iCode) %>%
  unique()

# Imprimir la lista limpia
print("Indicadores a revisar:")
print(nombres_problematicos)

```


```{r disponibilidad de datos por indicador}
# Calculamos la disponibilidad
disponibilidad <- iData_ab2015 %>%
  filter(uCode != "ESP") %>%
  # Calculamos el % de datos no NA para cada columna (excepto uCode y Time)
  summarise(across(-c(uCode, Time), ~ sum(!is.na(.x)) / n())) %>%
  # Pasamos a formato largo para que sea una lista
  pivot_longer(everything(), names_to = "iCode", values_to = "Disponibilidad") %>%
  # Lo multiplicamos por 100 para que sea porcentaje y redondeamos
  mutate(Disponibilidad_Pct = round(Disponibilidad * 100, 2)) %>%
  # Ordenamos para ver primero los que tienen menos datos
  arrange(Disponibilidad_Pct)

# Imprimimos la tabla completa
df_disponibilidad_datos <- as.data.frame(disponibilidad)
View(df_disponibilidad_datos)

indicadores_a_mantener <- disponibilidad |> filter(Disponibilidad_Pct>=20) |> pull(iCode)

#vemos cuales hemos eliminado: 
eliminados <- disponibilidad |> filter(Disponibilidad_Pct<20) |> pull(iCode)
print(paste("Indicadores eliminados por baja disponibilidad:", length(eliminados)))
print(eliminados)
```

Al df_provisional le elimino esos indicadores.
```{r}
df_provisional <- df_provisional |> select(-any_of(eliminados))
```

Hacemos el iData nuevo con los indicadores problemáticos eliminados: 

#vuelvo a recrear el purse
```{r}
iData_ab2015 <- df_provisional

# 1. Sincronizar iMeta
# Filtramos para que solo queden los indicadores presentes en los datos
# O aquellos que son niveles superiores (Agregados)
iMeta_limpio <- iMeta_final %>%
  filter(iCode %in% colnames(df_provisional) | Level > 1)

# 2. Control de calidad: ¿Se han quedado grupos vacíos?
# (Opcional pero recomendado para evitar errores en aggregate())
# COINr suele manejar esto, pero es bueno saber qué queda.
print(paste("Indicadores en iMeta:", sum(iMeta_limpio$Level == 1)))
print(paste("Columnas en iData:", ncol(df_provisional) - 2)) # -2 por uCode y Time

# 3. Re-crear el objeto purse
purse <- new_coin(iData = df_provisional, 
                  iMeta = iMeta_limpio, 
                  split_to = "all", 
                  quietly = TRUE)

# Ver el resumen del nuevo objeto
print(purse)
```

Para ver de cuántos indicadores tengo datos por región y por año. 
```{r}
# Obtenemos los años únicos ordenados
anios <- sort(unique(df_provisional$Time))

for(anio in anios){
  cat("\n--- Indicadores que tienen datos en el año:", anio, "---\n")
  
  res <- df_provisional %>% 
    filter(Time == anio) %>% 
    rowwise() %>% 
    mutate(datos_reales = sum(!is.na(c_across(-c(uCode, Time))))) %>% 
    select(uCode, datos_reales)
  
  print(res)
}

resumen_disponibilidad <- df_provisional %>%
  pivot_longer(cols = -c(uCode, Time), names_to = "indicador", values_to = "valor") %>%
  group_by(Time, uCode) %>%
  summarise(total_datos = sum(!is.na(valor)), .groups = "drop") %>%
  pivot_wider(names_from = Time, values_from = total_datos)

# Esto te dará una matriz: Regiones en filas y Años en columnas
View(resumen_disponibilidad)
```

Imputamos 
```{r}
# Rellenamos los huecos usando la mediana (f_i = "i_median")
# Esto se hace año a año automáticamente dentro del purse
purse <- Impute(purse, dset = "Raw", f_i = "i_median")
```

Normalizamos: 
```{r}
# Usamos global = TRUE para que el "0" y el "100" sean los mismos para todos los años
# permitiendo comparaciones temporales válidas.
purse <- Normalise(purse, 
                   dset = "Imputed", 
                   global = TRUE, 
                   f_n = "n_minmax", 
                   f_n_para = list(l_u = c(0, 100)))
```

```{r}
# Calculamos las medias aritméticas según la estructura de tu iMeta
purse <- Aggregate(purse, dset = "Normalised", f_ag = "a_amean")
```

```{r}
# Extraemos la tabla de resultados agregados (Nivel 2 y 3) para todos los años
resultados_finales <- get_dset(purse, dset = "Aggregated")

# Si solo quieres ver el Índice Final (TotalIndex) y no las dimensiones:
ranking_temporal <- resultados_finales %>%
  select(uCode, Time, TotalIndex) %>%
  arrange(Time, desc(TotalIndex))

View(ranking_temporal)
```

Resultados por año específico: 
```{r}
# 1. Identificamos el último año disponible en tu purse
ultimo_anio <- tail(names(purse$coin), 1)

# 2. Extraemos los resultados detallados (Índice + Dimensiones)
res_especifico <- get_results(
  coin = purse$coin[[ultimo_anio]], 
  dset = "Aggregated", # <--- Faltaba este argumento
  tab_type = "Aggs"
)

# 3. Ver el ranking del último año
print(paste("Mostrando ranking detallado para el año:", ultimo_anio))
View(res_especifico)

```

Ejemplo para 2022
```{r}
# Extraemos el coin del año 2022
# (Asegúrate de que 2022 está en tus datos, si no, usa uno que aparezca en Time)
res_2022 <- get_results(
  coin = purse$coin[["2022"]], 
  dset = "Aggregated", 
  tab_type = "Aggs"
)

# Ordenamos por el Índice Total de mayor a menor
res_2022 <- res_2022 %>% arrange(desc(TotalIndex))

# Ver la tabla en una ventana nueva
View(res_2022)
```

Gráfico de barras para 2022: 
```{r}
ggplot(res_2022, aes(x = reorder(uCode, TotalIndex), y = TotalIndex)) +
  geom_bar(stat = "identity", fill = "steelblue") +
  geom_text(aes(label = round(TotalIndex, 1)), hjust = -0.2, size = 3) + # Añade el valor sobre la barra
  coord_flip() + # Ponemos las barras horizontales para que se lean mejor los nombres
  labs(
    title = "Ranking del Índice Sintético Regional (2022)",
    subtitle = "Basado en indicadores con disponibilidad > 20%",
    x = "Región (uCode)",
    y = "Puntuación (0-100)"
  ) +
  theme_minimal() +
  ylim(0, 110) # Damos espacio para las etiquetas de texto
```

Intento sacar todos los años: 
```{r}
# 1. Obtenemos los nombres de los años que hay en el purse
anios_disponibles <- names(purse$coin)

# 2. Iniciamos el bucle para procesar cada año
for (anio in anios_disponibles) {
  
  # --- EXTRACCIÓN DE RESULTADOS ---
  # Extraemos los resultados del año actual (equivalente a tu res_2022)
  res_anio <- get_results(
    coin = purse$coin[[anio]], 
    dset = "Aggregated", 
    tab_type = "Aggs"
  ) %>% 
    arrange(desc(TotalIndex))
  
  # Creamos un nombre dinámico para la tabla en el entorno (opcional)
  # Esto creará objetos llamados res_2015, res_2016, etc.
  assign(paste0("res_", anio), res_anio)
  
  # --- GENERACIÓN DEL GRÁFICO ---
  # Creamos el gráfico dinámicamente
  p <- ggplot(res_anio, aes(x = reorder(uCode, TotalIndex), y = TotalIndex)) +
    geom_bar(stat = "identity", fill = "steelblue") +
    geom_text(aes(label = round(TotalIndex, 1)), hjust = -0.2, size = 3) + 
    coord_flip() + 
    labs(
      title = paste("Ranking del Índice Sintético Regional (", anio, ")", sep = ""),
      subtitle = "Basado en indicadores con disponibilidad > 20%",
      x = "Región (uCode)",
      y = "Puntuación (0-100)"
    ) +
    theme_minimal() +
    ylim(0, 115) # Un poco más de margen para las etiquetas
  
  # Imprimimos el gráfico en la pestaña de Plots
  print(p)
  
  # Mensaje de confirmación en consola
  cat("Procesado año:", anio, "\n")
}
```


#clustering
```{r}
#preparo datos
# Extraemos los datos normalizados (0-100) para el clustering
df_para_cluster <- get_dset(purse, dset = "Normalised")

# Limpieza de seguridad (por si quedó algún NA tras la imputación o algún infinito)
df_cluster_safe <- df_para_cluster %>%
  # Reemplazamos Infinitos por NA y luego NAs por la mediana o 0
  mutate(across(where(is.numeric), ~ ifelse(!is.finite(.x), NA, .x))) %>%
  mutate(across(where(is.numeric), ~ ifelse(is.na(.x), 0, .x)))

# Verificamos que no hay valores no numéricos
stopifnot(sum(!is.finite(as.matrix(df_cluster_safe %>% select(-uCode, -Time)))) == 0)

#kmeans 
# Paso 1: Ejecutar K-means (probar con 3 grupos)
set.seed(123) # Para que los resultados sean reproducibles
# Quitamos uCode y Time para que no influyan en la distancia
res_clusters <- kmeans(df_cluster_safe %>% select(-uCode, -Time), centers = 3)

# Paso 2: Unir los resultados al dataframe original
df_final_clusters <- df_para_cluster %>%
  mutate(Cluster = as.factor(res_clusters$cluster))

# Paso 3: Visualizar el Perfil de los Clusters (Gráfico de Barras)
perfiles <- df_final_clusters %>%
  group_by(Cluster) %>%
  summarise(across(where(is.numeric), mean, na.rm = TRUE)) %>%
  pivot_longer(-c(Cluster, Time), names_to = "Indicador", values_to = "Valor_Medio") %>%
  filter(Indicador != "TotalIndex") # Quitamos el índice total para ver solo indicadores base

ggplot(perfiles, aes(x = Indicador, y = Valor_Medio, fill = Cluster)) +
  geom_bar(stat = "identity", position = "dodge") +
  theme_minimal() +
  coord_flip() +
  labs(title = "Perfil de los Clusters (Medias de Indicadores)",
       subtitle = "Comparativa de grupos de regiones según su desempeño",
       y = "Valor Medio (Escala 0-100)")

#clustering jerarquico
# 1. Calculamos la matriz de correlación
# Usamos el set limpio para evitar errores de varianza cero
matriz_cor <- cor(df_cluster_safe %>% select(-uCode, -Time), use = "pairwise.complete.obs")

# Limpieza de correlaciones NA (indicadores sin varianza)
matriz_cor[is.na(matriz_cor)] <- 0

# 2. Convertimos la correlación en una medida de "distancia"
# Cuanto más alta la correlación (abs), menor la distancia
distancia_ind <- as.dist(1 - abs(matriz_cor))

# 3. Aplicamos el clustering jerárquico (Método Ward)
ajuste_ind <- hclust(distancia_ind, method = "ward.D2")

# 4. Dendrograma
plot(ajuste_ind, main = "Dendrograma de Indicadores (2015-2022)", 
     sub = "Basado en distancias de correlación", xlab = "", cex = 0.7)

# Dibujamos los rectángulos para identificar 4 grupos principales
rect.hclust(ajuste_ind, k = 4, border = "red")

# 5. Exportar la lista de grupos a una tabla
grupos_indicadores <- data.frame(
  Indicador = labels(distancia_ind),
  Cluster_Grupo = cutree(ajuste_ind, k = 4)
) %>% arrange(Cluster_Grupo)

# Guardar para el anexo del TFG
write.csv(grupos_indicadores, "grupos_indicadores_final.csv", row.names = FALSE)
```


Hacemos el heatmap del año 2022 por ejemplo:
```{r}
matriz_heatmap <- df_cluster_safe %>%
  filter(Time == 2022) %>%  # <--- puedo elegir el año que quiera
  select(-Time) %>% 
  tibble::column_to_rownames("uCode") %>%
  as.matrix()

# Fitramos las anotaciones para que coincidan las filas
anotacion_filas <- df_final_clusters %>%
  filter(Time == 2022) %>%  # <--- Poner el mismo año 
  select(uCode, Cluster_Regiones = Cluster) %>%
  tibble::column_to_rownames("uCode")

# 1. Limpiamos y preparamos la anotación de columnas sin usar tibble
# Seleccionamos las columnas que necesitamos
anotacion_columnas <- grupos_indicadores[, c("Indicador", grep("Cluster", colnames(grupos_indicadores), value = TRUE))]

# Renombramos la columna del cluster para que sea genérica
colnames(anotacion_columnas)[2] <- "Cluster_Indicadores"

# Convertimos a factor (importante para los colores del heatmap)
anotacion_columnas$Cluster_Indicadores <- as.factor(anotacion_columnas$Cluster_Indicadores)

# Asignamos los nombres de fila de forma manual (evita el error de tibble)
rownames(anotacion_columnas) <- anotacion_columnas$Indicador

# Nos quedamos SOLO con la columna del Cluster (pheatmap solo quiere los metadatos)
anotacion_columnas <- anotacion_columnas[, "Cluster_Indicadores", drop = FALSE]

# 2. Ahora ya puedes lanzar el Heatmap final
pheatmap(
  matriz_heatmap,
  main = "Mapa de Calor Regional: Fortalezas y Debilidades (2022)",
  scale = "column",           
  annotation_row = anotacion_filas, 
  annotation_col = anotacion_columnas, 
  clustering_method = "ward.D2",
  color = colorRampPalette(c("navy", "white", "firebrick3"))(100),
  fontsize_row = 8,
  fontsize_col = 7
)
```






MAS TARDE 

```{r}
# Creamos una versión "ultra-limpia" para el clustering
df_cluster_safe <- df_para_cluster %>%
  # Paso 1: Convertir Infinitos a NA para poder tratarlos
  mutate(across(where(is.numeric), ~ ifelse(is.infinite(.x), NA, .x))) %>%
  # Paso 2: Los NaNs y NAs que queden los rellenamos con 0 (el mínimo de tu escala 0-100)
  # O con la mediana de la columna
  mutate(across(where(is.numeric), ~ ifelse(is.na(.x), 0, .x)))

# Paso 3: Verificar que ya no hay nada raro (debería dar 0)
sum(!is.finite(as.matrix(df_cluster_safe %>% select(-uCode, -Time))))

# Paso 4: Re-intentar el K-means
set.seed(123)
res_clusters <- kmeans(df_cluster_safe %>% select(-uCode, -Time), centers = 3)

# Paso 5: Añadir el resultado
df_final_clusters <- df_para_cluster %>%
  mutate(Cluster = as.factor(res_clusters$cluster))


################
library(ggplot2)

# Calculamos el promedio de cada indicador por Cluster
perfiles <- df_final_clusters %>%
  group_by(Cluster) %>%
  summarise(across(where(is.numeric), mean, na.rm = TRUE)) %>%
  pivot_longer(-Cluster, names_to = "Indicador", values_to = "Valor_Medio")

# Gráfico de barras comparativo
# Filtramos el año antes de pasar los datos al gráfico
perfiles_sin_time <- perfiles %>% filter(Indicador != "Time")

ggplot(perfiles_sin_time, aes(x = Indicador, y = Valor_Medio, fill = Cluster)) +
  geom_bar(stat = "identity", position = "dodge") +
  theme_minimal() +
  coord_flip() + # Esto pone los nombres de los indicadores a la izquierda
  labs(title = "Perfil de los Clusters (Sin variable Time)",
       subtitle = "Ahora sí se aprecia la diferencia real entre indicadores")
```

clustering jerarquico: 
```{r}
# 1. Calculamos la matriz de correlación
matriz_cor <- cor(df_cluster_safe %>% select(-uCode, -Time), use = "complete.obs")

# 2. LIMPIEZA CRÍTICA: 
# Si hay indicadores con varianza 0, la correlación será NaN. 
# Reemplazamos cualquier NaN por 0 (asumiendo correlación nula) 
# para que la distancia sea máxima y no rompa el código.
matriz_cor[is.na(matriz_cor)] <- 0

# 3. Convertimos a distancia
distancia_ind <- as.dist(1 - abs(matriz_cor))

# 4. Ahora el hclust no debería fallar
ajuste_ind <- hclust(distancia_ind, method = "ward.D2")

# 5. Visualización del árbol (Dendrograma)
plot(ajuste_ind, main = "Clustering Jerárquico de Indicadores", 
     sub = "Estructura detectada (2011-2025)", xlab = "", cex = 0.7)

# 6. Marcamos los grupos (ej: 4 grupos para ver más detalle)
rect.hclust(ajuste_ind, k = 4, border = "blue")

# Creamos la tabla de pertenencia para 4 grupos (como los rectángulos azules)
grupos_indicadores <- data.frame(
  Indicador = labels(distancia_ind),
  Cluster_ID = cutree(ajuste_ind, k = 4)
)

# Ordenar para verlos juntos
grupos_indicadores <- grupos_indicadores[order(grupos_indicadores$Cluster_ID), ]

# Escribir a CSV para tu TFG
write.csv(grupos_indicadores, "clusters_indicadores.csv", row.names = FALSE)
```
El tratamiento de los datos se ha abordado mediante un enfoque de datos de panel apilados (longitudinal 'pooled' approach), consolidando las 17 regiones y la serie temporal 2011-2025 en una única matriz de información. Bajo esta arquitectura, cada observación (unidad de análisis) se define por el binomio región-año, lo que permite capturar la variabilidad tanto transversal (cross-section) como longitudinal. Esta decisión metodológica es fundamental para el análisis multivariante, ya que garantiza que las estructuras de correlación detectadas en el Clustering y los pesos asignados mediante el PCA sean estables y comparables en el tiempo. Al evitar la fragmentación anual de la muestra, se dota al modelo de una mayor robustez estadística, permitiendo identificar patrones de comportamiento estructurales que trascienden las fluctuaciones coyunturales de un ejercicio específico y facilitando el seguimiento de la trayectoria de cada región dentro de un marco de referencia común.


Para validar la estructura interna del índice sintético y la coherencia de sus dimensiones, se ha aplicado un Análisis de Clustering Jerárquico Global sobre el conjunto de indicadores individuales (2011-2025). La lógica subyacente de esta técnica reside en transformar la matriz de correlaciones de los datos de panel en una métrica de distancia euclídea, utilizando el método de vinculación de Ward para minimizar la varianza dentro de cada grupo. El objetivo fundamental es verificar empíricamente si los indicadores que teóricamente pertenecen a una misma dimensión (Economía, Sociedad o Medio Ambiente) se agrupan estadísticamente por su similitud de comportamiento temporal y regional. El resultado final, visualizado mediante un dendrograma, revela una robusta consistencia en el pilar económico, que forma un bloque altamente compacto, mientras que los indicadores sociales y ambientales muestran una interdependencia significativa al integrarse en una misma familia estructural. Esta convergencia valida la multidimensionalidad del modelo y permite identificar posibles redundancias o indicadores atípicos que aportan información única al sistema.



El clustering jerárquico de indicadores se ha calculado sobre la variabilidad total generada por estos binomios región-año. Al tratar cada año de cada región como una observación independiente, el algoritmo de agrupación no solo detecta si dos indicadores se parecen en un momento puntual, sino si su relación es consistente a través del tiempo y del espacio. Esto significa que si el indicador 'PIB' y el 'Empleo' aparecen juntos en el dendrograma, es porque se han movido de forma acompasada en todas las regiones y durante todos los años del estudio. Este enfoque de 'datos apilados' dota al clustering de una significatividad global, asegurando que los grupos de indicadores resultantes reflejan la estructura latente real del fenómeno estudiado y no una coincidencia estadística de un año concreto.

```{r}
library(COINr)


# Filtramos iMeta para que solo contenga los códigos que existen en df_cluster_safe
iMeta_final_limpio <- iMeta_final %>% 
  filter(iCode %in% colnames(df_cluster_safe) | Type %in% c("Aggregate", "Index"))

# Asegúrate de que uCode y Time están en iMeta si vas a usar split_to = "all"
# (Normalmente uCode y Time no están en iMeta como indicadores, sino que R los busca solos)

# 1. Crear el objeto 'coin' inicial (usando tus metadatos y datos limpios)
# Nota: Asegúrate de tener definidos 'iData' e 'iMeta' de tus pasos anteriores
coin_tfg <- new_coin(df_cluster_safe, iMeta = iMeta_final_limpio, split_to = "all")

# 2. Imputar datos faltantes (por si quedaba alguno)
coin_tfg <- Impute(coin_tfg, dset = "Raw")

# 3. Normalizar (Escala 0-100)
coin_tfg <- Normalise(coin_tfg, dset = "Imputed")

# 4. AGREGAR CON PCA (Aquí es donde ocurre la magia y se crea el objeto final)
# Usamos 'Method = "PCA"' para que R calcule los pesos por nosotros
purse_pca <- Aggregate(coin_tfg, dset = "Normalised", method = "pca")

# 5. ¡Listo! Ahora ya puedes pedirle los pesos:
pesos_pca <- purse_pca$coin[[1]]$Meta$Ind %>% 
  select(iCode, Weight) %>% 
  arrange(desc(Weight))

print(pesos_pca)
```

MAS TARDE 


```{r}
# 1. Limpiar iMeta de forma quirúrgica
iMeta_pca_limpio <- iMeta_final %>%
  filter(iCode %in% colnames(df_pca)) %>% # Solo indicadores que existen en df_pca
  mutate(Level = 1, Type = "Indicator")

# 2. Reconstruir Dimensiones (Level 2) solo si tienen + de 1 hijo
dimensiones_validas <- iMeta_pca_limpio %>%
  group_by(Parent) %>%
  count() %>%
  filter(n > 0) %>% # Cambia a n > 1 si quieres forzar PCA real
  pull(Parent)

iMeta_L2 <- iMeta_final %>%
  filter(Level == 2, iCode %in% dimensiones_validas) %>%
  mutate(Parent = "TotalIndex")

# 3. Unión y creación del purse
iMeta_final_pca <- bind_rows(iMeta_pca_limpio, iMeta_L2, iMeta_L3)

purse_pca <- new_coin(iData = df_pca, iMeta = iMeta_final_pca, split_to = "all", quietly = TRUE)

# 4. Flujo de procesamiento (Saltando get_PCA si da error para diagnosticar)
purse_pca <- Impute(purse_pca, dset = "Raw", f_i = "i_median")
purse_pca <- Normalise(purse_pca, dset = "Imputed", global = TRUE, f_n = "n_minmax")

# Intentamos el PCA con una configuración más robusta
tryCatch({
  purse_pca <- get_PCA(purse_pca, dset = "Normalised", out2 = "coin")
}, error = function(e) {
  cat("El PCA sigue fallando por falta de varianza o indicadores únicos. Usando pesos iguales por ahora.\n")
})

purse_pca <- Aggregate(purse_pca, dset = "Normalised")
```
```{r}
table(iMeta_pca_limpio$Parent[iMeta_pca_limpio$Level == 1])
```


MAS TARDE

```{r}
# Se recorren todas las filas del purse (cada fila = un año)
# y se combinan los resultados en un único data frame
resultados <- do.call(rbind, lapply(1:nrow(purse), function(i) {
  # Se accede al dataset agregado del coin i-ésimo (un año concreto)
  df <- purse$coin[[i]]$Data$Aggregated

   # Se construye un data frame con:
  # - el año
  # - la región
  # - el valor del índice compuesto
  data.frame(
    Time = purse$Time[i],
    uCode = df$uCode,
    Index = df$TotalIndex
  )
}))
```

```{r}
ggplot(resultados, aes(x = Time, y = Index, group = uCode)) +
  geom_line(alpha = 0.3) +
  theme_minimal() +
  labs(title = "Evolución temporal del índice")
```


```{r}
top_regiones <- resultados %>%
  group_by(uCode) %>%
  summarise(media = mean(Index, na.rm = TRUE)) %>%
  arrange(desc(media)) %>%
  head(5) %>%
  pull(uCode)

ggplot(resultados %>% filter(uCode %in% top_regiones),
       aes(x = Time, y = Index, color = uCode)) +
  geom_line(size = 1.2) +
  theme_minimal() +
  labs(title = "Top 5 regiones - evolución del índice")
```

#filtramos en gen_local_data para ver los ambientales
```{r}
# Filtrar
iamb_data <- dfvar |> 
  filter(str_detect(variable_id, "^IAMB")) 

# Contar cuántos distintos hay
n_distintos <- iamb_data |> 
  distinct(variable_id) |> 
  nrow()

print(paste("Tienes", n_distintos, "IDs distintos que empiezan por IAMB"))
iamb_data |> 
  distinct(variable_id) |> 
  pull()
```

