---
title: "Análisis de Indicadores Compuestos con COINr - 2025"
subtitle: "Construcción de un Índice Compuesto de Indicadores"
author: "TFG - URJC"
date: "`r Sys.Date()`"
format: html
toc: true
toc-depth: 3
editor: source
---

# Introducción

Este análisis construye un **índice compuesto** a partir de múltiples indicadores usando el paquete **COINr** (Composite Indicators in R). El objetivo es agregar indicadores normalizados en un único indicador sintético que capture la complejidad multidimensional.

---

# 1. Preparación del Entorno

```{r}
#| label: setup
#| warning: false
#| message: false

# Instalar COINr si no está disponible
if (!require("COINr", quietly = TRUE)) {
  install.packages("COINr")
}

# Cargar librerías necesarias
library(COINr)
library(tidyverse)
library(readr)
library(ggplot2)
library(corrplot)
library(DT)
library(gridExtra)

# Configuración de opciones
options(scipen = 999)  # Evitar notación científica
```

---

# 2. Cargar Datos

```{r}
#| label: load-data

# Ruta del archivo
ruta_datos <- "d:/Datos Anabel/OneDrive/Documentos/MATEMÁTICAS URJC/CUARTO CURSO/TFG/tfg_composite_indicators/data/indicators_data.rds"

# Cargar archivo RDS
if (file.exists(ruta_datos)) {
  data_indicators <- readRDS(ruta_datos)
  cat("✓ Datos cargados correctamente\n\n")
} else {
  stop("Archivo no encontrado. Verifica la ruta.")
}

# Exploración inicial
cat("Dimensiones de los datos:", nrow(data_indicators), "filas x", ncol(data_indicators), "columnas\n\n")
cat("Primeras filas:\n")
print(head(data_indicators))

cat("\n\nEstructura de los datos:\n")
str(data_indicators)

cat("\nNombres de columnas:\n")
print(names(data_indicators))
```

---

# 3. Filtrar Datos para 2025

```{r}
#| label: filter-2025

# Verificar si existe columna de fecha
if ("date" %in% names(data_indicators)) {
  # Convertir date a formato Date si es necesario
  if (is.character(data_indicators$date)) {
    data_indicators$date <- as.Date(data_indicators$date)
  }
  
  # Extraer año
  data_indicators$year <- lubridate::year(data_indicators$date)
  
  # Ver años disponibles
  cat("Años disponibles en los datos:\n")
  print(table(data_indicators$year))
  
  # Filtrar para 2025
  data_2025 <- data_indicators %>%
    filter(year == 2025) %>%
    select(-year, -date)  # Eliminar columnas temporales
  
} else {
  cat("⚠️ No se encontró columna 'date'. Se usarán todos los datos.\n\n")
  data_2025 <- data_indicators
}

cat("Datos filtrados para 2025:\n")
cat("Dimensiones:", nrow(data_2025), "filas x", ncol(data_2025), "columnas\n\n")

if (nrow(data_2025) == 0) {
  cat("⚠️ ADVERTENCIA: No hay datos para 2025. Se usarán todos los datos disponibles.\n\n")
  data_2025 <- data_indicators %>% select(-any_of(c("year", "date")))
}

print(head(data_2025))
```

---

# 4. Preparar Datos para COINr

```{r}
#| label: prepare-coinr

# Identificar columna de unidades geográficas (geo_id o similar)
# Generalmente la primera columna
geo_col <- names(data_2025)[1]
indicator_cols <- names(data_2025)[-1]

cat("Columna de identificación:", geo_col, "\n")
cat("Número de indicadores:", length(indicator_cols), "\n")
cat("\nIndicadores identificados:\n")
for (i in seq_along(indicator_cols)) {
  cat(sprintf("  %d. %s\n", i, indicator_cols[i]))
}

# Convertir a formato WIDE y renombrar a uCode (requerido por COINr)
coin_data <- data_2025 %>%
  # Agrupar por unidad geográfica y calcular media (si hay duplicados)
  group_by(across(all_of(geo_col))) %>%
  summarise(across(all_of(indicator_cols), mean, na.rm = TRUE), .groups = "drop") %>%
  # Renombrar primera columna a uCode
  rename(uCode = all_of(geo_col)) %>%
  as.data.frame()

# Verificar datos
cat("\n\nDatos preparados para COINr:\n")
cat("Dimensiones:", nrow(coin_data), "unidades x", ncol(coin_data), "columnas\n\n")
print(head(coin_data))

# Verificar duplicados en uCode
if (any(duplicated(coin_data$uCode))) {
  cat("⚠️ ADVERTENCIA: Aún hay duplicados en uCode. Revisar preparación de datos.\n")
} else {
  cat("✓ No hay duplicados en uCode\n")
}

# Verificar NA
cat("\nValores NA por columna:\n")
print(colSums(is.na(coin_data)))
```

---

# 5. Crear Metadatos de Indicadores

```{r}
#| label: create-metadata

# Crear metadatos COINr con estructura completa requerida
iMeta <- data.frame(
  iCode = as.character(indicator_cols),      # Código único del indicador
  Indicator = indicator_cols,                 # Nombre del indicador
  Level = 1,                                 # Nivel jerárquico (1 = indicador individual)
  Type = as.character(rep("Indicator", length(indicator_cols))),  # Tipo (Indicator o Aggregate)
  Parent = as.character(rep(NA, length(indicator_cols))),         # Padre (NA para indicadores sin agregación)
  Direction = 1,                             # 1 = más es mejor, -1 = menos es mejor
  Weight = 1,                                # Pesos iguales (puedes personalizarlos)
  stringsAsFactors = FALSE
)

cat("Metadatos de Indicadores:\n\n")
print(iMeta)

cat("\n\nINTERPRETACIÓN DE DIRECCIONES:\n")
cat("Direction = 1:  Más es mejor (ej: % transporte limpio, satisfacción)\n")
cat("Direction = -1: Menos es mejor (ej: contaminación, enfermedades)\n\n")
cat("⚠️ IMPORTANTE: Ajusta las direcciones según tu conocimiento del dominio\n")
cat("  Si algún indicador es 'menos es mejor', cambia a Direction = -1\n")
```

---

# 6. Crear Objeto COIN

```{r}
#| label: create-coin

# Crear objeto COIN
tryCatch({
  COIN <- new_coin(
    iData = coin_data,
    iMeta = iMeta,
    split_to = NULL  # Sin split temporal
  )
  
  cat("✓ Objeto COIN creado correctamente\n\n")
  
  # Ver estructura
  cat("Estructura del COIN:\n")
  cat("  Número de unidades:", nrow(COIN$Data$Raw), "\n")
  cat("  Número de indicadores:", ncol(COIN$Data$Raw) - 1, "\n\n")
  
  # Datos crudos (raw)
  cat("Datos RAW (originales):\n")
  print(head(COIN$Data$Raw))
  
}, error = function(e) {
  cat("❌ Error al crear COIN:", e$message, "\n")
})
```

---

# 7. Normalizar Indicadores

```{r}
#| label: normalize

# Aplicar normalización Min-Max [0,1]
tryCatch({
  COIN <- Normalise(
    COIN, 
    global_specs = list(
      f_n = "n_minmax",      # Min-Max normalization
      lower_limit = 0,
      upper_limit = 1
    )
  )
  
  cat("✓ Normalización completada\n\n")
  
  # Ver datos normalizados
  cat("Datos NORMALIZADOS (escala 0-1):\n")
  normalised_data <- COIN$Data$Normalised$Individual
  print(head(normalised_data))
  
  # Resumen estadístico
  cat("\n\nEstadísticos de datos normalizados:\n")
  print(summary(normalised_data[, -1]))
  
}, error = function(e) {
  cat("❌ Error en normalización:", e$message, "\n")
})
```

---

# 8. Visualizar Indicadores Normalizados

```{r}
#| label: plot-normalized
#| fig-height: 10
#| fig-width: 14

tryCatch({
  # Convertir a formato largo para ggplot
  normalised_long <- normalised_data %>%
    pivot_longer(
      cols = -uCode,
      names_to = "Indicador",
      values_to = "Valor_Normalizado"
    )
  
  # Gráfico de barras por indicador
  ggplot(normalised_long, aes(x = reorder(uCode, Valor_Normalizado), 
                               y = Valor_Normalizado, 
                               fill = Indicador)) +
    geom_col(position = "dodge", alpha = 0.8) +
    coord_flip() +
    facet_wrap(~Indicador, scales = "free") +
    labs(
      title = "Indicadores Normalizados (0-1) por Unidad Geográfica",
      x = "Unidad Geográfica",
      y = "Valor Normalizado",
      fill = "Indicador"
    ) +
    theme_minimal() +
    theme(
      legend.position = "bottom",
      plot.title = element_text(face = "bold", size = 14)
    )
  
}, error = function(e) {
  cat("❌ Error en visualización:", e$message, "\n")
})
```

---

# 9. Analizar Correlaciones

```{r}
#| label: correlations
#| fig-height: 8
#| fig-width: 10

tryCatch({
  # Calcular matriz de correlaciones
  corr_matrix <- cor(normalised_data[, -1], use = "complete.obs")
  
  # Gráfico de correlaciones
  corrplot(
    corr_matrix,
    method = "circle",
    type = "upper",
    diag = TRUE,
    col = colorRampPalette(c("#2166ac", "white", "#b2182b"))(200),
    title = "Matriz de Correlaciones entre Indicadores",
    addCoef.col = "black",
    number.cex = 0.7
  )
  
  # Tabla de correlaciones
  cat("\n\nMatriz de Correlaciones:\n")
  print(round(corr_matrix, 3))
  
  # Identificar indicadores altamente correlacionados
  high_corr <- which(abs(corr_matrix) > 0.8 & abs(corr_matrix) < 1, arr.ind = TRUE)
  if (nrow(high_corr) > 0) {
    cat("\n⚠️ Indicadores altamente correlacionados (|r| > 0.8):\n")
    for (i in 1:nrow(high_corr)) {
      ind1 <- rownames(corr_matrix)[high_corr[i, 1]]
      ind2 <- colnames(corr_matrix)[high_corr[i, 2]]
      corr_val <- corr_matrix[high_corr[i, 1], high_corr[i, 2]]
      cat(sprintf("  %s <-> %s: r = %.3f\n", ind1, ind2, corr_val))
    }
  }
  
}, error = function(e) {
  cat("❌ Error en análisis de correlaciones:", e$message, "\n")
})
```

---

# 10. Crear Índice Compuesto

```{r}
#| label: aggregate

tryCatch({
  # Agregar a un índice único usando media aritmética
  COIN <- Aggregate(
    COIN,
    f_ag = "a_mean"  # Media aritmética de indicadores normalizados
  )
  
  cat("✓ Índice compuesto creado\n\n")
  
  # Extraer resultados
  composite_index <- COIN$Data$Aggregated$L2
  
  cat("Índice Compuesto:\n")
  print(composite_index)
  
  # Resumen estadístico
  cat("\n\nEstadísticos del Índice Compuesto:\n")
  cat("  Mínimo:", round(min(composite_index$Score, na.rm = TRUE), 4), "\n")
  cat("  Máximo:", round(max(composite_index$Score, na.rm = TRUE), 4), "\n")
  cat("  Media:", round(mean(composite_index$Score, na.rm = TRUE), 4), "\n")
  cat("  Mediana:", round(median(composite_index$Score, na.rm = TRUE), 4), "\n")
  cat("  Desv. Est.:", round(sd(composite_index$Score, na.rm = TRUE), 4), "\n")
  
}, error = function(e) {
  cat("❌ Error en agregación:", e$message, "\n")
})
```

---

# 11. Ranking y Clasificación

```{r}
#| label: ranking

tryCatch({
  # Crear ranking
  ranking_2025 <- composite_index %>%
    as.data.frame() %>%
    mutate(
      Ranking = row_number(desc(Score)),
      Cuartil = ntile(desc(Score), 4)
    ) %>%
    mutate(
      Clasificacion = case_when(
        Cuartil == 1 ~ "Muy Alto (Q1)",
        Cuartil == 2 ~ "Alto (Q2)",
        Cuartil == 3 ~ "Medio (Q3)",
        Cuartil == 4 ~ "Bajo (Q4)",
        TRUE ~ "NA"
      )
    ) %>%
    select(uCode, Score, Ranking, Cuartil, Clasificacion) %>%
    arrange(Ranking)
  
  cat("RANKING DE UNIDADES POR ÍNDICE COMPUESTO (2025)\n")
  cat("=".^60, "\n\n")
  print(ranking_2025)
  
  # Tabla interactiva
  cat("\n\nTabla interactiva:\n")
  datatable(ranking_2025,
            rownames = FALSE,
            options = list(
              pageLength = 10,
              scrollX = TRUE,
              columnDefs = list(
                list(className = 'dt-center', targets = c(1, 2, 3, 4))
              )
            ))
  
}, error = function(e) {
  cat("❌ Error en ranking:", e$message, "\n")
})
```

---

# 12. Visualizar Índice Compuesto

```{r}
#| label: plot-index
#| fig-height: 10
#| fig-width: 12

tryCatch({
  # Gráfico de barras del índice
  p1 <- ggplot(ranking_2025, aes(x = reorder(uCode, Score), y = Score, fill = Clasificacion)) +
    geom_col(alpha = 0.85, color = "black", linewidth = 0.5) +
    scale_fill_manual(
      values = c("Muy Alto (Q1)" = "#d73027", 
                 "Alto (Q2)" = "#fee090",
                 "Medio (Q3)" = "#91bfdb",
                 "Bajo (Q4)" = "#4575b4")
    ) +
    coord_flip() +
    labs(
      title = "Índice Compuesto de Indicadores - 2025",
      x = "Unidad Geográfica",
      y = "Score Compuesto",
      fill = "Clasificación"
    ) +
    theme_minimal() +
    theme(
      plot.title = element_text(face = "bold", size = 14),
      legend.position = "bottom"
    )
  
  # Gráfico de cajas por clasificación
  p2 <- ggplot(ranking_2025, aes(x = Clasificacion, y = Score, fill = Clasificacion)) +
    geom_boxplot(alpha = 0.7, color = "black") +
    geom_point(position = position_jitter(w = 0.2), alpha = 0.5, size = 2) +
    scale_fill_manual(
      values = c("Muy Alto (Q1)" = "#d73027", 
                 "Alto (Q2)" = "#fee090",
                 "Medio (Q3)" = "#91bfdb",
                 "Bajo (Q4)" = "#4575b4")
    ) +
    labs(
      title = "Distribución del Índice por Clasificación",
      x = "Clasificación",
      y = "Score Compuesto",
      fill = "Clasificación"
    ) +
    theme_minimal() +
    theme(plot.title = element_text(face = "bold", size = 14))
  
  # Mostrar gráficos
  print(p1)
  print(p2)
  
}, error = function(e) {
  cat("❌ Error en visualización del índice:", e$message, "\n")
})
```

---

# 13. Análisis de Descomposición

```{r}
#| label: decomposition
#| fig-height: 8
#| fig-width: 12

tryCatch({
  # Contribución de cada indicador al índice compuesto
  contribuciones <- normalised_data %>%
    pivot_longer(
      cols = -uCode,
      names_to = "Indicador",
      values_to = "Valor"
    ) %>%
    group_by(Indicador) %>%
    summarise(
      Media = mean(Valor, na.rm = TRUE),
      SD = sd(Valor, na.rm = TRUE),
      Min = min(Valor, na.rm = TRUE),
      Max = max(Valor, na.rm = TRUE),
      .groups = "drop"
    ) %>%
    arrange(desc(Media))
  
  cat("CONTRIBUCIONES PROMEDIO POR INDICADOR:\n")
  cat("=".^80, "\n\n")
  print(contribuciones)
  
  # Gráfico de barras de contribuciones
  ggplot(contribuciones, aes(x = reorder(Indicador, Media), y = Media, fill = Media)) +
    geom_col(alpha = 0.85, color = "black") +
    scale_fill_gradient(low = "#91bfdb", high = "#d73027") +
    geom_errorbar(aes(ymin = Media - SD, ymax = Media + SD), width = 0.3, alpha = 0.6) +
    coord_flip() +
    labs(
      title = "Contribución Promedio de Indicadores (con ± 1 SD)",
      x = "Indicador",
      y = "Media Normalizada",
      fill = "Media"
    ) +
    theme_minimal() +
    theme(plot.title = element_text(face = "bold", size = 14))
  
}, error = function(e) {
  cat("❌ Error en descomposición:", e$message, "\n")
})
```

---

# 14. Análisis de Sensibilidad

```{r}
#| label: sensitivity

tryCatch({
  # Correlación entre cada indicador y el índice compuesto
  correlacion_con_indice <- data.frame(
    Indicador = indicator_cols,
    Correlacion_con_Indice = sapply(indicator_cols, function(x) {
      cor(normalised_data[[x]], composite_index$Score, use = "complete.obs")
    })
  ) %>%
    arrange(desc(abs(Correlacion_con_Indice)))
  
  cat("CORRELACIÓN ENTRE INDICADORES E ÍNDICE COMPUESTO:\n")
  cat("=".^70, "\n\n")
  print(correlacion_con_indice)
  
  # Gráfico
  ggplot(correlacion_con_indice, aes(x = reorder(Indicador, Correlacion_con_Indice), 
                                      y = Correlacion_con_Indice,
                                      fill = Correlacion_con_Indice > 0)) +
    geom_col(alpha = 0.85, color = "black") +
    scale_fill_manual(values = c("#d73027", "#4575b4"), guide = "none") +
    geom_hline(yintercept = 0, color = "black", linewidth = 0.3) +
    coord_flip() +
    labs(
      title = "Importancia de Indicadores en el Índice Compuesto",
      x = "Indicador",
      y = "Correlación con Índice",
      subtitle = "Valores positivos: contribuyen positivamente al índice"
    ) +
    theme_minimal() +
    theme(plot.title = element_text(face = "bold", size = 14))
  
}, error = function(e) {
  cat("❌ Error en análisis de sensibilidad:", e$message, "\n")
})
```

---

# 15. Exportar Resultados

```{r}
#| label: export

# Crear carpeta de resultados si no existe
carpeta_resultados <- "resultados_2025"
if (!dir.exists(carpeta_resultados)) {
  dir.create(carpeta_resultados, showWarnings = FALSE)
}

tryCatch({
  # Exportar ranking
  write.csv(ranking_2025, 
            file.path(carpeta_resultados, "ranking_indice_compuesto_2025.csv"), 
            row.names = FALSE)
  
  # Exportar datos normalizados
  write.csv(normalised_data, 
            file.path(carpeta_resultados, "indicadores_normalizados_2025.csv"), 
            row.names = FALSE)
  
  # Exportar contribuciones
  write.csv(contribuciones, 
            file.path(carpeta_resultados, "contribuciones_indicadores_2025.csv"), 
            row.names = FALSE)
  
  # Exportar correlaciones
  write.csv(correlacion_con_indice, 
            file.path(carpeta_resultados, "correlaciones_con_indice_2025.csv"), 
            row.names = FALSE)
  
  # Exportar matriz de correlaciones
  write.csv(round(corr_matrix, 3), 
            file.path(carpeta_resultados, "matriz_correlaciones_2025.csv"))
  
  cat("✓ Resultados exportados a la carpeta '", carpeta_resultados, "/'\n\n", sep = "")
  cat("Archivos generados:\n")
  cat("  - ranking_indice_compuesto_2025.csv\n")
  cat("  - indicadores_normalizados_2025.csv\n")
  cat("  - contribuciones_indicadores_2025.csv\n")
  cat("  - correlaciones_con_indice_2025.csv\n")
  cat("  - matriz_correlaciones_2025.csv\n")
  
}, error = function(e) {
  cat("❌ Error en exportación:", e$message, "\n")
})
```

---

# Resumen y Conclusiones

```{r}
#| label: summary

cat("═".^80, "\n")
cat("RESUMEN DEL ANÁLISIS COINr - 2025\n")
cat("═".^80, "\n\n")

cat("📊 DATOS:\n")
cat("  • Unidades geográficas analizadas:", nrow(ranking_2025), "\n")
cat("  • Indicadores incluidos:", length(indicator_cols), "\n")
cat("  • Año analizado: 2025\n\n")

cat("📈 MÉTODO:\n")
cat("  • Normalización: Min-Max [0-1]\n")
cat("  • Agregación: Media aritmética\n")
cat("  • Pesos: Iguales (1.0 para todos los indicadores)\n\n")

cat("🏆 RESULTADOS:\n")
cat("  • Rango de índice:", round(min(ranking_2025$Score, na.rm = TRUE), 3), 
    "a", round(max(ranking_2025$Score, na.rm = TRUE), 3), "\n")
cat("  • Media del índice:", round(mean(ranking_2025$Score, na.rm = TRUE), 3), "\n")
cat("  • Desv. estándar:", round(sd(ranking_2025$Score, na.rm = TRUE), 3), "\n\n")

if (nrow(ranking_2025) > 0) {
  best_unit <- ranking_2025$uCode[1]
  worst_unit <- ranking_2025$uCode[nrow(ranking_2025)]
  cat("🔍 PRINCIPALES HALLAZGOS:\n")
  cat("  • Mejor clasificada:", best_unit, 
      "(Score =", round(ranking_2025$Score[1], 3), ")\n")
  cat("  • Peor clasificada:", worst_unit, 
      "(Score =", round(ranking_2025$Score[nrow(ranking_2025)], 3), ")\n")
  
  if (exists("correlacion_con_indice") && nrow(correlacion_con_indice) > 0) {
    cat("  • Indicador más importante:", 
        correlacion_con_indice$Indicador[1], "\n")
    cat("    (Correlación:", 
        round(correlacion_con_indice$Correlacion_con_Indice[1], 3), ")\n\n")
  }
}

cat("⚠️  RECOMENDACIONES:\n")
cat("  • Revisar direcciones de indicadores según conocimiento del dominio\n")
cat("  • Considerar pesos diferenciados si algunos indicadores son más relevantes\n")
cat("  • Validar con expertos del dominio\n")
cat("  • Realizar análisis de sensibilidad variando pesos y metodologías\n")
```

---

# Documentación y Referencias

- **COINr Official Documentation**: https://bluefoxr.github.io/COINr/
- **Normalization Methods**: Diferentes opciones en COINr para normalización
- **Aggregation Approaches**: Media, mediana, media geométrica, máximo mínimo, etc.

---

*Análisis realizado con COINr*
*Fecha de generación: `r Sys.Date()`*
