---
title: "intento solucionar normalización min max archivoFinal_ImpAmelia"
format: html
---

```{r librerias, message=FALSE, warning=FALSE}
library(COINr)
library(dplyr)
library(tidyr)
library(lubridate)
library(ggplot2)
library(stringr)
library(Benchmarking)
```

```{r retocamos nuestro df para cumplir los requerimientos de COINr}
# 1. Cargo datos
indicadores_calculados_final_ImpAmelia <- readRDS("~/MATEMÁTICAS URJC/CUARTO CURSO/TFG/tfg_composite_indicators/data/cindicators_ImpAmelia_no2020.rds")
indicators_ImpAmelia_meta_final <- readRDS("~/MATEMÁTICAS URJC/CUARTO CURSO/TFG/tfg_composite_indicators/data/indicators_ImpAmelia_no2020.rds")
df_indicadoresImpAmelia_completo_final <- readRDS("~/MATEMÁTICAS URJC/CUARTO CURSO/TFG/tfg_composite_indicators/data/df_indicadoresImpAmelia_completo_no2020.rds")

# 2. Renombro la columna valor y elimino source_id
indicadores_calculados_final_ImpAmelia <- indicadores_calculados_final_ImpAmelia |> 
  rename(value = indicator_value) |> 
  select(-source_id)

# 3. Verificación rápida
indicadores_activos_ImpAmelia <- indicadores_calculados_final_ImpAmelia %>%
  mutate(Year = year(as.Date(date))) %>% 
  pull(indicator_id) %>% 
  unique() 

print(paste("Indicadores detectados con datos:", length(indicadores_activos_ImpAmelia)))
```


# Con todos los años
```{r nuestro iData}
# Transformamos a formato ancho (iData)
iData_ImpAmelia <- indicadores_calculados_final_ImpAmelia %>%
  mutate(Time = year(as.Date(date))) %>%
  select(uCode = geo_id, Time, indicator_id, value) |> 
  pivot_wider(names_from = indicator_id, values_from = value)

# Paso los NaN a NA para tenerlo todo igual
iData_ImpAmelia[do.call(cbind, lapply(iData_ImpAmelia, is.nan))] <- NA

head(iData_ImpAmelia)
```


#pruebas
```{r}
# 2. Calculamos Min y Max por cada indicador y cada año
# Quitamos uCode porque es texto y daría error
stats_ImpAmelia <- iData_ImpAmelia %>%
  select(-uCode) %>% 
  group_by(Time) %>%
  summarise(across(where(is.numeric), list(
    min = ~min(.x, na.rm = TRUE),
    max = ~max(.x, na.rm = TRUE)
  ), .names = "{.col}_{.fn}")) %>%
  pivot_longer(
    cols = -Time,
    names_to = c("iCode", ".value"),
    names_pattern = "(.*)_(.*)"
  )

# 3. FILTRAR INDICADORES CONSTANTES
# Los que tienen Min == Max son los que darán NaN al normalizar
indicadores_con_problemas_ImpAmelia <- stats_ImpAmelia %>%
  filter(min == max) %>%
  select(Time, iCode, min, max)

# Ver el resultado
print(indicadores_con_problemas_ImpAmelia, n=100)

# 4. LISTA ÚNICA DE NOMBRES (sin duplicados)
nombres_problematicos_ImpAmelia <- indicadores_con_problemas_ImpAmelia %>%
  pull(iCode) %>%
  unique()

# Imprimir la lista limpia
print("Indicadores a revisar:")
print(nombres_problematicos_ImpAmelia)
```
[1] "Indicadores a revisar incluyendo 2020: nos dan problema 11 en total"
 [1] "IAMB0003" "IAMB0005" "IECO0012" "IECO0013" "ISOC0004" "IAMB0002" "IAMB0006"
 [8] "IAMB0007" "IECO0001" "IECO0002" "IECO0005"
 
 EXCLUYENDO 2020: [1] "Indicadores a revisar: nos dan problema 5 en total (pero donde está IAMB0004? creo que tambien habría que eliminarlo pq no tiene datos"
[1] "IAMB0003" "IAMB0005" "IECO0012" "IECO0013" "ISOC0004"
 

```{r disponibilidad_ImpAmelia de datos por indicador}
# Calculamos la disponibilidad_ImpAmelia
disponibilidad_ImpAmelia <- iData_ImpAmelia %>%
  filter(uCode != "ESP") %>%
  # Calculamos el % de datos no NA para cada columna (excepto uCode y Time)
  summarise(across(-c(uCode, Time), ~ sum(!is.na(.x)) / n())) %>%
  # Pasamos a formato largo para que sea una lista
  pivot_longer(everything(), names_to = "iCode", values_to = "disponibilidad_ImpAmelia") %>%
  # Lo multiplicamos por 100 para que sea porcentaje y redondeamos
  mutate(disponibilidad_ImpAmelia_Pct = round(disponibilidad_ImpAmelia * 100, 2)) %>%
  # Ordenamos para ver primero los que tienen menos datos
  arrange(disponibilidad_ImpAmelia_Pct)

# Imprimimos la tabla completa
df_disponibilidad_ImpAmelia_datos <- as.data.frame(disponibilidad_ImpAmelia)
View(df_disponibilidad_ImpAmelia_datos)

indicadores_a_mantener_ImpAmelia <- disponibilidad_ImpAmelia |> filter(disponibilidad_ImpAmelia_Pct>=20) |> pull(iCode)

#vemos cuales hemos eliminado: 
eliminados_ImpAmelia <- disponibilidad_ImpAmelia |> filter(disponibilidad_ImpAmelia_Pct<20) |> pull(iCode)
print(paste("Indicadores eliminados_ImpAmelia por baja disponibilidad_ImpAmelia:", length(eliminados_ImpAmelia)))
print(eliminados_ImpAmelia)
```
 Con el filtro de eliminar los pct<20
 [1] "Indicadores eliminados_ImpAmelia por baja disponibilidad_ImpAmelia incluyendo el año 2020 : 10"
 [1] "IAMB0004" "IECO0012" "IECO0013" "ISOC0004" "IAMB0005" "IAMB0003" "IAMB0002"
 [8] "IAMB0006" "IAMB0007" "IAMB0001"
 
  [1] "Indicadores eliminados_ImpAmelia por baja disponibilidad_ImpAmelia excluyendo el año 2020 : 9. salvo a IAMB0002"
 [1] "IAMB0004" "IAMB0005" "IAMB0003" "IECO0012" "IECO0013" "ISOC0004" "IAMB0006"
[8] "IAMB0007" "IAMB0001"

Con el filtro de eliminar los pct<10: 
"Indicadores eliminados_ImpAmelia por baja disponibilidad_ImpAmelia incluyendo el año 2020: 6"
[1] "IAMB0004" "IAMB0005" "IAMB0003" "IECO0012" "IECO0013" "ISOC0004"

"Indicadores eliminados_ImpAmelia por baja disponibilidad_ImpAmelia excluyendo el año 2020:

#Eliminamos indicadores con baja disponibilidad
```{r eliminar_indicadores}
# Indicadores a eliminar (baja disponibilidad excluyendo 2020)
indicadores_eliminar <- c("IAMB0004", "IAMB0005", "IAMB0003", "IECO0012", 
                          "IECO0013", "ISOC0004")

# Filtramos iData eliminando esos indicadores
iData_clean <- iData_ImpAmelia %>%
  select(-any_of(indicadores_eliminar))

# Verificación
print(paste("Indicadores restantes:", ncol(iData_clean) - 2)) # -2 por uCode y Time
```

#Consturimos iMeta
```{r construir_iMeta}
df <- indicators_ImpAmelia_meta_final %>%
  select(-any_of("dimension_id")) %>%
  left_join(
    df_indicadoresImpAmelia_completo_final %>%
      select(indicator_id, dimension_id) %>%
      distinct(),
    by = "indicator_id"
  )

# --- NIVEL 1: INDICADORES ---
iMeta_L1 <- df %>%
  select(
    iCode     = indicator_id,
    iName     = indicator_original_name,
    Parent    = dimension_id,
    Direction = indicator_direction,
    Weight    = indicator_weight
  ) %>%
  distinct(iCode, .keep_all = TRUE) %>%
  # Filtramos los eliminados por baja disponibilidad
  filter(!iCode %in% indicadores_eliminar) %>%
  mutate(
    Direction = ifelse(Direction == "+", 1, -1),
    Level = 1,
    Type  = "Indicator"
  )

# --- NIVEL 2: DIMENSIONES ---
iMeta_L2 <- iMeta_L1 %>%
  select(iCode = Parent) %>%
  distinct() %>%
  mutate(
    iName     = paste("Dimensión:", iCode),
    Level     = 2,
    Parent    = "TotalIndex",
    Direction = 1,
    Weight    = 1,
    Type      = "Aggregate"
  )

# --- NIVEL 3: ÍNDICE FINAL ---
iMeta_L3 <- data.frame(
  iCode     = "TotalIndex",
  iName     = "Índice Sintético Regional",
  Level     = 3,
  Parent    = NA,
  Direction = 1,
  Weight    = 1,
  Type      = "Aggregate"
)

# --- UNIÓN FINAL ---
iMeta <- bind_rows(iMeta_L1, iMeta_L2, iMeta_L3)

glimpse(iMeta)
```

#creamos el purse
```{r crear_purse}
purse <- new_coin(
  iData    = iData_clean,
  iMeta    = iMeta,
  split_to = "all",
  quietly  = TRUE
)

purse
```

```{r imputar_purse}
# Imputamos por la mediana antes de normalizar
purse <- Impute(
  purse,
  dset   = "Raw",
  f_i    = "i_median"
)
```

#tratamos para suavizar valores extremos
```{r}
purse<- Treat(
  purse,
  dset = "Imputed",
  f_t = "winsorise",
  f_t_para = list(winmax = 5), # Winmax suele estar entre 3 y 5
  disable = FALSE
)
```

#normalizamos
```{r normalizar_purse}
purse <- Normalise(
  purse,
  dset         = "Treated",
  normalise_by = "all",
  f_n          = "n_minmax",
  f_n_para     = list(l_u = c(1, 100))
)
```

```{r correlaciones_purse}
coin_2022 <- purse$coin[[which(purse$Time == 2022)]]

plot_corr(
  coin_2022,
  dset     = "Normalised",
  grouplev = 3, #ojo, sale diferente cn 2 que con 3, mirar bien que significa
  flagging = TRUE,
  cortype  = "pearson"
)
```

```{r pca_purse}
# Extraemos todos los años del purse en un solo df normalizado
df_norm <- get_dset(coin_2022, dset = "Normalised") %>%
  filter(uCode != "ESP")

# Preparamos para PCA: solo columnas numéricas de indicadores
df_pca <- df_norm %>%
  select(-uCode) %>%
  select(where(is.numeric))

pca_result <- prcomp(df_pca, center = TRUE, scale. = TRUE)

summary(pca_result)

biplot(pca_result, scale = 0, cex = 0.7,
       main = "PCA — Indicadores de Turismo Sostenible (2022)")
```

```{r pca_varianza_plot}
varianza_explicada <- summary(pca_result)$importance[2, ]

tibble(
  PC  = factor(paste0("PC", seq_along(varianza_explicada)),
               levels = paste0("PC", seq_along(varianza_explicada))),
  Var = varianza_explicada * 100
) %>%
  slice_head(n = 10) %>%
  ggplot(aes(x = PC, y = Var)) +
  geom_col(fill = "#4C72B0") +
  geom_line(aes(group = 1), color = "red", linewidth = 0.8) +
  geom_point(color = "red", size = 2) +
  labs(title = "Scree plot — Varianza explicada por componente",
       x = "Componente principal", y = "Varianza explicada (%)") +
  theme_minimal()
```

```{r clustering_indicadores}
# Transponemos: ahora las filas son indicadores y las columnas son observaciones
df_pca_t <- t(df_pca)

dist_matrix_ind   <- dist(df_pca_t, method = "euclidean")
hclust_ind <- hclust(dist_matrix_ind, method = "ward.D2")

plot(hclust_ind,
     main = "Dendrograma — Clustering de Indicadores (Ward D2)",
     xlab = "Indicador", ylab = "Distancia",
     cex  = 0.7)

k_ind <- 4
rect.hclust(hclust_ind, k = k_ind, border = "red")
```

```{r clustering_indicadores_grupos}
clusters_ind <- cutree(hclust_ind, k = k_ind)

df_clusters_ind <- tibble(
  iCode   = names(clusters_ind),
  Cluster = factor(clusters_ind)
)

print(df_clusters_ind %>% arrange(Cluster), n=100)
```

#ponderacion por PCA
```{r reducir_indicadores_eco}
library(caret)

# Extraemos indicadores de ECO con todos los años apilados
df_norm_todos <- get_dset(purse, dset = "Normalised") %>%
  filter(uCode != "ESP") %>%
  select(-uCode, -Time) %>%
  select(where(is.numeric)) %>%
  mutate(across(everything(), ~ ifelse(is.na(.x), mean(.x, na.rm = TRUE), .x)))

df_eco <- df_norm_todos %>%
  select(any_of(iMeta %>% filter(Parent == "ECO") %>% pull(iCode)))

# Matriz de correlaciones
cor_eco <- cor(df_eco, use = "pairwise.complete.obs")

print(paste("Pares con correlación > 0.95:", sum(abs(cor_eco[upper.tri(cor_eco)]) > 0.95)))

# Detectamos y eliminamos redundantes
redundantes_eco <- findCorrelation(cor_eco, cutoff = 0.9, names = TRUE)
print(paste("Indicadores redundantes en ECO (cutoff 0.9):", length(redundantes_eco)))
print(redundantes_eco)

df_eco_reducido <- df_eco %>% select(-any_of(redundantes_eco))
indicadores_eco_finales <- names(df_eco_reducido)
print(paste("Indicadores ECO tras limpieza:", length(indicadores_eco_finales)))
print(indicadores_eco_finales)
```

#pca que me da mismo peso para todos los indicadores individuales por dimensión. 
```{r pesos_pca_nivel1}
dimensiones <- iMeta %>%
  filter(Level == 1) %>%
  pull(Parent) %>%
  unique()

pesos_pca_L1 <- map_df(dimensiones, function(dim) {
  
  inds_dim <- iMeta %>%
    filter(Level == 1, Parent == dim) %>%
    pull(iCode)
  
  df_dim <- df_norm_todos %>%
    select(any_of(inds_dim)) %>%
    # Para ECO usamos solo los no redundantes
    { if (dim == "ECO") select(., any_of(indicadores_eco_finales)) else . } %>%
    select(where(~ var(.x, na.rm = TRUE) > 1e-10))
  
  if (ncol(df_dim) < 2) return(NULL)
  
  pca_dim     <- prcomp(df_dim, center = TRUE, scale. = TRUE)
  var_exp     <- pca_dim$sdev^2 / sum(pca_dim$sdev^2)
  loadings_sq <- pca_dim$rotation^2
  pesos       <- as.vector(loadings_sq %*% var_exp)
  pesos_norm  <- pesos / sum(pesos)
  
  tibble(
    iCode      = colnames(df_dim),
    Parent     = dim,
    Weight_PCA = round(pesos_norm, 4)
  )
})

print(pesos_pca_L1 %>% arrange(Parent, desc(Weight_PCA)), n = 60)
```
#pca que me da distintos pesos para indicadores individuales
```{r pesos_pca_nivel1}
dimensiones <- iMeta %>%
  filter(Level == 1) %>%
  pull(Parent) %>%
  unique()

pesos_pca_L1 <- map_df(dimensiones, function(dim) {
  
  inds_dim <- iMeta %>%
    filter(Level == 1, Parent == dim) %>%
    pull(iCode)
  
  df_dim <- df_norm_todos %>%
    select(any_of(inds_dim)) %>%
    { if (dim == "ECO") select(., any_of(indicadores_eco_finales)) else . } %>%
    select(where(~ var(.x, na.rm = TRUE) > 1e-10))
  
  if (ncol(df_dim) < 2) return(NULL)
  
  pca_dim <- prcomp(df_dim, center = TRUE, scale. = TRUE)
  
  # Usamos solo PC1: los loadings absolutos del primer componente
  loadings_pc1 <- abs(pca_dim$rotation[, 1])
  pesos_norm   <- loadings_pc1 / sum(loadings_pc1)
  
  # Diagnóstico: varianza explicada por PC1
  var_pc1 <- pca_dim$sdev[1]^2 / sum(pca_dim$sdev^2)
  message("Dimensión ", dim, " — Varianza explicada PC1: ", round(var_pc1 * 100, 1), "%")
  
  tibble(
    iCode      = colnames(df_dim),
    Parent     = dim,
    Weight_PCA = round(pesos_norm, 4)
  )
})

print(pesos_pca_L1 %>% arrange(Parent, desc(Weight_PCA)), n = 60)
```

```{r pesos_pca_nivel2}
# Score de cada dimensión = media ponderada de sus indicadores con pesos PCA L1
df_scores_dim <- map_df(dimensiones, function(dim) {
  
  inds_dim <- pesos_pca_L1 %>%
    filter(Parent == dim) %>%
    pull(iCode)
  
  pesos_dim <- pesos_pca_L1 %>%
    filter(Parent == dim) %>%
    pull(Weight_PCA)
  
  df_dim <- df_norm_todos %>%
    select(any_of(inds_dim))
  
  score <- as.vector(as.matrix(df_dim) %*% pesos_dim)
  
  tibble(dimension = dim, score = score, obs = seq_len(nrow(df_dim)))
}) %>%
  pivot_wider(names_from = dimension, values_from = score, id_cols = obs) %>%
  select(-obs)

# PCA sobre los scores de las 3 dimensiones — solo PC1
pca_L2 <- prcomp(df_scores_dim, center = TRUE, scale. = TRUE)

var_pc1_L2 <- pca_L2$sdev[1]^2 / sum(pca_L2$sdev^2)
message("Varianza explicada PC1 nivel dimensiones: ", round(var_pc1_L2 * 100, 1), "%")

loadings_L2   <- abs(pca_L2$rotation[, 1])
pesos_L2_norm <- loadings_L2 / sum(loadings_L2)

df_pesos_L2 <- tibble(
  iCode      = dimensiones,
  Weight_PCA = round(pesos_L2_norm, 4)
)

print(df_pesos_L2)
```

```{r actualizar_imeta_pesos_pca}
# Actualizamos iMeta con los pesos PCA de nivel 1
# Para nivel 2 usamos peso igual (1/3) entre dimensiones
iMeta_PCA <- iMeta %>%
  left_join(
    pesos_pca_L1 %>% select(iCode, Weight_PCA),
    by = "iCode"
  ) %>%
  mutate(
    Weight = case_when(
      Level == 1 & !is.na(Weight_PCA) ~ Weight_PCA,  # pesos PCA para indicadores
      Level == 2 ~ 1/3,                               # peso igual para dimensiones
      TRUE ~ Weight
    )
  ) %>%
  select(-Weight_PCA)

# Reconstruimos el purse con los nuevos pesos
purse_PCA <- new_coin(
  iData    = iData_clean,
  iMeta    = iMeta_PCA,
  split_to = "all",
  quietly  = TRUE
)

purse_PCA <- Impute(purse_PCA,    dset = "Raw",       f_i  = "i_median")
purse_PCA <- Treat(purse_PCA,
  dset = "Imputed",
  f_t = "winsorise",
  f_t_para = list(winmax = 5), # Winmax suele estar entre 3 y 5
  disable = FALSE)
purse_PCA <- Normalise(purse_PCA, dset = "Imputed",   normalise_by = "all",
                       f_n = "n_minmax", f_n_para = list(l_u = c(1, 100)))


# ============================================================
# 2. BLOQUE DE LIMPIEZA MANUAL (PÉGALO AQUÍ)
# ============================================================
# Extraemos los datos para limpiar los ceros que se resisten
dset_norm_clean <- get_dset(purse_PCA, dset = "Normalised")

dset_norm_clean <- dset_norm_clean %>%
  mutate(across(where(is.numeric), ~ case_when(
    is.na(.x) ~ 1,      # Cambia NAs por 1
    .x <= 0   ~ 1,      # Cambia 0 o negativos por 1
    TRUE      ~ .x      # Deja igual lo que sea > 0
  )))

# Sobreescribimos la tabla "Normalised" dentro del objeto purse_PCA
purse_PCA$Data$Normalised <- dset_norm_clean

# Verificación en consola (Debe decir "Mínimo: 1")
message("Mínimo tras limpieza: ", min(dset_norm_clean[,-c(1,2)], na.rm=T))
```

#agregación media aritmética
```{r agregacion_media_aritmetica}
# Agregación con media aritmética
purse_PCA_amean <- Aggregate(
  purse_PCA,
  dset = "Normalised",
  f_ag = "a_amean"
)

df_scores_amean <- get_dset(purse_PCA_amean, dset = "Aggregated") %>%
  select(uCode, Time, TotalIndex) %>%
  filter(uCode != "ESP") %>%
  arrange(Time, desc(TotalIndex)) %>%
  rename(Score_Amean = TotalIndex)

print(df_scores_amean)
```

#ranking usando media aritmetica: 
```{r}
library(dplyr)

# 1. Extraemos y calculamos los rankings
df_rankings <- get_dset(purse_PCA_amean, dset = "Aggregated") %>%
  # Seleccionamos columnas clave (uCode suele ser el geo_id de la CCAA)
  select(uCode, Time, TotalIndex) %>%
  # Quitamos el total nacional para que no altere el ranking
  filter(uCode != "ESP") %>%
  # Agrupamos por año para que el ranking se reinicie cada vez
  group_by(Time) %>%
  # Ordenamos por puntuación descendente
  arrange(Time, desc(TotalIndex)) %>%
  # Creamos la columna de posición (1, 2, 3...)
  mutate(Rank = row_number()) %>%
  # Renombramos para que quede profesional
  rename(CCAA = uCode, Year = Time, Score = TotalIndex) %>%
  ungroup()

# 2. Ver el resultado (puedes filtrar por un año específico para chequear)
print(df_rankings)

# Opcional: Ver solo el Top 3 de cada año
df_rankings %>% filter(Rank <= 3)
```



```{r diagnostico_valores_negativos}

# 1. Extraemos el dataset normalizado
df_norm <- get_dset(purse_PCA, dset = "Normalised")

# 2. Buscamos qué filas tienen algún valor cero o negativo
# Usamos pivot_longer para que sea fácil de leer en consola
culpables <- df_norm %>%
  pivot_longer(
    cols = -c(uCode, Time), 
    names_to = "Indicador", 
    values_to = "Valor"
  ) %>%
  filter(Valor <= 0) %>%
  arrange(Valor)

# 3. Mostramos los resultados
print(culpables, n=50)
```

#intento arreglar media geometrica: 
```{r agregacion_media_geometrica_MANUAL}
# ============================================================
# MEDIA GEOMÉTRICA CALCULADA MANUALMENTE (Lo más seguro)
# ============================================================

# Paso 1: Obtener datos normalizados
df_norm <- get_dset(purse_PCA, dset = "Normalised") %>%
  filter(uCode != "ESP")

# Paso 2: Identificar columnas de indicadores
cols_indicadores <- setdiff(
  names(df_norm),
  c("uCode", "Time")
)

# Paso 3: Función para media geométrica robusta
media_geometrica_robusta <- function(row) {
  # Filtrar: solo valores > 0 y no-NA
  valores_validos <- row[row > 0 & !is.na(row)]
  
  # Si no hay valores válidos, devolver NA
  if (length(valores_validos) == 0) return(NA_real_)
  
  # Media geométrica = exp(mean(log(valores)))
  exp(mean(log(valores_validos)))
}

# Paso 4: Calcular MG por cada fila (usando apply para mayor control)
# Convertir a matriz solo los indicadores
matriz_indicadores <- df_norm %>%
  select(all_of(cols_indicadores)) %>%
  as.matrix()

# Aplicar MG por fila (MARGIN=1)
scores_mg <- apply(
  matriz_indicadores,
  MARGIN = 1,
  FUN = media_geometrica_robusta
)

# Incorporar al dataframe de resultados
df_resultados <- df_norm %>%
  select(uCode, Time) %>%
  mutate(ScoreGeometrico = scores_mg)

# Paso 5: Crear ranking por año
df_ranking_manual <- df_resultados %>%
  group_by(Time) %>%
  arrange(Time, desc(ScoreGeometrico)) %>%
  mutate(
    Posicion = row_number(),
    Pct_Inferior = round(Posicion / n() * 100, 1)
  ) %>%
  rename(CCAA = uCode, Año = Time, Score = ScoreGeometrico) %>%
  select(CCAA, Año, Score, Posicion, Pct_Inferior) %>%
  ungroup()

# Mostrar resultado
print(df_ranking_manual)

# Ranking 2022
print("=== TOP 10 AÑO 2022 ===")
df_ranking_manual %>% 
  filter(Año == 2022, Posicion <= 10) %>%
  print()
```



