---
title: "resumen"
author: "Anabel"
format:
  html:
    toc: true
    toc-title: "Tabla de contenidos"
    toc-location: left
    code-fold: true
editor: source
warning: false
---

# Resumen de lo que voy haciendo

```{r librerias necesarias y carga de los datos}
library(tidyverse)
library(performance)
library(psych)
library(ggcorrplot)

library(data.table)
library(FactoMineR)
library(factoextra)
library(ggplot2)

library(scales)

if(!require(readxl)) install.packages("readxl")
if(!require(lpSolve)) install.packages("lpSolve")

library(readxl)
library(lpSolve)

library(lubridate) # Para manejar las fechas

library(COINr)

indConComponentes<- read.csv("D:/Datos Anabel/OneDrive/Documentos/MATEMÁTICAS URJC/CUARTO CURSO/TFG/tfg_composite_indicators/indConComponentes.csv")
df <- read.csv("D:/Datos Anabel/OneDrive/Documentos/MATEMÁTICAS URJC/CUARTO CURSO/TFG/tfg_composite_indicators/indConComponentes.csv")
indicators <- readRDS("~/MATEMÁTICAS URJC/CUARTO CURSO/TFG/tfg_composite_indicators/data/indicators.rds")
indicators_data <- readRDS("~/MATEMÁTICAS URJC/CUARTO CURSO/TFG/tfg_composite_indicators/data/indicators_data.rds")

```

# TFM Jorge Colomer: siguiendo sus pasos
Antes que nada: en el TFM Jorge tiene en cuenta las componentes por dimensión (las subdimensiones), así que yo las he añadido al df fijándome en la página de Evastour. (Aunque creo que luego no voy a usarlas porque no son muy informativas).

Ahora mismo vamos a trabajar con los datos del año 2022.
Resumen de los datos (indicadores individuales) que tenemos en ese año: 
```{r análisis rápido datos 2022}
# hago pruebas con el año 2022

df <- df |> mutate(date = as.Date(date),
                   year = as.numeric(format(date, "%Y")))

df |> filter(year==2022, indicator_id=="IAMB0004") ####son valores NA los 2 iamb0004 que hay, por eso hacemos el filtrado excluyéndolos en el paso siguiente. 


df |> filter(year==2022, !is.na(value)) |> select(indicator_id, value) |> summarise(n_distinct(indicator_id))

### si quiero ver el número de indicadores que tengo en 2022 por dimensión: 
conteo_por_dimension <- df  |> 
  filter(year == 2022, !is.na(value))  |> 
  group_by(dimension_id) |>              #Agrupamos por ECO, ENV y SOC
  summarise(num_indicadores = n_distinct(indicator_id))

print(conteo_por_dimension)
```
Tenemos 19 indicadores individuales distintos, 8 económicos, 3 ambientales y 8 sociales.


## 4.1. Análisis de correlación de indicadores individuales

```{r análisis de correlación indicadores individuales datos 2022}
##############################################
#4.1. Jorge Colomer pero aplicado a nuestros datos. 
#calculamos la correlación de coeficientes de los valores normalizados 
#de los indicadores individuales que pertenecen a la misma componente. 

# ANÁLISIS DE CONSISTENCIA INTERNA Y CORRELACIÓN (SECCIÓN 4.1 TFM)

# defino la función para el análisis
analizar_consistencia <- function(datos, dimension) {
  
  cat("\n", rep("=", 20), "ANÁLISIS DIMENSIÓN:", dimension, rep("=", 20), "\n")
  
  # Filtramos y transformamos a formato ancho (Matriz para PCA/Correlación)
  df_wide <- datos |> 
    filter(dimension_id == dimension, year == 2022, !is.na(value)) |> 
    select(geo_id, indicator_id, value) |> 
    pivot_wider(names_from = indicator_id, values_from = value) |> 
    column_to_rownames(var = "geo_id")
  
  # ELiminamos indicadores que no varían (SD = 0) o tienen NAs
  #porque el análisis de correlación falla si la desviación estándar es 0
  df_wide <- df_wide[, sapply(df_wide, sd, na.rm = TRUE) > 0]
  
  # Verificamos viabilidad
  if (ncol(df_wide) < 2) {
    cat("AVISO: No hay suficientes indicadores con variación en la dimensión", dimension, "\n")
    return(NULL)
  }
  
  # Matriz de Correlación + grafico 
  cor_mat <- cor(df_wide, use = "pairwise.complete.obs")
  
  graf <- ggcorrplot(cor_mat, 
                  hc.order = TRUE, 
                  type = "lower",
                  lab = TRUE, 
                  lab_size = 3,
                  title = paste("Matriz de Correlación:", dimension),
                  colors = c("#E4672E", "white", "#6D9EC1"))
  print(graf)
  
  # Test de Bartlett y KMO (Metodología de Lüdecke et al., 2021)
  # uso check_factorstructure() del paquete performance
  cat("\n--- Test de Adecuación (Bartlett & KMO) ---\n")
  print(check_factorstructure(df_wide))
  
  # Alpha de Cronbach (para analizar consistencia interna)
  # check.keys = TRUE invierte automáticamente indicadores con carga negativa
  cat("\n--- Consistencia Interna (Alpha de Cronbach) ---\n")
  alpha_res <- psych::alpha(df_wide, check.keys = TRUE)
  cat("Alpha de Cronbach estandarizado:", round(alpha_res$total$std.alpha, 3), "\n")
}

# creamos el vector dimensiones
dimensiones <- c("ECO", "ENV", "SOC")

# uso walk para ejecutar la función en cada dimensión y ver los resultados
walk(dimensiones, ~analizar_consistencia(df, .x))

```
Concluimos: 
En nuestro caso, los resultados muestran un comportamiento diferenciado por dimensiones. La dimensión económica (ECO) presenta una fuerte correlación multivariante, superando significativamente el test de esfericidad de Bartlett (p < 0.001) y mostrando una consistencia interna satisfactoria (alpha = 0.67). Esto confirma que sus indicadores están altamente interrelacionados (Rencher & Christensen, 2012). 
Por el contrario, las dimensiones ambiental (ENV) y social (SOC) presentan una mayor independencia estadística (p > 0.05). POR LO QUE NO SERÍA ADECUADO HACER EL PCA EN ELLAS !!

Pero para seguir la metodología, lo vamos a hacer igualmente, nos agarramos a la robustez de la dimensión económica y la coherencia teórica del marco de indicadores, para proceder con el análisis reconociendo la heterogeneidad de los pilares social y ambiental.

!!!!!!Asegurar consistencia del índice mediante la inversión automática de la polaridad en aquellos indicadores con correlación negativa.!!!!!! ESTO NO ENTIENDO 

## 3.5.1. Agregación usando medias generalizadas
Me da problema. Al estar los valores estandarizados con z-score, no podemos aplicar medias generalizadas directamente pq hay valores negativos y la media generalizada es una raiz cuadrada!!! (cuando beta es 0.5). Lo vemos: 

```{r punto 3.5.1 tfm medias generalizadas}

##### creamos la función de media generalizada para usarla después
media_generalizada <- function(x, beta = 0.5) {
  mean(x^beta)^(1/beta)
}

# Paso 1: Agregación indicadores individuales -> Dimensiones (MEDIA ARITMÉTICA)
# Aquí generamos los valores por dimensión. Al ser z-scores, muchos serán negativos.
df_dimensiones <- indConComponentes |>
  group_by(geo_id, date, dimension_id) |>
  summarise(
    # La media aritmética mantiene los signos negativos
    valor_dimension = mean(value, na.rm = TRUE),
    .groups = "drop"
  )

# Mostramos que existen valores negativos
cat("--- PASO 1: DEMOSTRACIÓN DE VALORES NEGATIVOS ---\n")
print(head(df_dimensiones |> filter(valor_dimension < 0)))
cat("\n")

# Paso 2: Agregación dimensiones -> Índice Final (MEDIA GENERALIZADA)
# AQUÍ ES DONDE FALLA. Intenta hacer (valor negativo)^0.5 !!!!
df_fallo <- df_dimensiones |>
  group_by(geo_id, date) |>
  summarise(
    # Esto generará NaNs y Warnings
    indice_final = media_generalizada(valor_dimension, beta = 0.5),
    .groups = "drop"
  )

# PRUEBA B: Mostramos el resultado final lleno de valores faltantes
cat("--- PASO 2: RESULTADO FINAL (Lleno de NaNs) ---\n")
print(head(df_fallo))

# Contabilizo cuántos fallos totales hay
n_fallos <- sum(is.nan(df_fallo$indice_final))
cat("\nTotal de filas que han salido NaN (inválidas):", n_fallos, "\n")
cat("Porcentaje de error:", round((n_fallos / nrow(df_fallo)) * 100, 2), "%\n")
```

## 3.5.2. Agregación por PCA
### Escenario 1: PCA para agregar indicadores individuales en dimensiones y dimensiones en el índice final. 

```{r punto 3.5.2 tfm jorge escenario 1}
# Cargamos datos y filtramos
df_clean <- df  |> 
  filter(year == 2022, !is.na(value))  |> 
  select(indicator_id, geo_id, value, dimension_id)  |> 
  distinct()

# Hacemos PCA por dimensión
pca_results_list <- list() 
dimension_scores_list <- list()

for (dim in sort(unique(df_clean$dimension_id))) {
  
  # Seleccionamos solo lo necesario para el PCA (quitamos dimension_id aquí)
  pca_data <- df_clean |>
    filter(dimension_id == dim) |>
    select(geo_id, indicator_id, value) |> # <--- EL FILTRO CRÍTICO
    pivot_wider(names_from = indicator_id, values_from = value) |>
    column_to_rownames(var = "geo_id")
  
  # Limpieza: quito indicadores con >50% NAs e imputo con la media
  pca_data_clean <- pca_data |>
    select(where(~mean(is.na(.)) <= 0.5)) |>
    mutate(across(everything(), ~ifelse(is.na(.), mean(., na.rm = TRUE), .)))
  
  if (ncol(pca_data_clean) >= 2) {
    pca_obj <- PCA(pca_data_clean, scale.unit = TRUE, ncp = 1, graph = FALSE)
    pca_results_list[[dim]] <- pca_obj
    
    # Guardamos los scores del PC1
    scores <- as.data.frame(pca_obj$ind$coord)
    colnames(scores) <- paste0(dim, "_PC1")
    scores$region <- rownames(scores)
    dimension_scores_list[[dim]] <- scores
  }
}

# Agregación final. Obtenemos el Índice Compuesto
# Unimos los 3 PC1 (ECO, ENV, SOC) en una tabla
final_input_data <- Reduce(function(x, y) full_join(x, y, by = "region"), dimension_scores_list) |>
  column_to_rownames(var = "region") |>
  drop_na()

# PCA Final
final_pca <- PCA(final_input_data, scale.unit = TRUE, ncp = 1, graph = FALSE)

# Ranking final 
ranking_final <- as.data.frame(final_pca$ind$coord) |>
  # Convertimos los nombres de las filas en una columna real llamada "region"
  tibble::rownames_to_column(var = "region") |> 
  rename(index_raw = Dim.1) |>
  mutate(
    index_100 = scales::rescale(index_raw, to = c(0, 100)) 
  ) |>
  select(region, index_100, index_raw) |>
  arrange(desc(index_100))

# Limpiamos variables temporales del environment
rm(df_clean, pca_data, pca_data_clean, scores, dim, pca_obj)

# Vemos el resultado final 
View(ranking_final)
```

### Escenario 2: PCA para agregar indicadores individuales en dimensiones y promedio simple para agregar dimensiones en el índice final. 
```{r punto 3.5.2 tfm jorge escenario 2}

# Cargamos datos y filtramos por el año 2022
df <- df |> mutate(date = as.Date(date),
                   year = as.numeric(format(date, "%Y")))

df_analysis <- df %>%
  filter(year == 2022) %>%
  drop_na(value)


# hacemos PCA por dimensión
dimension_pcs <- list()

for (dim in unique(df_analysis$dimension_id)) {
  
  pca_data <- df_analysis %>%
    filter(dimension_id == dim) %>%
    select(geo_id, indicator_id, value) %>%
    pivot_wider(
      names_from = indicator_id,
      values_from = value,
      values_fn = mean  
    )
  
  # Convierto a matriz con regiones como rownames
  pca_data_matrix <- as.data.frame(pca_data)
  rownames(pca_data_matrix) <- pca_data_matrix$geo_id
  pca_data_matrix$geo_id <- NULL
  
  # Elimino columnas completamente NA 
  pca_data_clean <- pca_data_matrix %>%
    select(where(~ !all(is.na(.))))
  
  # Elimino columnas con >50% NA 
  pca_data_clean <- pca_data_clean %>%
    select(where(~ mean(is.na(.)) <= 0.5))
  
  # Imputación por la media 
  pca_data_clean <- pca_data_clean %>%
    mutate(across(everything(),
                  ~ ifelse(is.na(.), mean(., na.rm = TRUE), .)))
  
  # Ejecuto PCA solo si hay ≥2 variables
  if (ncol(pca_data_clean) >= 2) {
    
    n_comps <- min(2, ncol(pca_data_clean) - 1)
    
    pca <- PCA(
      pca_data_clean,
      scale.unit = TRUE,
      ncp = n_comps,
      graph = FALSE
    )
    
    # Extraemos SOLO PC1
    pc_scores <- as.data.frame(pca$ind$coord)
    pc_scores$region <- rownames(pc_scores)
    
    colnames(pc_scores)[1] <- paste0(dim, "_PC1")
    
    dimension_pcs[[dim]] <- pc_scores %>%
      select(region, ends_with("_PC1"))
  }
}


# agregamos mediante promedio simple

final_data <- Reduce(function(x, y) full_join(x, y, by = "region"),
                     dimension_pcs)

rownames(final_data) <- final_data$region
final_data$region <- NULL

pc1_columns <- colnames(final_data)[grep("_PC1$", colnames(final_data))]

composite_indicator <- data.frame(
  region = rownames(final_data),
  composite_index = rowMeans(final_data[, pc1_columns], na.rm = TRUE)
)

# normalizo indicadores para poder comparar
composite_indicator <- composite_indicator %>%
  mutate(
    year = 2022,
    composite_index_normalized = rescale(composite_index, to = c(0, 100))
  ) %>%
  arrange(desc(composite_index_normalized))

# obtengo el siguiente resultado: 
composite_indicator

```


```{r punto 3.5.2 tfm jorge escenario 2 SALE OTRO RESULTADO}
# cargamos y filtramos
df_analysis <- df %>%
  filter(!is.na(value), year == 2022)

# hacemos pca por dimensión
dimension_pcs <- list()

for (dim in sort(unique(df_analysis$dimension_id))) {
  
  df_dim <- df_analysis %>% filter(dimension_id == dim)
  df_dim$obs_id <- df_dim$geo_id
  
  # Creamos matriz en formato ancho
  pca_data <- df_dim %>%
    select(obs_id, indicator_id, value) %>%
    pivot_wider(
  names_from = indicator_id,
  values_from = value,
  values_fn = mean
) %>%
    column_to_rownames(var = "obs_id")
  
  # Limpieza de indicadores >50% missing
  pca_data_clean <- pca_data %>%
    select(where(~mean(is.na(.)) <= 0.5))
  
  # Imputación por media
  pca_data_clean <- pca_data_clean %>%
    mutate(across(everything(), ~ifelse(is.na(.), mean(., na.rm = TRUE), .)))
  
  if (ncol(pca_data_clean) >= 2) {
    # PCA de 1 componente
    pca <- PCA(pca_data_clean, scale.unit = TRUE, ncp = 1, graph = FALSE)
    
    # Extraer PC1 y renombrar
    pc_scores <- as.data.frame(pca$ind$coord)
    pc_scores$region <- rownames(pc_scores)
    
    # Esta es la parte del renombrado dinámico que tenía tu original
    pc_col_names <- colnames(pc_scores)[grep("^Dim\\.", colnames(pc_scores))]
    new_names <- paste0(dim, "_PC", 1:length(pc_col_names))
    names(pc_scores)[names(pc_scores) %in% pc_col_names] <- new_names
    
    dimension_pcs[[dim]] <- pc_scores %>% select(region, starts_with(dim))
  }
}

# Agregamos todo al final con promedio simple 
# Combinamos todas las dimensiones
final_data <- Reduce(function(x, y) full_join(x, y, by = "region"), dimension_pcs)

# Seleccionamos solo las columnas PC1
pc1_columns <- colnames(final_data)[grep("_PC1$", colnames(final_data))]

# Calculamos promedio y normalizamos
ranking_final_avg <- final_data %>%
  mutate(
    index_raw = rowMeans(across(all_of(pc1_columns)), na.rm = TRUE),
    index_100 = scales::rescale(index_raw, to = c(0, 100))
  ) %>%
  select(region, index_100, index_raw, everything()) %>%
  arrange(desc(index_100))

# Limpiamos objetos temporales
rm(df_analysis, df_dim, pca_data, pca_data_clean, pc_scores, final_data)

# Vemos el resultado final 
View(ranking_final_avg)
```

# 7 métodos ponderacion manual OCDE (manual comisión europea)
## Ejemplos sencillos
Simplemente para entender cómo funciona cada método propuesto por la OCDE. Son 10 países y 5 variables. 

OJO: de los 7 métodos que propone el manual de la OCDE
-	3 son estadísticos (eliminan subjetividad del analista): PCA, BOD, UCM.
-	3 son participativos (necesitan el juicio de valor de expertos o stakeholders): BAP, AHP, CA.
-	1 es la ponderación igualitaria, método más común y que asigna = peso a todas las variables. Se usa cuando no hay evidencia de que un indicador sea más importante que otro: EW.

Entonces, en nuestro caso, de esos 7 métodos ¿sólo podríamos trabajar con esos 3 métodos estadísticos + EW?
O qué pasa con esos 3 métodos en los que necesitamos "expertos". ¿Nos inventamos escenarios?

```{r metodos manual ocde ejemplo sencillo}
##### PRUEBAS CON BASE DE DATOS PEQUEÑA PARA PROBAR LOS MÉTODOS DE PESOS DEL MANUAL DE LA OCDE #####
# Importamos el excel
# (Si el archivo está en la misma carpeta que el script, solo el nombre me basta)
ruta_excel <- "D:/Datos Anabel/OneDrive/Documentos/MATEMÁTICAS URJC/CUARTO CURSO/TFG/pruebas.xlsx"

# Leemos el excel
df_excel <- read_excel(ruta_excel)
print(df_excel)

# Convertimos la primera columna en los nombres de las filas (rownames)
# Asumiendo que la columna 1 son los nombres de los países
data_raw <- as.data.frame(df_excel[,-1]) # Quitamos la columna de números para los cálculos
rownames(data_raw) <- df_excel[[1]]      # Asignamos los nombres a las filas

# Aseguramos que solo trabajamos con las 5 variables originales para los métodos
# (Ajusta los nombres si en tu Excel se llaman distinto)
data <- data_raw[, c("Economia", "Educacion", "Salud", "Ambiente", "Seguridad")]
data[] <- lapply(data, function(x) as.numeric(x))
#str(data)

print("Datos importados con éxito:")
print(data)

# ==========================================================
# MÉTODOS
# ==============================================================================
# MÉTODO EW (Equal Weighting - Pesos Iguales)
# ==============================================================================
# Lógica: Promedio simple. Peso = 1/5 = 0.2
data$IC_EW <- rowMeans(data)

# ==============================================================================
# MÉTODO BAP (Budget Allocation - Opinión de Expertos)
# ==============================================================================
# Simulación: Expertos deciden que Ambiente y Seguridad son prioridad (40% y 30%)
# Pesos definidos manualmente:
w_bap <- c(Economia=0.1, Educacion=0.1, Salud=0.1, Ambiente=0.4, Seguridad=0.3)

# Cálculo matricial (Datos * Pesos)
data$IC_BAP <- as.matrix(data[,1:5]) %*% w_bap

# ==============================================================================
# MÉTODO PCA (Principal Component Analysis - Estadístico)
# ==============================================================================
# Calculamos componentes principales
pca_model <- prcomp(data[,1:5], scale. = TRUE)

# Extraemos los "Loadings" (cuánto pesa cada variable en el Componente 1)
# Tomamos valor absoluto y cuadrado para asegurar pesos positivos y sumar 1
loadings <- abs(pca_model$rotation[,1])
w_pca <- loadings^2 / sum(loadings^2) 

print("--- Pesos generados por PCA ---")
print(w_pca)

# Cálculo del índice
data$IC_PCA <- as.matrix(data[,1:5]) %*% w_pca

# ==============================================================================
# MÉTODO AHP (Analytic Hierarchy Process - Jerárquico)
# ==============================================================================
# Simulación de Matriz de Comparación por Pares (Saaty)
# Supongamos que comparamos 3 dimensiones macro (Eco, Social, Amb) y derivamos estos pesos:
# (Para el ejemplo, usaremos un vector de pesos resultante típico de AHP)
# Eco es 3 veces más importante que Ambiente, etc.
w_ahp <- c(Economia=0.45, Educacion=0.15, Salud=0.15, Ambiente=0.10, Seguridad=0.15)

data$IC_AHP <- as.matrix(data[,1:5]) %*% w_ahp

# ==============================================================================
# MÉTODO BOD (Benefit of the Doubt - Optimización DEA)
# ==============================================================================
# Este es el más complejo. Para cada país, buscamos los pesos que maximicen su nota.
calculate_bod <- function(country_data, full_data) {
  n_vars <- length(country_data)
  
  # Función objetivo: Maximizar (x1*w1 + x2*w2 + ...) para el país actual
  f.obj <- as.numeric(country_data)
  
  # Restricciones:
  # 1. El índice calculado con estos pesos no puede ser > 1 para NINGÚN país
  f.con <- as.matrix(full_data)
  f.dir <- rep("<=", nrow(full_data))
  f.rhs <- rep(1, nrow(full_data))
  
  # 2. Restricción adicional: Pesos deben ser positivos (>= 0.05 para evitar ceros totales)
  # Esto evita que un país ignore totalmente sus debilidades
  f.con <- rbind(f.con, diag(n_vars))
  f.dir <- c(f.dir, rep(">=", n_vars))
  f.rhs <- c(f.rhs, rep(0.01, n_vars)) # Peso mínimo 1%
  
  # Resolver Programación Lineal
  res <- lp("max", f.obj, f.con, f.dir, f.rhs)
  
  return(res$objval) # Retorna el valor óptimo del índice
}

# Aplicar la función a cada fila
data$IC_BOD <- apply(data[,1:5], 1, function(x) calculate_bod(x, data[,1:5]))

# ==============================================================================
# MÉTODO UCM (Unobserved Components Model - Estimación)
# ==============================================================================
# En el manual de la OCDE, el UCM da pesos basados en la fiabilidad.
# Una forma matemática de aproximarlo es usar la correlación promedio de cada 
# variable con las demás (a mayor correlación, más "señal" del concepto latente).

cor_matrix <- cor(data[,1:5])
diag(cor_matrix) <- 0 # Quitamos la autocorrelación (1s)
# Calculamos la correlación promedio de cada variable
mean_cor <- colMeans(abs(cor_matrix))
w_ucm <- mean_cor / sum(mean_cor)

print("--- Pesos generados por aproximación UCM ---")
print(w_ucm)

data$IC_UCM <- as.matrix(data[,1:5]) %*% w_ucm

# ==============================================================================
# MÉTODO CA (Conjoint Analysis - Simulación de Preferencias)
# ==============================================================================
# El CA arroja "part-worth utilities". Supongamos que tras una encuesta
# los ciudadanos revelan que la Seguridad y la Salud valen el doble que el resto.
# Simulamos los coeficientes de importancia relativa:

w_ca_pref <- c(Economia=0.10, Educacion=0.10, Salud=0.35, Ambiente=0.10, Seguridad=0.35)
# Aseguramos que sumen 1
w_ca <- w_ca_pref / sum(w_ca_pref)

print("--- Pesos generados por Simulación CA ---")
print(w_ca)

data$IC_CA <- as.matrix(data[,1:5]) %*% w_ca


# ==============================================================================
# RESULTADOS Y COMPARACIÓN
# ==============================================================================
final_results <- data[, c("IC_EW", "IC_BAP", "IC_PCA", "IC_AHP", "IC_BOD", "IC_UCM", "IC_CA")]

final_results <- round(final_results, 3)

# Ordenamos por ranking de la columna que elijas (ej. EW)
final_results <- final_results[order(-final_results$IC_EW), ]

print("--- COMPARACIÓN FINAL DE TODOS LOS MÉTODOS ---")
print(final_results)

# El heatmap ahora incluirá las nuevas columnas automáticamente
matriz_resultados <- as.matrix(final_results)

if(!require(gplots)) install.packages("gplots")
library(gplots)

heatmap.2(matriz_resultados,
          main = "Comparación de Métodos",
          trace = "none",          # Quita unas líneas feas dentro del mapa
          margins = c(10, 12),     # Ajusta márgenes para que se lean los nombres
          col = bluered(100),      # Escala de Azul (bajo) a Rojo (alto)
          key = TRUE,              # ¡AQUÍ ESTÁ LA LEYENDA!
          keysize = 1.5,
          denscol = "black",
          Rowv = FALSE,            # Mantiene el orden de tus países
          Colv = FALSE)            # Mantiene el orden de tus métodos




# ==============================================================================
# ANÁLISIS DE SENSIBILIDAD 
# ==============================================================================

# 1. Crear una tabla de RANKINGS (posiciones) en lugar de puntuaciones
# Usamos -final_results para que el valor más alto sea el puesto 1
rankings <- as.data.frame(lapply(-final_results, rank))
rownames(rankings) <- rownames(final_results)

print("--- TABLA DE RANKINGS (Puesto 1 es el mejor) ---")
print(rankings)

# 2. MATRIZ DE CORRELACIÓN DE SPEARMAN
# Mide la similitud entre los rankings de cada método.
# 1.0 = Rankings idénticos | 0.0 = Sin relación | -1.0 = Rankings invertidos
matriz_corr <- cor(final_results, method = "spearman")

print("--- MATRIZ DE CORRELACIÓN DE SPEARMAN ---")
print(round(matriz_corr, 3))

# 3. GRÁFICO DE TRAYECTORIAS (Bump Chart)
# Este gráfico permite ver cómo "salta" un país de un puesto a otro según el método
if(!require(reshape2)) install.packages("reshape2")
if(!require(ggplot2)) install.packages("ggplot2")
library(reshape2)
library(ggplot2)

# Preparar datos para ggplot
rankings$Pais <- rownames(rankings)
rankings_long <- melt(rankings, id.vars = "Pais")
colnames(rankings_long) <- c("Pais", "Metodo", "Puesto")

# Dibujar el gráfico de sensibilidad
ggplot(rankings_long, aes(x = Metodo, y = Puesto, group = Pais, color = Pais)) +
  geom_line(size = 1.2, alpha = 0.7) +
  geom_point(size = 3) +
  scale_y_reverse(breaks = 1:nrow(rankings)) + # El 1 arriba
  theme_minimal() +
  labs(title = "Análisis de Sensibilidad: Variación del Ranking por Método",
       subtitle = "Si las líneas son horizontales, el índice es Robusto",
       x = "Método de Ponderación",
       y = "Posición en el Ranking") +
  theme(legend.position = "right")


```


## Métodos OCDE con nuestros datos 
Dividimos en dos niveles: 
* Nivel 1: de indicadores individuales a dimensión. 
* Nivel 2: de dimensiones a índice final. 

Tenemos que decidir qué metodología usar.
1. Podemos ponderar solo en el índice final. Asumimos que, dentro de una dimensión, todos los indicadores indiv son igualmente importantes (es decir, hacemos la media aritmética para calcular índice por dimensión), y luego ejecutamos los 7 métodos de ponderación para ver los pesos de cada una de las 3 dimensiones y obtener el índice final.
Esto es más transparente, interpretable, sencillo de comunicar... Pero, si un indicador es irrelevante lo estaríamos contando sin necesidad, o si está muy correlacionado con otro, estaríamos contando lo mismo dos veces (info redundante).


2. Ponderamos en dos niveles. En el nivel 1 usamos p.ej. PCA para que los indicadores que más varían tengan más peso ; y en el nivel 2 usamos los 7 métodos para decidir cuánto pesa ECO frente a SOC o ENV. 
Esto sería lo ideal si queremos ser rigurosos, pero es mucho más difícil de explicar. P. ej. si el índice de una región sale bajo, ¿es porque sus indicadores individuales pesan poco o porque una de las 3 dimensiones tiene poco peso?

3. Ponderamos en dos niveles. 7 métodos en el 1 y 7 métodos en el 2. 
```{r metodologia 1}
# ==============================================================================
# 1. PREPARACIÓN DE DATOS (NIVEL 1: INDICADORES -> DIMENSIONES)
# =============================================================================
# Agrupamos por dimensión para 2022 usando la media aritmética de los z-scores
df_2022_z <- df %>%
  mutate(year = as.numeric(format(as.Date(date), "%Y"))) %>%
  filter(year == 2022) %>%
  drop_na(value) %>%
  group_by(geo_id, dimension_id) %>%
  summarise(valor_z = mean(value, na.rm = TRUE), .groups = "drop")

# Pivotamos: Cada fila es una región, cada columna una dimensión (ECO, ENV, SOC)
data_z <- df_2022_z %>%
  pivot_wider(names_from = dimension_id, values_from = valor_z) %>%
  column_to_rownames(var = "geo_id")

matriz_z <- as.matrix(data_z)
resultados <- as.data.frame(matriz_z)

# ==============================================================================
# 2. LOS 7 MÉTODOS DE PONDERACIÓN (NIVEL 2: DIMENSIONES -> ÍNDICE)
# ==============================================================================

# --- M1: EW (Equal Weighting) ---
# Peso igual para las 3 dimensiones (1/3 = 0.33)
resultados$IC_EW <- rowMeans(matriz_z)

# --- M2: BAP (Budget Allocation Process) ---
# Pesos fijados por "expertos" (Simulación: ECO=0.4, SOC=0.4, ENV=0.2)
w_bap <- c(ECO=0.4, ENV=0.2, SOC=0.4)
resultados$IC_BAP <- matriz_z %*% w_bap

# --- M3: PCA (Principal Component Analysis) ---
# Pesos basados en la varianza explicada por el primer componente
pca_res <- prcomp(matriz_z, scale. = TRUE)
w_pca <- (pca_res$rotation[,1]^2) / sum(pca_res$rotation[,1]^2)
resultados$IC_PCA <- matriz_z %*% w_pca

# --- M4: AHP (Analytic Hierarchy Process) ---
# Pesos simulados de una jerarquía (Simulación: ECO=0.5, SOC=0.3, ENV=0.2)
w_ahp <- c(ECO=0.5, ENV=0.2, SOC=0.3)
resultados$IC_AHP <- matriz_z %*% w_ahp

# --- M5: BOD (Benefit of the Doubt) ---
# ¡ERROR CRÍTICO AQUÍ!: El BOD maximiza pesos. Con negativos, el modelo se rompe 
# o da resultados que no tienen sentido lógico para un ranking.
calculate_bod_z <- function(row, full_matrix) {
  f.obj <- as.numeric(row)
  f.con <- rbind(full_matrix, diag(length(row)))
  f.dir <- c(rep("<=", nrow(full_matrix)), rep(">=", length(row)))
  f.rhs <- c(rep(1, nrow(full_matrix)), rep(0.01, length(row)))
  res <- lp("max", f.obj, f.con, f.dir, f.rhs)
  return(res$objval)
}
resultados$IC_BOD <- apply(matriz_z, 1, function(x) calculate_bod_z(x, matriz_z))

# --- M6: UCM (Unobserved Components Model - Aproximación) ---
# Pesos basados en la correlación promedio de cada dimensión con las demás
cor_mat <- cor(matriz_z)
diag(cor_mat) <- 0
w_ucm <- colMeans(abs(cor_mat)) / sum(colMeans(abs(cor_mat)))
resultados$IC_UCM <- matriz_z %*% w_ucm

# --- M7: CA (Conjoint Analysis) ---
# Pesos basados en "preferencias" simuladas (Simulación: ECO=0.2, SOC=0.6, ENV=0.2)
w_ca <- c(ECO=0.2, ENV=0.2, SOC=0.6)
resultados$IC_CA <- matriz_z %*% w_ca

# ==============================================================================
# 3. RESULTADOS PARA LA REUNIÓN
# ==============================================================================
print(head(resultados))

# Conteo de negativos para demostrar el problema al profesor
cat("\n--- DIAGNÓSTICO DE PROBLEMAS CON Z-SCORE ---")
cat("\nRegiones con índice final negativo (IC_EW):", sum(resultados$IC_EW < 0))
cat("\nRegiones con índice BOD negativo o incoherente:", sum(resultados$IC_BOD < 0))
```


```{r metodologia 2}
library(tidyverse)
library(lpSolve)
library(FactoMineR)

# 1. CARGA
df_2022 <- df%>%
  mutate(year = as.numeric(format(as.Date(date), "%Y"))) %>%
  filter(year == 2022) %>%
  drop_na(value)

# ==============================================================================
# NIVEL 1: INDICADORES -> DIMENSIONES (PCA robusto)
# ==============================================================================
dimensiones_list <- list()

for (dim in unique(df_2022$dimension_id)) {
  
  # 1. Preparamos matriz
  temp_data <- df_2022 %>%
    filter(dimension_id == dim) %>%
    select(geo_id, indicator_id, value) %>%
    pivot_wider(names_from = indicator_id, values_from = value) %>%
    column_to_rownames("geo_id")
  
  # 2. LIMPIEZA 1: Eliminar columnas con varianza cero
  temp_data_clean <- temp_data %>%
    select(where(~ sd(., na.rm = TRUE) > 0))
  
  # 3. LIMPIEZA 2: Imputar NAs con la media de la columna
  # Si no hacemos esto, salta el error de 'svd'
  temp_data_imputed <- temp_data_clean %>%
    mutate(across(everything(), ~ ifelse(is.na(.), mean(., na.rm = TRUE), .)))
  
  # 4. Verificamos si podemos hacer PCA
  if (ncol(temp_data_imputed) >= 2) {
    pca_dim <- prcomp(temp_data_imputed, scale. = TRUE)
    
    # Pesos (loadings al cuadrado normalizados)
    w_ind <- (pca_dim$rotation[,1]^2) / sum(pca_dim$rotation[,1]^2)
    
    # Cálculo del valor de la dimensión
    dim_score <- as.matrix(temp_data_imputed) %*% w_ind
    colnames(dim_score) <- dim
    
  } else {
    cat("Aviso: La dimensión", dim, "no tiene suficientes indicadores válidos. Usando media.\n")
    dim_score <- rowMeans(temp_data, na.rm = TRUE)
    dim_score <- matrix(dim_score, ncol = 1)
    colnames(dim_score) <- dim
  }
  
  dimensiones_list[[dim]] <- as.data.frame(dim_score) %>% 
    rownames_to_column("geo_id")
}

# Unimos las dimensiones resultantes (ECO, SOC, ENV...)
data_z <- dimensiones_list %>% 
  reduce(full_join, by = "geo_id") %>% 
  column_to_rownames("geo_id")

# ==============================================================================
# NIVEL 2: DIMENSIONES -> ÍNDICE FINAL (Los 7 métodos sobre las dimensiones PCA)
# ==============================================================================
matriz_z <- as.matrix(data_z)
resultados <- as.data.frame(matriz_z)

# --- Aplicamos los 7 métodos (resumido) ---
resultados$IC_EW  <- rowMeans(matriz_z)
resultados$IC_BAP <- matriz_z %*% c(ECO=0.4, ENV=0.2, SOC=0.4) # Ejemplo pesos
pca_final <- prcomp(matriz_z, scale. = TRUE)
w_pca_f <- (pca_final$rotation[,1]^2) / sum(pca_final$rotation[,1]^2)
resultados$IC_PCA <- matriz_z %*% w_pca_f
resultados$IC_AHP <- matriz_z %*% c(ECO=0.5, ENV=0.2, SOC=0.3) # Ejemplo pesos

# BOD (Dará problemas por los Z-scores generados en el Nivel 1)
calculate_bod <- function(row, full_m) {
  res <- lp("max", as.numeric(row), rbind(full_m, diag(length(row))), 
            c(rep("<=", nrow(full_m)), rep(">=", length(row))), 
            c(rep(1, nrow(full_m)), rep(0.01, length(row))))
  return(res$objval)
}
resultados$IC_BOD <- apply(matriz_z, 1, function(x) calculate_bod(x, matriz_z))

# UCM y CA
cor_m <- cor(matriz_z); diag(cor_m) <- 0
w_ucm <- colMeans(abs(cor_m)) / sum(colMeans(abs(cor_m)))
resultados$IC_UCM <- matriz_z %*% w_ucm
resultados$IC_CA  <- matriz_z %*% c(ECO=0.2, ENV=0.2, SOC=0.6) # Ejemplo pesos

# Ver resultado
print(head(resultados))
```
errores: 

* Error en prcomp.default(temp_data, scale. = TRUE): 
  cannot rescale a constant/zero column to unit variance
sol: Ese error es un clásico cuando trabajamos con datos reales por dimensiones. Lo que te está diciendo R es: "En esta dimensión hay un indicador que tiene el mismo valor para todas las regiones (varianza cero), y al intentar normalizarlo (scale. = TRUE), no puedo dividir por cero".
Esto suele pasar mucho en el año 2022 si algún indicador no se actualizó o si solo hay datos para una región. Para que tu código sea "blindado" y puedas enseñárselo a tu profesor sin que explote, tenemos que añadir una limpieza de columnas constantes antes del PCA.

* Error en svd(x, nu = 0, nv = k): Valores infinitos o faltantes en 'x'
sol: tras limpiar las columnas con varianza cero, han quedado valores NA (faltantes) en la matriz. La función prcomp (PCA) utiliza internamente una operación matemática llamada SVD (Descomposición en Valores Singulares) que no sabe qué hacer si encuentra un hueco vacío.
Para que el PCA funcione en el Nivel 1, necesitamos imputar esos valores. Lo estándar en estos casos es sustituir el NA por la media del indicador.


```{r metodologia 3}
# 1. CARGA DE DATOS
df_2022 <- df %>%
  mutate(year = as.numeric(format(as.Date(date), "%Y"))) %>%
  filter(year == 2022) %>%
  drop_na(value) # Eliminamos filas sin valor

# Función auxiliar para limpiar datos (Varianza 0 y NAs) antes de calcular
limpiar_matriz <- function(df_input) {
  mat <- df_input %>%
    select(where(~ sd(., na.rm = TRUE) > 0)) %>% # Quitar columnas constantes
    mutate(across(everything(), ~ ifelse(is.na(.), mean(., na.rm = TRUE), .))) %>% # Imputar media
    as.matrix()
  return(mat)
}

# ==============================================================================
# FUNCIÓN MAESTRA DE PONDERACIÓN (Se usa para Nivel 1 y Nivel 2)
# ==============================================================================
calcular_score <- function(matriz_datos, metodo) {
  
  n_cols <- ncol(matriz_datos)
  n_rows <- nrow(matriz_datos)
  scores <- numeric(n_rows)
  
  if (metodo == "EW") { # Equal Weighting
    scores <- rowMeans(matriz_datos)
    
  } else if (metodo == "PCA") {
    if(n_cols < 2) return(rowMeans(matriz_datos)) # Fallback si solo queda 1 columna
    pca <- prcomp(matriz_datos, scale. = TRUE)
    w <- (pca$rotation[,1]^2) / sum(pca$rotation[,1]^2)
    scores <- matriz_datos %*% w
    
  } else if (metodo == "BOD") { 
    # Benefit of the Doubt (Optimización)
    # NOTA: Fallará conceptualmente con negativos (Z-scores)
    bod_fun <- function(row_vals) {
      f.obj <- as.numeric(row_vals)
      # Restricciones: suma ponderada <= 1 (max teórico z-score normalizado, aquí fallará)
      # y pesos >= 0.01
      f.con <- rbind(matriz_datos, diag(n_cols))
      f.dir <- c(rep("<=", n_rows), rep(">=", n_cols))
      f.rhs <- c(rep(max(matriz_datos)+1, n_rows), rep(0.01, n_cols)) 
      
      # Intentamos resolver. Si falla por negativos, devuelve NA o algo raro
      tryCatch({
        res <- lp("max", f.obj, f.con, f.dir, f.rhs)
        return(res$objval)
      }, error = function(e) return(NA))
    }
    scores <- apply(matriz_datos, 1, bod_fun)
    
  } else if (metodo == "UCM") {
    # Unobserved Components (Correlación)
    cor_m <- cor(matriz_datos)
    diag(cor_m) <- 0
    w <- colMeans(abs(cor_m)) / sum(colMeans(abs(cor_m)))
    scores <- matriz_datos %*% w
    
  } else {
    # Para BAP, AHP, CA (Subjetivos)
    # Como no podemos entrevistar expertos para cada dimensión individualmente ahora,
    # simulamos pesos decrecientes para que el código corra.
    # (El 1er indicador pesa más que el último)
    w_sim <- sort(runif(n_cols), decreasing = TRUE)
    w_sim <- w_sim / sum(w_sim)
    scores <- matriz_datos %*% w_sim
  }
  
  return(as.numeric(scores))
}

# ==============================================================================
# BUCLE PRINCIPAL: PROBAR LOS 7 MÉTODOS (NIVEL 1 + NIVEL 2)
# ==============================================================================
lista_metodos <- c("EW", "PCA", "BOD", "UCM", "BAP", "AHP", "CA")
tabla_final <- data.frame(geo_id = unique(df_2022$geo_id))

for (metodo_actual in lista_metodos) {
  
  cat("Procesando método:", metodo_actual, "...\n")
  
  # --- NIVEL 1: INDICADORES -> DIMENSIONES ---
  dims_calculadas <- list()
  
  for (dim in unique(df_2022$dimension_id)) {
    # Preparamos datos de la dimensión
    df_temp <- df_2022 %>%
      filter(dimension_id == dim) %>%
      select(geo_id, indicator_id, value) %>%
      pivot_wider(names_from = indicator_id, values_from = value) %>%
      column_to_rownames("geo_id")
    
    mat_clean <- limpiar_matriz(df_temp)
    
    # Aplicamos el método actual
    score_dim <- calcular_score(mat_clean, metodo = metodo_actual)
    
    dims_calculadas[[dim]] <- data.frame(geo_id = rownames(df_temp), score = score_dim)
  }
  
  # Unimos las 3 dimensiones calculadas
  df_nivel1 <- dims_calculadas %>% 
    reduce(full_join, by = "geo_id") %>%
    column_to_rownames("geo_id")
  
  # Limpiamos NAs que hayan podido salir del cálculo
  mat_nivel2 <- limpiar_matriz(df_nivel1)
  
  # --- NIVEL 2: DIMENSIONES -> ÍNDICE FINAL ---
  # Aplicamos EL MISMO método otra vez
  indice_final <- calcular_score(mat_nivel2, metodo = metodo_actual)
  
  # Guardamos en la tabla resumen
  tabla_final[[paste0("IC_", metodo_actual)]] <- indice_final
}

# ==============================================================================
# RESULTADOS PARA LA REUNIÓN
# ==============================================================================
cat("\n--- RESULTADOS 7x7 (Doble aplicación con Z-Scores) ---\n")
print(head(tabla_final))

# Diagnóstico de fallos
cat("\n--- DIAGNÓSTICO DE ERRORES ---")
cat("\nValores negativos en EW (promedio simple):", sum(tabla_final$IC_EW < 0))
cat("\nValores extraños en BOD (por optimizar negativos):", sum(tabla_final$IC_BOD < 0.01)) 
# Si sale muy alto o muy bajo, demuestra que el optimizador colapsó.
```


# Paquete COINr
Link a la documentación: https://bluefoxr.github.io/COINr/            
```{r instalacion coinr}
install.packages("COINr")
library(COINr)
```

## Ejemplo base
```{r construccion ejemplo coin}
#usamos la función build_example_coin
# build example coin up to data treatment step 
coin <- build_example_coin(up_to = "Treat") 
coin

edit(build_example_coin) #para ver los ocmandos que hay por debajo de la construcción del ejemplo
#vignette("coins")
```

## Nuestros datos
```{r retocamos nuestro df para cumplir los requerimientos de COINr}
# Detectamos los 19 indicadores que tienen vida en 2022
indicadores_activos <- indicators_data %>%
  mutate(Year = year(as.Date(date))) %>% # Extraemos el año 
  filter(Year == 2022, !is.na(value)) %>% # Filtramos por año y que el valor no sea NA 
  pull(indicator_id) %>% # Extraemos solo la columna de IDs
  unique() # Nos quedamos con los IDs únicos

# Verificación rápida
print(paste("Indicadores detectados con datos:", length(indicadores_activos)))

# 1. Preparamos la base
datos_base <- indicators_data %>%
  mutate(Time = year(as.Date(date))) %>%
  # Filtramos: Solo año 2022 y solo los 21 indicadores con datos
  filter(Time == 2022, indicator_id %in% indicadores_activos) %>% 
  select(
    uCode = geo_id,       # ID de la región
    Time,                 # Año
    indicator_id,         # Se convertirá en nombres de columna
    value                 # El dato numérico
  )

# Veamos cómo queda la base limpia antes de girarla
head(datos_base)
```


```{r nuestro iData}
# Transformamos a formato ancho (iData)
iData_2022 <- datos_base %>%
  pivot_wider(
    names_from = indicator_id, 
    values_from = value
  )

# Esta tabla 'iData_2022' ya tiene:
# - Una fila por región (geo_id)
# - Una columna por indicador
# - Solo datos del 2022

# Ya tenemos el df iData necesario para COINr.
# Ahora preparamos el df iMeta
```


```{r nuestro iMeta}
# Unimos metadatos, pero filtrando solo los activos
indicadores_completos <- indicators %>%
  filter(indicator_id %in% indicadores_activos) %>% # EL FILTRO CLAVE [cite: 6]
  left_join(
    indicators_data %>% 
      select(indicator_id, dimension_id) %>% 
      distinct(), 
    by = "indicator_id"
  )


# --- PASO 1: NIVEL 1 (INDICADORES) ---
# Creamos la base del iMeta extrayendo los datos descriptivos de tu tabla original
iMeta_L1 <- indicadores_completos %>%
  select(
    iCode = indicator_id,              # Código del indicador (debe coincidir con las columnas de iData) 
    iName = indicator_original_name,   # Nombre completo para gráficos 
    Parent = dimension_id,             # El "jefe" de este indicador es su dimensión (Nivel 2) 
    Direction = indicator_direction,   # Dirección del impacto (+ o -) 
    Weight = indicator_weight          # Peso asignado 
  ) %>%
  # Es vital usar distinct() para que cada indicador aparezca solo UNA vez
  distinct(iCode, .keep_all = TRUE) %>%
  mutate(
    # Convertimos el símbolo "+" o "-" a numérico (1 o -1) como pide el paquete 
    Direction = ifelse(Direction == "+", 1, -1),
    # Estos son los datos base, por lo tanto son Nivel 1 
    Level = 1,
    # Definimos el tipo como 'Indicator' 
    Type = "Indicator"
  )

# --- PASO 2: NIVEL 2 (DIMENSIONES) ---
# Creamos las filas para las Dimensiones basándonos en los "Parents" del nivel anterior
iMeta_L2 <- iMeta_L1 %>%
  select(iCode = Parent) %>%           # Los códigos aquí son los IDs de tus dimensiones (ej: ENV, ECO)
  distinct() %>%
  mutate(
    iName = paste("Dimensión:", iCode),# Nombre descriptivo para la dimensión
    Level = 2,                         # Las dimensiones son el resultado de agregar indicadores 
    Parent = "TotalIndex",             # Todas las dimensiones suben al Índice Final (Nivel 3) 
    Direction = 1,                     # Por defecto, las dimensiones siempre suman al índice
    Weight = 1,                        # Peso por defecto para cada dimensión
    Type = "Aggregate"                 # Es un agregado, no un indicador base 
  )

# --- PASO 3: NIVEL 3 (ÍNDICE FINAL) ---
# Creamos la fila para la punta de la pirámide
iMeta_L3 <- data.frame(
  iCode = "TotalIndex",                # Código del índice final
  iName = "Índice Sintético Regional", # Nombre del índice completo
  Level = 3,                           # Nivel resultante de agregar las dimensiones 
  Parent = NA,                         # El nivel superior no tiene padre (es el final) 
  Direction = 1,
  Weight = 1,
  Type = "Aggregate"                   # También es de tipo agregado 
)

# --- UNIÓN FINAL ---
# Combinamos los tres niveles en una sola tabla de metadatos coherente
iMeta_final <- bind_rows(iMeta_L1, iMeta_L2, iMeta_L3)
```


```{r creacion coin nuestros datos 2022}
# Creamos el objeto COIN
# iData: Nuestras regiones y los 19 indicadores en columnas
# iMeta: La estructura de 3 niveles (Indicadores -> Dimensiones -> Total)
my_coin <- new_coin(
  iData = iData_2022, 
  iMeta = iMeta_final
)

# Verificamos que se haya creado correctamente
print(my_coin)

# Un pequeño truco para visualizar la estructura que has creado:
plot_framework(my_coin)
```

# Metodología de otros ejemplos de indicadores compuestos

Me centro en el tipo de normalización, ponderación y agregación que usan. 

## ASEM conectividad sostenible
```{r}
browseURL("https://composite-indicators.jrc.ec.europa.eu/asem-sustainable-connectivity/repository")
```
- Normalización: min-max, escala: 0-100.
- Agregación y ponderación: promedio simple, EW. 


## EU-SPI Social Progress Index (Jorge Colomer)
```{r}
browseURL("https://ec.europa.eu/regional_policy/sources/work/spi_2024/EUSPI_2024_working%20paper.pdf")
```
- Normalización: min-max, escala: 0-100.
- Agregación y ponderación: media aritmética a nivel de los componentes + media generalizada no ponderada entre los 12 componentes y las 3 dimensiones. 


## Eco-Innovation
```{r}
browseURL("https://circabc.europa.eu/ui/group/96ccdecd-11b4-4a35-a046-30e01459ea9e/library/ddb0a147-f2fc-4555-849a-215c95ba592d/details")
```
- Normalización: min-max, escala 0-1.
- Agregación y ponderación: media aritmética a nivel de los componentes + media generalizada no ponderada entre los 12 componentes y las 3 dimensiones. 

## Global Innovation Index
```{r}
browseURL("https://www.wipo.int/web-publications/global-innovation-index-2024/assets/67729/2000%20Global%20Innovation%20Index%202024_WEB3lite.pdf")
```
- Normalización: min-max, escala 0-100.
- Agregación y ponderación: En 2012, el equipo del CCI-COIN y el GII tomaron la decisión conjunta de que debían utilizarse coeficientes de escala de 0,5 o 1,0 en lugar de coeficientes de importancia. Esta decisión tenía por objeto lograr puntuaciones equilibradas en los subpilares y pilares teniendo en cuenta los componentes subyacentes. En otras palabras, el objetivo era garantizar que los indicadores y los subpilares contribuyeran con una cantidad similar de varianza a sus respectivos subpilares/pilares.
Para evitar la multicolinealidad durante el proceso de agregación, a cualquier indicador dentro de un subíndice que mostrara una alta correlación, superior a una correlación absoluta de 0,95, se le asignó una ponderación de 0,5. En 2024, ningún indicador recibió una ponderación de 0,5, por lo que todos los indicadores tuvieron una ponderación de 1. Además, a dos subpilares —7.2 Bienes y servicios creativos y 7.3 Creatividad en línea — también se les asignó una ponderación de 0,5.

## Europe Sustainable Development
```{r}
browseURL("https://s3.amazonaws.com/sustainabledevelopment.report/2022/europe-sustainable-development-report-2022.pdf")
```
- Normalización: min-max, escala 0-100
- Agregación y ponderación: primero se estiman los resultados de cada componente usando media aritmética de los indicadores de esa componente. Luego se hace otra media entre las 17 componentes para obtener el SDG Index score. 





DUDAS TFG: 
- Cosas pendientes: compartir el código con GitHub para que vayan viendo actualizaciones, ¿cómo se hace?
- Compartir latex para que vayan leyendo también lo que vaya redactando del TFG. 
- Yo estoy centrándome en ponderación, pero para el TFG, debo mostrar o explicar la construcción del índice entero? y si es así, hasta qué punto.  
- Entiendo que aquí los errores de NA que estoy teniendo, luego no los tendremos porque la imputación se habrá hecho previamente ¿no?. En la página Evastour habría que dar primero a run imputation y despues a run weighting o algo asi?


