---
title: "pruebasCOINr nuestros datos 2022"
author: "Anabel"
format:
  html:
    toc: true
    toc-title: "Tabla de contenidos"
    toc-location: left
    code-fold: true
editor: source
warning: false
---


```{r librerias}
library(COINr)
library(dplyr)
library(tidyr)
library(lubridate)
library(ggplot2)
```

## nuestros datos de 2022 (sólo indicadores activos)
```{r retocamos nuestro df para cumplir los requerimientos de COINr}
# Detectamos los 19 indicadores que tienen vida en 2022
indicators <- readRDS("~/MATEMÁTICAS URJC/CUARTO CURSO/TFG/tfg_composite_indicators/data/indicators.rds")
indicators_data <- readRDS("~/MATEMÁTICAS URJC/CUARTO CURSO/TFG/tfg_composite_indicators/data/indicators_data.rds")

indicadores_activos <- indicators_data %>%
  mutate(Year = year(as.Date(date))) %>% # Extraemos el año 
  filter(Year == 2022, !is.na(value)) %>% # Filtramos por año y que el valor no sea NA 
  pull(indicator_id) %>% # Extraemos solo la columna de IDs
  unique() # Nos quedamos con los IDs únicos

# Verificación rápida
print(paste("Indicadores detectados con datos:", length(indicadores_activos)))

# 1. Preparamos la base
datos_base <- indicators_data %>%
  mutate(Time = year(as.Date(date))) %>%
  # Filtramos: Solo año 2022 y solo los 21 indicadores con datos
  filter(Time == 2022, indicator_id %in% indicadores_activos) %>% 
  select(
    uCode = geo_id,       # ID de la región
    Time,                 # Año
    indicator_id,         # Se convertirá en nombres de columna
    value                 # El dato numérico
  )

# Veamos cómo queda la base limpia antes de girarla
head(datos_base)
```

## nuestro iData
```{r nuestro iData}
# Transformamos a formato ancho (iData)
iData_2022 <- datos_base %>%
  pivot_wider(
    names_from = indicator_id, 
    values_from = value
  )

# Esta tabla 'iData_2022' ya tiene:
# - Una fila por región (geo_id)
# - Una columna por indicador
# - Solo datos del 2022

# Ya tenemos el df iData necesario para COINr.
# Ahora preparamos el df iMeta
```

## nuestro iMeta
```{r nuestro iMeta}
# Unimos metadatos, pero filtrando solo los activos
indicadores_completos <- indicators %>%
  filter(indicator_id %in% indicadores_activos) %>% # EL FILTRO CLAVE [cite: 6]
  left_join(
    indicators_data %>% 
      select(indicator_id, dimension_id) %>% 
      distinct(), 
    by = "indicator_id"
  )


# --- PASO 1: NIVEL 1 (INDICADORES) ---
# Creamos la base del iMeta extrayendo los datos descriptivos de tu tabla original
iMeta_L1 <- indicadores_completos %>%
  select(
    iCode = indicator_id,              # Código del indicador (debe coincidir con las columnas de iData) 
    iName = indicator_original_name,   # Nombre completo para gráficos 
    Parent = dimension_id,             # El "jefe" de este indicador es su dimensión (Nivel 2) 
    Direction = indicator_direction,   # Dirección del impacto (+ o -) 
    Weight = indicator_weight          # Peso asignado 
  ) %>%
  # Es vital usar distinct() para que cada indicador aparezca solo UNA vez
  distinct(iCode, .keep_all = TRUE) %>%
  mutate(
    # Convertimos el símbolo "+" o "-" a numérico (1 o -1) como pide el paquete 
    Direction = ifelse(Direction == "+", 1, -1),
    # Estos son los datos base, por lo tanto son Nivel 1 
    Level = 1,
    # Definimos el tipo como 'Indicator' 
    Type = "Indicator"
  )

# --- PASO 2: NIVEL 2 (DIMENSIONES) ---
# Creamos las filas para las Dimensiones basándonos en los "Parents" del nivel anterior
iMeta_L2 <- iMeta_L1 %>%
  select(iCode = Parent) %>%           # Los códigos aquí son los IDs de tus dimensiones (ej: ENV, ECO)
  distinct() %>%
  mutate(
    iName = paste("Dimensión:", iCode),# Nombre descriptivo para la dimensión
    Level = 2,                         # Las dimensiones son el resultado de agregar indicadores 
    Parent = "TotalIndex",             # Todas las dimensiones suben al Índice Final (Nivel 3) 
    Direction = 1,                     # Por defecto, las dimensiones siempre suman al índice
    Weight = 1,                        # Peso por defecto para cada dimensión
    Type = "Aggregate"                 # Es un agregado, no un indicador base 
  )

# --- PASO 3: NIVEL 3 (ÍNDICE FINAL) ---
# Creamos la fila para la punta de la pirámide
iMeta_L3 <- data.frame(
  iCode = "TotalIndex",                # Código del índice final
  iName = "Índice Sintético Regional", # Nombre del índice completo
  Level = 3,                           # Nivel resultante de agregar las dimensiones 
  Parent = NA,                         # El nivel superior no tiene padre (es el final) 
  Direction = 1,
  Weight = 1,
  Type = "Aggregate"                   # También es de tipo agregado 
)

# --- UNIÓN FINAL ---
# Combinamos los tres niveles en una sola tabla de metadatos coherente
iMeta_final <- bind_rows(iMeta_L1, iMeta_L2, iMeta_L3)
```

```{r creacion coin}
# Crear objeto coin
my_coin <- new_coin(
  iData = iData_2022,
  iMeta = iMeta_final
)

plot_framework(my_coin)
```


```{r imputacion obligatoria previa al pca}
my_coin <- Impute(
  my_coin,
  dset = "Raw",
  f_i = "i_median"
)

#View(my_coin$Data$Imputed)
```

```{r normalizacion minmax 0-100}
my_coin <- qNormalise(
  my_coin,
  dset = "Imputed",
  f_n = "n_minmax",
  f_n_para = list(l_u = c(0, 100))
)

#View(my_coin$Data$Normalised)
```
Me salta un warning en el minmax: The range of x is 0: returning vector of NaNs. 
y también me afecta en el pca porque hay valores constantes y al aplicar la fórmula da una división entre 0. 

Intento hacer PCA pero me da error: 

{r pca por subdimensión (nivel1 = indicadores individuales)}
my_coin <- get_PCA(
  my_coin,
  dset       = "Normalised",
  Level      = 1,          # Indicadores
  by_groups  = TRUE,       # Un PCA por cada dimensión
  weights_to = "PCA",      # Nombre del nuevo esquema de pesos
  out2       = "coin"      # Guardarlo en my_coin
)



Así que, antes del PCA elimino indicadores con varianza 0. 
```{r}
#lo ejecutamos después de normalizar.
#detectamos indicadores constantes:
normalised_data <- my_coin$Data$Normalised

# Quitamos columnas no numéricas
normalised_num <- normalised_data %>%
  select(where(is.numeric))

# Recalcular varianzas
vars <- sapply(normalised_num, var, na.rm = TRUE)

# Indicadores con varianza 0 O NA
indicadores_constantes <- names(vars[is.na(vars) | vars == 0])

# Eliminar posibles NA del vector de nombres
indicadores_constantes <- indicadores_constantes[!is.na(indicadores_constantes)]

indicadores_constantes #muestra cuáles son el problema

#eliminamos esos indicadores del coin: 
iMeta_filtrado <- iMeta_final %>%
  filter(!(iCode %in% indicadores_constantes))

iData_filtrado <- iData_2022 %>%
  select(-any_of(indicadores_constantes))

#reconstruimos el coin limpio
my_coin <- new_coin(
  iData = iData_filtrado,
  iMeta = iMeta_filtrado
)
```

Ya tenemos el nuevo coin "limpio", sin indicadores con varianza 0 para que no nos dé problema. 
Cómo lo puedo justificar en una memoria o en el trabajo: Se eliminaron aquellos indicadores con varianza nula en 2022, dado que no aportan capacidad discriminante entre regiones y generan problemas en el análisis de componentes principales.
Ahora repetimos el flujo anterior con el nuevo coin: 

```{r}
# Imputación
my_coin <- Impute(my_coin, dset = "Raw", f_i = "i_median")

# Normalización
my_coin <- qNormalise(
  my_coin,
  dset = "Imputed",
  f_n = "n_minmax",
  f_n_para = list(l_u = c(0, 100))
)

# PCA
my_coin <- get_PCA(
  my_coin,
  dset       = "Normalised",
  Level      = 1,
  by_groups  = TRUE,
  weights_to = "PCA",
  out2       = "coin"
)

#agrego usando pesos pca
my_coin <- Aggregate(
  my_coin,
  dset    = "Normalised",
  weights = "PCA",
  f_ag    = "a_amean"
)
```

```{r}
#CREO EL W_PCA2 PARA LA GRAFICA: 
#extraigo tabla pesos del PCA para graficar: 
w_pca <- my_coin$Meta$Weights$PCA

#filtro solo indicadores (Level 1)
w_pca_L1 <- w_pca %>%
  filter(Level == 1)

#uno con metadatos correctos
w_pca2 <- w_pca_L1 %>%
  left_join(
    my_coin$Meta$Ind %>%
      select(iCode, iName, Parent),
    by = "iCode"
  ) %>%
  select(iCode, iName, Parent, Weight)

w_pca2

#calculamos peso relativo dentro de cada dimensión
w_pca2 <- w_pca2 %>%
  group_by(Parent) %>%
  mutate(PESO_REL = Weight / sum(Weight)) %>%
  arrange(Parent, desc(PESO_REL)) %>%
  mutate(ID = row_number()) %>%
  ungroup()

#creamos etiqueta numerada estable
w_pca2 <- w_pca2 %>%
  mutate(Label = paste0(ID, ": ", iName))

#pie chart correcto
w_pca2 %>%
  ggplot(aes(x = "", y = PESO_REL, fill = Label)) +
  geom_col(width = 1, color = "white") +
  geom_text(aes(label = ID),
            position = position_stack(vjust = 0.5),
            size = 4,
            fontface = "bold",
            color = "white") +
  coord_polar("y") +
  facet_wrap(~ Parent, scales = "free") +
  labs(
    title = "Peso relativo de cada indicador dentro de su dimensión (PCA)",
    fill = "Indicador"
  ) +
  theme_void() +
  theme(
    strip.text = element_text(face = "bold", size = 11),
    legend.position = "bottom",
    legend.text = element_text(size = 8)
  )
```

Siguiente paso: hacerlo con nuestros datos reales de la base de datos de ahora. A ver qué obtenemos.