---
title: "CÓDIGO PARA COPIAR-PEGAR: Solución Media Geométrica"
format: html
---

# OPCIÓN A: Normalización Global + Media Geométrica (RECOMENDADA)

Reemplaza tu bloque actual `#intento arreglar media geometrica` con esto:

```{r agregacion_media_geometrica_CORREGIDA_v2}
# ============================================================
# PASO 1: NORMALIZACIÓN VERDADERAMENTE GLOBAL
# ============================================================

# Extraer datos imputados
df_imp <- get_dset(purse_PCA, dset = "Imputed") %>%
  filter(uCode != "ESP")

# Columnas numéricas (indicadores)
cols_num <- names(df_imp)[sapply(df_imp, is.numeric)]

# Normalizar GLOBALMENTE sin specifiación de monedas
df_norm_global <- df_imp %>%
  mutate(across(
    all_of(cols_num),
    ~ {
      x <- .x
      min_x <- min(x, na.rm = TRUE)
      max_x <- max(x, na.rm = TRUE)
      
      # Si no hay varianza o hay problemas, usar mediana
      if (is.infinite(min_x) || is.infinite(max_x) || 
          is.na(min_x) || is.na(max_x) || min_x == max_x) {
        return(rep(50, length(x)))
      }
      
      # Normalizar entre 1 y 100
      normalizados <- (x - min_x) / (max_x - min_x) * 99 + 1
      
      # Garantizar rango [1, 100]
      pmax(1, pmin(100, normalizados))
    }
  )) %>%
  # GARANTÍA FINAL: reemplazar cualquier valor problemático
  mutate(across(
    all_of(cols_num),
    ~ case_when(
      is.na(.x) ~ 1,
      .x <= 0   ~ 1,
      .x > 100  ~ 100,
      TRUE      ~ .x
    )
  ))

# Sobreescribir en purse_PCA
purse_PCA$Data$Normalised <- df_norm_global

# VERIFICACIÓN
message("\n✓✓✓ VERIFICACIÓN POST-NORMALIZACIÓN ✓✓✓")
message("Mínimo global: ", 
        round(min(df_norm_global %>% select(all_of(cols_num)), na.rm=TRUE), 4))
message("Máximo global: ", 
        round(max(df_norm_global %>% select(all_of(cols_num)), na.rm=TRUE), 4))
message("¿Hay valores <= 0?: ", 
        any(df_norm_global %>% select(all_of(cols_num)) <= 0, na.rm=TRUE))
message("¿Hay valores > 100?: ", 
        any(df_norm_global %>% select(all_of(cols_num)) > 100, na.rm=TRUE))

# ============================================================
# PASO 2: AGREGACIÓN POR MEDIA GEOMÉTRICA
# ============================================================

purse_PCA_gmean <- Aggregate(
  purse_PCA,
  dset = "Normalised",
  f_ag = "a_gmean"
)

# Extrae el ranking por año
df_ranking_final <- get_dset(purse_PCA_gmean, dset = "Aggregated") %>%
  filter(uCode != "ESP") %>%
  group_by(Time) %>%
  arrange(Time, desc(TotalIndex)) %>%
  mutate(Rank = row_number()) %>%
  rename(CCAA = uCode, Year = Time, Score = TotalIndex) %>%
  select(CCAA, Year, Score, Rank) %>%
  ungroup()

# Mostrar resultados
print(df_ranking_final)

# Ranking solo de 2022 si quieres ver bonito
df_ranking_2022 <- df_ranking_final %>% filter(Year == 2022)
print(df_ranking_2022)
```

---

# OPCIÓN B: Si la Opción A aún falla, usa Media Geométrica Manual

Reemplaza con esto:

```{r agregacion_media_geometrica_MANUAL}
# ============================================================
# MEDIA GEOMÉTRICA CALCULADA MANUALMENTE (Lo más seguro)
# ============================================================

# Paso 1: Obtener datos normalizados
df_norm <- get_dset(purse_PCA, dset = "Normalised") %>%
  filter(uCode != "ESP")

# Paso 2: Identificar columnas de indicadores
cols_indicadores <- setdiff(
  names(df_norm),
  c("uCode", "Time")
)

# Paso 3: Función para media geométrica robusta
media_geometrica_robusta <- function(row) {
  # Filtrar: solo valores > 0 y no-NA
  valores_validos <- row[row > 0 & !is.na(row)]
  
  # Si no hay valores válidos, devolver NA
  if (length(valores_validos) == 0) return(NA_real_)
  
  # Media geométrica = exp(mean(log(valores)))
  exp(mean(log(valores_validos)))
}

# Paso 4: Calcular MG por cada fila (usando apply para mayor control)
# Convertir a matriz solo los indicadores
matriz_indicadores <- df_norm %>%
  select(all_of(cols_indicadores)) %>%
  as.matrix()

# Aplicar MG por fila (MARGIN=1)
scores_mg <- apply(
  matriz_indicadores,
  MARGIN = 1,
  FUN = media_geometrica_robusta
)

# Incorporar al dataframe de resultados
df_resultados <- df_norm %>%
  select(uCode, Time) %>%
  mutate(ScoreGeometrico = scores_mg)

# Paso 5: Crear ranking por año
df_ranking_manual <- df_resultados %>%
  group_by(Time) %>%
  arrange(Time, desc(ScoreGeometrico)) %>%
  mutate(
    Posicion = row_number(),
    Pct_Inferior = round(Posicion / n() * 100, 1)
  ) %>%
  rename(CCAA = uCode, Año = Time, Score = ScoreGeometrico) %>%
  select(CCAA, Año, Score, Posicion, Pct_Inferior) %>%
  ungroup()

# Mostrar resultado
print(df_ranking_manual)

# Ranking 2022
print("=== TOP 10 AÑO 2022 ===")
df_ranking_manual %>% 
  filter(Año == 2022, Posicion <= 10) %>%
  print()
```

---

# ¿CUÁL ELEGIR?

| Opción | Ventajas | Desventajas |
|--------|----------|------------|
| **A** | Usa COINr, mantiene tu flujo | Más complejo, a veces tiene bugs |
| **B** | Completamente transparente, sin sorpresas | No usa COINr (pero tampoco lo necesitas aquí) |

**Recomendación:** Empieza con **Opción A**. Si no funciona, copia la **Opción B**.

