---
title: "DIAGNÓSTICO Y FIX DEFINITIVO: Media Geométrica"
format: html
---

# 🔴 ¿POR QUÉ SIGUE DANDO ERROR CON MG?

Hay 0s escondidos en tu dataset normalizado. Vamos a **verlos exactamente dónde están** antes de arreglarlo.

---

# BLOQUE DE DIAGNÓSTICO COMPLETO

```{r diagnostico_profundo}
# ============================================================
# 1. EXTRAER DATOS NORMALIZADOS
# ============================================================
df_norm <- get_dset(purse_PCA, dset = "Normalised") %>%
  filter(uCode != "ESP")

# Obtener lista de indicadores
cols_indicadores <- setdiff(
  names(df_norm),
  c("uCode", "Time")
)

# 2. BUSCAR TODOS LOS PROBLEMAS
# ============================================================

cat("\n═══════════════════════════════════════════════════════\n")
cat("DIAGNÓSTICO DE VALORES PROBLEMÁTICOS\n")
cat("═══════════════════════════════════════════════════════\n")

# a) ¿Hay NAs?
n_nas <- sum(if_else(is.na(df_norm %>% select(all_of(cols_indicadores))), 1, 0))
cat("\n✓ Total de NAs:", n_nas, "\n")

# b) ¿Hay ceros?
n_ceros <- sum(if_else(
  (df_norm %>% select(all_of(cols_indicadores))) == 0, 
  1, 
  0
), na.rm=TRUE)
cat("✓ Total de ceros (0): ", n_ceros, "\n")

# c) ¿Hay negativos?
n_negativos <- sum(if_else(
  (df_norm %>% select(all_of(cols_indicadores))) < 0, 
  1, 
  0
), na.rm=TRUE)
cat("✓ Total de negativos: ", n_negativos, "\n")

# d) Rango observable
min_obs <- min(as.matrix(df_norm %>% select(all_of(cols_indicadores))), na.rm=TRUE)
max_obs <- max(as.matrix(df_norm %>% select(all_of(cols_indicadores))), na.rm=TRUE)
cat("✓ Mínimo observado:", min_obs, "\n")
cat("✓ Máximo observado:", max_obs, "\n")

# e) ¿Dónde están los ceros usando pivot_longer?
if (n_ceros > 0) {
  cat("\n⚠️  UBICACIÓN DE CEROS:\n")
  df_ceros <- df_norm %>%
    pivot_longer(
      cols = all_of(cols_indicadores),
      names_to = "Indicador",
      values_to = "Valor"
    ) %>%
    filter(Valor == 0) %>%
    arrange(Time, Indicador, uCode)
  
  print(head(df_ceros, 20))
  cat("\n... (mostrando primeras 20 filas de", nrow(df_ceros), "totales)\n")
}

# f) Varianza de cada indicador
cat("\n✓ VARIANZA POR INDICADOR:\n")
varianzas <- df_norm %>%
  select(all_of(cols_indicadores)) %>%
  sapply(var, na.rm=TRUE) %>%
  sort()
print(varianzas)

# 3. MATRIZ INDICADORES: Verificar estructura
# ============================================================
matriz_ind <- df_norm %>%
  select(all_of(cols_indicadores)) %>%
  as.matrix()

cat("\n✓ Dimensiones matriz:", nrow(matriz_ind), "filas ×", ncol(matriz_ind), "columnas\n")
cat("✓ Clase:", class(matriz_ind), "\n")
cat("✓ ¿Hay NAs en matriz?:", any(is.na(matriz_ind)), "\n")
cat("✓ ¿Hay ceros en matriz?:", any(matriz_ind == 0, na.rm=TRUE), "\n")
```

---

# BLOQUE FIX DEFINITIVO: Limpieza BRUTAL de ceros

```{r fix_ceros_brutal}
# ============================================================
# PASO 1: LIMPIEZA BRUTAL DE CEROS Y NAS
# ============================================================

df_norm_limpio <- df_norm %>%
  select(uCode, Time) %>%
  bind_cols(
    df_norm %>%
      select(all_of(cols_indicadores)) %>%
      mutate(across(
        everything(),
        ~ case_when(
          is.na(.x) ~ 1,           # NAs → 1
          .x <= 0 ~ 1,             # Ceros/negativos → 1
          .x > 100 ~ 100,          # Excesos → 100
          TRUE ~ .x                # El resto igual
        )
      ))
  )

# Verificación post-limpieza
min_limpio <- min(
  as.matrix(df_norm_limpio %>% select(all_of(cols_indicadores))), 
  na.rm=TRUE
)
max_limpio <- max(
  as.matrix(df_norm_limpio %>% select(all_of(cols_indicadores))), 
  na.rm=TRUE
)

cat("\n═══════════════════════════════════════════════════════\n")
cat("VERIFICACIÓN POST-LIMPIEZA\n")
cat("═══════════════════════════════════════════════════════\n")
cat("✓ Mínimo post-limpieza:", min_limpio, "\n")
cat("✓ Máximo post-limpieza:", max_limpio, "\n")
cat("✓ ¿Hay ceros?:", any(
  as.matrix(df_norm_limpio %>% select(all_of(cols_indicadores))) == 0,
  na.rm=TRUE
), "\n")
cat("✓ ¿Hay NAs?:", any(is.na(
  as.matrix(df_norm_limpio %>% select(all_of(cols_indicadores)))
)), "\n")

# SOBRESCRIBER en purse_PCA
purse_PCA$Data$Normalised <- df_norm_limpio

# ============================================================
# PASO 2: MEDIA GEOMÉTRICA (AHORA FUNCIONARÁ)
# ============================================================

# Función MG simple
mg_simple <- function(x) {
  # Remover NAs y valores <= 0
  x_valido <- x[!is.na(x) & x > 0]
  
  if (length(x_valido) == 0) {
    return(NA_real_)
  }
  
  exp(mean(log(x_valido)))
}

# Aplicar por filas
matriz_indicadores_limpia <- df_norm_limpio %>%
  select(all_of(cols_indicadores)) %>%
  as.matrix()

scores_mg <- apply(matriz_indicadores_limpia, MARGIN=1, FUN=mg_simple)

# ============================================================
# PASO 3: CREAR DATAFRAME FINAL CON RANKING
# ============================================================

df_ranking_final <- df_norm_limpio %>%
  select(uCode, Time) %>%
  mutate(Score_MG = scores_mg) %>%
  group_by(Time) %>%
  arrange(Time, desc(Score_MG)) %>%
  mutate(Rank = row_number()) %>%
  rename(CCAA = uCode, Año = Time) %>%
  select(CCAA, Año, Score_MG, Rank) %>%
  ungroup()

cat("\n═══════════════════════════════════════════════════════\n")
cat("RANKING FINAL (TODOS LOS AÑOS)\n")
cat("═══════════════════════════════════════════════════════\n")
print(df_ranking_final)

cat("\n═══════════════════════════════════════════════════════\n")
cat("TOP 5 POR AÑO\n")
cat("═══════════════════════════════════════════════════════\n")
print(df_ranking_final %>% filter(Rank <= 5))
```

---

# Si AÚN tienes problemas, usa esto (Ultra-defensiva)

```{r opcion_ultradefensiva}
# ÚLTIMA OPCIÓN: Sin COINr, sin purse_PCA, cálculo manual directo

# 1. Cargar datos brutos y normalizarlos tú mismo
df_imputed <- get_dset(purse_PCA, dset = "Imputed") %>%
  filter(uCode != "ESP")

cols_num <- setdiff(names(df_imputed), c("uCode", "Time"))

# Normalizador global
normalizar_global <- function(x) {
  x_min <- min(x, na.rm=TRUE)
  x_max <- max(x, na.rm=TRUE)
  
  if (is.na(x_min) || is.na(x_max) || x_min == x_max) {
    return(rep(50, length(x)))
  }
  
  norm <- (x - x_min) / (x_max - x_min) * 99 + 1
  
  pmax(1, pmin(100, norm, na.rm=TRUE))
}

# 2. Aplicar normalización global
df_norm_manual <- df_imputed %>%
  mutate(across(all_of(cols_num), normalizar_global))

# 3. Media geométrica manual
df_scores <- df_imputed %>%
  select(uCode, Time) %>%
  mutate(
    Score_MG = apply(
      df_norm_manual %>% select(all_of(cols_num)) %>% as.matrix(),
      1,
      function(row) {
        row_valido <- row[row > 0 & !is.na(row)]
        if (length(row_valido) == 0) return(50)
        exp(mean(log(row_valido)))
      }
    )
  )

# 4. Ranking
df_ranking_manual_final <- df_scores %>%
  group_by(Time) %>%
  arrange(Time, desc(Score_MG)) %>%
  mutate(Posicion = row_number()) %>%
  rename(CCAA = uCode, Año = Time) %>%
  select(CCAA, Año, Score_MG, Posicion) %>%
  ungroup()

print("=== RANKING FINAL (COMPLETAMENTE MANUAL) ===")
print(df_ranking_manual_final)
```

---

# 📊 COMPARACIÓN: Opción 1 vs Opción 2

Ejecuta AMBOS bloques y compara los resultados para ver cuál te da lo que esperas.

