---
title: "Diagnóstico y Corrección - Pesos PCA por Dimensión"
format: html
---

# PROBLEMA IDENTIFICADO

El código `pesos_pca_nivel1` calcula correctamente el PCA pero **asigna los mismos pesos a todos los indicadores de una dimensión** porque utiliza un método que genera valores idénticos cuando:

1. **Los loadings se elevan al cuadrado** → todos los valores se vuelven positivos
2. **Se multiplica por var_exp** (mismo vector para todos los indicadores)
3. **Se suma el resultado** → si los indicadores tienen contribuciones similares, los pesos terminan siendo iguales

# SOLUCIÓN: Usar loadings absolutos ponderados

Aquí hay dos métodos correctos:

## MÉTODO 1: Pesos basados en el primer PC (más simple e interpretable)

```{r}
library(purrr)

dimensiones <- iMeta %>%
  filter(Level == 1) %>%
  pull(Parent) %>%
  unique()

# ===== MÉTODO 1: Usar el PRIMER PC =====
pesos_pca_L1_metodo1 <- map_df(dimensiones, function(dim) {
  
  inds_dim <- iMeta %>%
    filter(Level == 1, Parent == dim) %>%
    pull(iCode)
  
  # Seleccionar indicadores de esta dimensión
  df_dim <- df_norm_todos %>%
    select(any_of(inds_dim)) %>%
    # Para ECO usamos solo los no redundantes
    { if (dim == "ECO") select(., any_of(indicadores_eco_finales)) else . } %>%
    select(where(~ var(.x, na.rm = TRUE) > 1e-10))
  
  if (ncol(df_dim) < 2) return(NULL)
  
  pca_dim <- prcomp(df_dim, center = TRUE, scale. = TRUE)
  
  # USAR EL PRIMER PC (explica más varianza)
  primer_pc_loadings <- abs(pca_dim$rotation[, 1])
  pesos_norm <- primer_pc_loadings / sum(primer_pc_loadings)
  
  tibble(
    iCode        = colnames(df_dim),
    Parent       = dim,
    PC1_Loading  = round(pca_dim$rotation[, 1], 4),  # Loading sin abs para ver dirección
    Abs_Loading  = round(primer_pc_loadings, 4),
    Weight_PCA   = round(pesos_norm, 4),
    Varianza_PC1 = round(summary(pca_dim)$importance[2, 1], 4)
  )
})

cat("\n=== MÉTODO 1: Pesos basados en PC1 ===\n")
print(pesos_pca_L1_metodo1 %>% arrange(Parent, desc(Weight_PCA)), n = 100)

# Verificar que los pesos sumen 1 dentro de cada dimensión
cat("\nVerificación - Suma de pesos por dimensión:\n")
print(pesos_pca_L1_metodo1 %>% 
  group_by(Parent) %>% 
  summarise(Total = sum(Weight_PCA), n_indicators = n()))
```

## MÉTODO 2: Pesos basados en varianza explicada acumulada (más riguroso)

```{r}
# ===== MÉTODO 2: Varianza explicada acumulada =====
pesos_pca_L1_metodo2 <- map_df(dimensiones, function(dim) {
  
  inds_dim <- iMeta %>%
    filter(Level == 1, Parent == dim) %>%
    pull(iCode)
  
  df_dim <- df_norm_todos %>%
    select(any_of(inds_dim)) %>%
    { if (dim == "ECO") select(., any_of(indicadores_eco_finales)) else . } %>%
    select(where(~ var(.x, na.rm = TRUE) > 1e-10))
  
  if (ncol(df_dim) < 2) return(NULL)
  
  pca_dim <- prcomp(df_dim, center = TRUE, scale. = TRUE)
  var_exp  <- pca_dim$sdev^2 / sum(pca_dim$sdev^2)  # Varianza de CADA componente
  
  # Calcular la contribución de cada indicador a CADA PC
  loadings_sq  <- pca_dim$rotation^2  # Correlación cuadrada
  
  # Peso = suma ponderada de contribuciones a todos los PCs
  pesos <- as.vector(loadings_sq %*% var_exp)
  pesos_norm <- pesos / sum(pesos)
  
  tibble(
    iCode        = colnames(df_dim),
    Parent       = dim,
    Weight_PCA   = round(pesos_norm, 4),
    Max_PC_Var   = round(var_exp[1], 4),  # Varianza del PC con más varianza
    n_components = ncol(pca_dim$rotation)
  )
})

cat("\n=== MÉTODO 2: Varianza acumulada ponderada ===\n")
print(pesos_pca_L1_metodo2 %>% arrange(Parent, desc(Weight_PCA)), n = 100)

# Verificar que los pesos sumen 1 dentro de cada dimensión
cat("\nVerificación - Suma de pesos por dimensión:\n")
print(pesos_pca_L1_metodo2 %>% 
  group_by(Parent) %>% 
  summarise(Total = sum(Weight_PCA), n_indicators = n()))
```

# COMPARAR LOS DOS MÉTODOS

```{r comparar_metodos}
comparacion <- pesos_pca_L1_metodo1 %>%
  select(iCode, Parent, Weight_PCA) %>%
  rename(Metodo1 = Weight_PCA) %>%
  left_join(
    pesos_pca_L1_metodo2 %>%
      select(iCode, Parent, Weight_PCA) %>%
      rename(Metodo2 = Weight_PCA),
    by = c("iCode", "Parent")
  ) %>%
  mutate(Diferencia = abs(Metodo1 - Metodo2))

cat("\n=== COMPARACIÓN DE MÉTODOS ===\n")
print(comparacion %>% arrange(Parent), n = 100)

# Si son iguales, ambos dan el mismo resultado
if (all(comparacion$Diferencia < 0.0001)) {
  cat("\n✓ Ambos métodos dan resultados similares\n")
} else {
  cat("\n! Métodos dan resultados diferentes\n")
}
```

# PASO 2: Pesos de las dimensiones (cargar su aporte al índice final)

```{r pesos_dimensiones}
# Opción A: Pesar dimensiones por cantidad de indicadores
pesos_dims_A <- tibble(
  iCode = iMeta %>% filter(Level == 2) %>% pull(iCode),
  Weight_Equal = 1/3  # 3 dimensiones
)

# Opción B: Pesar dimensiones por varianza explicada en PCA global
df_global_pca <- df_norm_todos
pca_global <- prcomp(df_global_pca, center = TRUE, scale. = TRUE)
var_exp_global <- pca_global$sdev^2 / sum(pca_global$sdev^2)

# Contribución de cada dimensión al primer PC
contrib_by_dim <- map_df(dimensiones, function(dim) {
  inds <- iMeta %>% filter(Level == 1, Parent == dim) %>% pull(iCode)
  inds_activos <- intersect(inds, colnames(df_global_pca))
  
  loadings_dim <- pca_global$rotation[inds_activos, 1]
  contrib <- sum(abs(loadings_dim)) / sum(abs(pca_global$rotation[, 1]))
  
  tibble(iCode = dim, Contrib_to_PC1 = contrib)
})

pesos_dims_B <- contrib_by_dim %>%
  mutate(Weight_Variance = Contrib_to_PC1 / sum(Contrib_to_PC1))

cat("\n=== PESOS DE DIMENSIONES ===\n")
cat("\nOpción A: Iguales (1/3 cada una)\n")
print(pesos_dims_A)

cat("\nOpción B: Ponderados por varianza explicada\n")
print(pesos_dims_B %>% select(iCode, Weight_Variance))
```

# PASO 3: Construcción del índice final

```{r indice_final}
# Índice considerando:
# 1. Pesos de indicadores dentro de dimensiones (Método 1)
# 2. Pesos de dimensiones (Opción B)

indice_final <- df_norm_todos %>%
  rownames_to_column("obs_id") %>%
  # Calcular score por dimensión
  mutate(
    ECO_score = {
      pesos_eco <- pesos_pca_L1_metodo1 %>% 
        filter(Parent == "ECO") %>%
        select(iCode, Weight_PCA)
      rowSums(select(cur_data(), any_of(pesos_eco$iCode)) * 
              rep(pesos_eco$Weight_PCA, length(pesos_eco$iCode)))
    },
    
    ENV_score = {
      pesos_env <- pesos_pca_L1_metodo1 %>% 
        filter(Parent == "ENV") %>%
        select(iCode, Weight_PCA)
      if (nrow(pesos_env) > 0) {
        rowSums(select(cur_data(), any_of(pesos_env$iCode)) * 
                rep(pesos_env$Weight_PCA, length(pesos_env$iCode)))
      } else { 0 }
    },
    
    SOC_score = {
      pesos_soc <- pesos_pca_L1_metodo1 %>% 
        filter(Parent == "SOC") %>%
        select(iCode, Weight_PCA)
      if (nrow(pesos_soc) > 0) {
        rowSums(select(cur_data(), any_of(pesos_soc$iCode)) * 
                rep(pesos_soc$Weight_PCA, length(pesos_soc$iCode)))
      } else { 0 }
    }
  ) %>%
  # Agregar dimensiones con sus pesos
  mutate(
    pesos_dim <- pesos_dims_B %>% column_to_rownames("iCode"),
    indice_sintético = 
      ECO_score * pesos_dim["ECO", "Weight_Variance"] +
      ENV_score * pesos_dim["ENV", "Weight_Variance"] +
      SOC_score * pesos_dim["SOC", "Weight_Variance"]
  ) %>%
  select(obs_id, ECO_score, ENV_score, SOC_score, indice_sintético)

cat("\nÍndice final calculado:\n")
print(head(indice_final, 10))
```

# RECOMENDACIÓN

**Usa MÉTODO 1** (basado en PC1) porque:
- ✓ Es más interpretable
- ✓ Respeta que indicadores con mayores loadings en el PC1 contribuyen más
- ✓ Es más estable y robusto estadísticamente
- ✓ Evita la acumulación de pequeños errores de redondeo

