---
title: "2019-2024_4ccaa_agrupoCorre"
format: 
  html:
    embed-resources: true
    toc: true
    toc-depth: 4
editor: source
execute:
  echo: true
  warning: false
  message: false
---

Cargamos las librerías necesarias.
```{r librerias, message=FALSE, warning=FALSE}
library(COINr)
library(dplyr)
library(tidyr)
library(caret)
library(lubridate)
library(ggplot2)
library(stringr)
library(mice)
library(scales)
library(knitr)
library(psych)
library(purrr)
library(ggcorrplot)
library(naniar)
library(VIM)
library(performance)
```

Cargamos los datos y los retocamos para que nos cuadre con la estructura que necesita COINr.
```{r retocamos nuestro df para cumplir los requerimientos de COINr}
# Cargamos los 3 dfs: el de los valores, el de los metadatos y el df completo.
indicadores_calculados_final <- readRDS("../data/cindicators.rds")
indicators_meta_final <- readRDS("../data/indicators.rds")
df_indicadores_completo_final <- readRDS("../data/df_indicadores_completo.rds")

regiones_a_analizar <- c("ES-AN","ES-CT","ES-MD","ES-VC") 
quito_anios <- c(2016,2017,2018,2020, 2025)
# Renombramos la columna valor, eliminamos la source_id que es la misma para todos y no aporta nada, quito 2025 (faltan datos de muchos indicadores)
indicadores_calculados_final <- indicadores_calculados_final |> 
  rename(value = indicator_value) |> 
  select(-source_id) |> 
  # Creamos el año y filtramos para quitar 2025
  mutate(Year = year(as.Date(date))) |> 
  filter(!(Year %in% quito_anios)) |> 
  filter(geo_id %in% regiones_a_analizar)

# Verificamos cuántos indicadores tenemos en total
indicadores_activos <- indicadores_calculados_final |> 
  pull(indicator_id) |> 
  unique() 

cat("Indicadores detectados:", length(indicadores_activos), "\n")
```

# iData
Es el df que tiene por columnas: uCode (que es nuestro código de cada región), Time (que son nuestros años) y todos los indicadores individuales. 
Por tanto, las filas son los valores que corresponden a cada región en cada año.
```{r nuestro iData}
# Transformamos a formato ancho
iData <- indicadores_calculados_final |>
  mutate(Time = year(as.Date(date))) |>
  select(uCode = geo_id, Time, indicator_id, value) |> 
  pivot_wider(names_from = indicator_id, values_from = value)

# Paso los NaN a NA para tenerlo todo igual
#iData[do.call(cbind, lapply(iData, is.nan))] <- NA # se supone que lo he gestionado ya en el gen_data_local

head(iData)
```

Ahora quiero ver de cuántos indicadores tengo datos por año y por región. 
```{r}
# Obtenemos los años únicos ordenados
anios <- sort(unique(iData$Time))

for(anio in anios){
  cat("\n--- Indicadores que tienen datos en el año:", anio, "---\n")
  
  res <- iData |> 
    filter(Time == anio) |> 
    rowwise() |> 
    mutate(datos_reales = sum(!is.na(c_across(-c(uCode, Time))))) |> 
    select(uCode, datos_reales)
  
  print(res)
}

resumen_disponibilidad <- iData |>
  pivot_longer(cols = -c(uCode, Time), names_to = "indicador", values_to = "valor") |>
  group_by(Time, uCode) |>
  summarise(total_datos = sum(!is.na(valor)), .groups = "drop") |>
  pivot_wider(names_from = Time, values_from = total_datos)


```

# Indicadores problemáticos
Estudiamos los indicadores que pueden darnos problemas, que son los que tengan varianza 0, es decir, los constantes. Para detectarlos podemos ver dónde min == max. 
```{r}
# Calculamos min y max por cada indicador y cada año
# Quitamos uCode porque al ser character nos puede dar error.
stats <- iData |>
  select(-uCode) |> 
  group_by(Time) |>
  summarise(across(where(is.numeric), list(
    min = \(x) min(x, na.rm = TRUE),
    max = \(x) max(x, na.rm = TRUE)
  ), .names = "{.col}_{.fn}")) |>
  pivot_longer(
    cols = -Time,
    names_to = c("iCode", ".value"),
    names_pattern = "(.*)_(.*)"
  )

# Los que tienen min == max nos darán problemas (NaN) al normalizar
indicadores_con_problemas <- stats |>
  filter(min == max) |>
  select(Time, iCode, min, max)

print(indicadores_con_problemas, n=100)

# Lista con los nombres únicos
nombres_problematicos <- indicadores_con_problemas |>
  pull(iCode) |>
  unique()

print("Indicadores a revisar:")
print(nombres_problematicos)
```

 
# Disponibilidad de datos por indicador
```{r disponibilidad de datos por indicador}
disponibilidad <- iData |>
  filter(uCode != "ESP") |>
  # Calculamos el % de datos no NA para cada columna (excepto uCode y Time)
  summarise(across(-c(uCode, Time), ~ sum(!is.na(.x)) / n())) |>
  # Pasamos a formato largo para que sea una lista
  pivot_longer(everything(), names_to = "iCode", values_to = "disponibilidad") |>
  # Lo multiplicamos por 100 para que sea porcentaje y redondeamos
  mutate(disponibilidad_Pct = round(disponibilidad * 100, 2)) |>
  # Ordenamos para ver primero los que tienen menos datos
  arrange(disponibilidad_Pct)

# Tabla completa
df_disponibilidad_datos <- as.data.frame(disponibilidad)

```


```{r filtrar_indicadores_por_disponibilidad}
# Indicadores que mantenemos: los que tengan al menos un 20% de datos
indicadores_a_mantener <- disponibilidad |>
  filter(disponibilidad_Pct >= 20) |>
  pull(iCode)

# Filtramos iData para quedarnos solo con esos indicadores
iData <- iData |>
  select(uCode, Time, all_of(indicadores_a_mantener))

# Comprobación rápida
str(iData)
```



# iMeta
Es el df de los metadatos, lo más importante es que contiene los códigos con los nombres completos y los pesos!!
Como tenemos varios niveles para crear el IC, construimos el iMeta igual, en 3 niveles. 
```{r construir_iMeta}
df <- indicators_meta_final |>
  select(-any_of("dimension_id")) |>
  left_join(
    df_indicadores_completo_final |>
      select(indicator_id, dimension_id) |>
      distinct(),
    by = "indicator_id"
  )

#  NIVEL 1: INDICADORES 
iMeta_L1 <- df |>
  select(
    iCode     = indicator_id,
    iName     = indicator_original_name,
    Parent    = dimension_id,
    Direction = indicator_direction,
    Weight    = indicator_weight
  ) |>
  distinct(iCode, .keep_all = TRUE) |>
  mutate(
    Direction = ifelse(Direction == "+", 1, -1),
    Level = 1,
    Type  = "Indicator"
  )

#  NIVEL 2: DIMENSIONES 
iMeta_L2 <- iMeta_L1 |>
  select(iCode = Parent) |>
  distinct() |>
  mutate(
    iName     = paste("Dimensión:", iCode),
    Level     = 2,
    Parent    = "TotalIndex",
    Direction = 1,
    Weight    = 1,
    Type      = "Aggregate"
  )

#  NIVEL 3: ÍNDICE FINAL 
iMeta_L3 <- data.frame(
  iCode     = "TotalIndex",
  iName     = "Índice Sintético Regional",
  Level     = 3,
  Parent    = NA,
  Direction = 1,
  Weight    = 1,
  Type      = "Aggregate"
)

#  UNIÓN FINAL 
iMeta <- bind_rows(iMeta_L1, iMeta_L2, iMeta_L3)

glimpse(iMeta)
```

```{r ajustar_iMeta_a_iData}
# Indicadores realmente presentes en iData
indicadores_en_iData <- setdiff(colnames(iData), c("uCode", "Time"))

# Nos quedamos solo con los indicadores de iMeta_L1 que están en iData
iMeta_L1 <- iMeta_L1 |>
  filter(iCode %in% indicadores_en_iData)

# Reconstruimos niveles 2 y 3 a partir de este L1 depurado
iMeta_L2 <- iMeta_L1 |>
  select(iCode = Parent) |>
  distinct() |>
  mutate(
    iName     = paste("Dimensión:", iCode),
    Level     = 2,
    Parent    = "TotalIndex",
    Direction = 1,
    Weight    = 1,
    Type      = "Aggregate"
  )

iMeta_L3 <- data.frame(
  iCode     = "TotalIndex",
  iName     = "Índice Sintético Regional",
  Level     = 3,
  Parent    = NA,
  Direction = 1,
  Weight    = 1,
  Type      = "Aggregate"
)

iMeta <- bind_rows(iMeta_L1, iMeta_L2, iMeta_L3)

# Comprobación: qué códigos de nivel 1 no están en iData (debería ser vacío)
setdiff(iMeta$iCode[iMeta$Level == 1], colnames(iData))
```

# Purse I
```{r crear_purse}
purse <- new_coin(
  iData    = iData,
  iMeta    = iMeta,
  split_to = "all",
  quietly  = TRUE
)

purse
```

# Imputacion MICE
```{r imputacion_mice}
# 1. Preparamos datos numéricos
df_raw <- get_dset(purse, dset = "Raw") #Extraemos los datos originales (Raw)
df_ids <- df_raw |> select(uCode, Time) #Guardamos aparte las oclumnas de identificación (región y año)
df_numeric <- df_raw |> select(-uCode, -Time) #Nos quedamos solo con las columnas de los indicadores. Y estas son las que MICE va a analizar para encontrar patrones.

# 2. Diagnóstico Pre-MICE
na_pre <- sum(is.na(df_numeric)) #Celdas vacías en total
total_cells <- prod(dim(df_numeric)) #Tamaño total de nuestra tabla
cat("PRE-MICE: ", na_pre, " NAs (", round(100 * na_pre / total_cells, 2), "%)\n")

# 3. Ejecutar MICE (PMM)
#df_numeric son los datos a procesar, m=1 creamos una sola versión de datos imputados, método PMM: Predictive Mean Matching, busca valores reales existentes que cuadren según el perfil de la regón. Con maxit = 5, el algoritmo itera 5 veces para refinar sus predicciones. Fijamos seed 42. 
mice_out <- mice(df_numeric, m = 1, method = "pmm", maxit = 5, seed = 42, printFlag = FALSE)
df_imputed <- complete(mice_out)

# 4. Diagnóstico Post-MICE con porcentaje
na_post <- sum(is.na(df_imputed)) #volvemos a contar los NA
cat("POST-MICE:", na_post, " NAs (", round(100 * na_post / total_cells, 2), "%)\n")

# 5. ¿Qué se ha quedado sin imputar?
if(na_post > 0){
  cols_con_na <- colSums(is.na(df_imputed))
  print("Indicadores que siguen teniendo NAs:")
  print(cols_con_na[cols_con_na > 0])
}

# 6. Reconstruimos iData e integramos en el purse
iData_imputed_mice <- bind_cols(df_ids, df_imputed)

purse <- new_coin(
  iData = iData_imputed_mice,
  iMeta = iMeta,
  split_to = "all",
  quietly = TRUE
)

# Marcar datos como ya imputados en cada coin del purse
# (Los datos MICE ya están imputados, así que Imputed = Raw)
for(i in seq_along(purse$coin)){
  purse$coin[[i]]$Data$Imputed <- purse$coin[[i]]$Data$Raw
}
```

# Tratamos outliers
Con Treat(). Usa winsorización.
Cómo funciona "winsorise": no elimina los outliers, sino que mueve el valor atípico hacia el valor máximo "aceptable" permitido. 
Analiza los valores de asimetría y curtosis para detectarlos, y los que superen los umbrales de skew>2 y kurtosis>3.5 simultáneamente, son outliers.
Winmax=5 es el número máximo de puntos a winsorizar.
Treat trata cada año del purse de forma independiente: entra en 1 año, mira la columna del indicador X (las 19 regiones), calcula la asimetría sólo con esos 19 datos y winsoriza si hace falta. Luego sigue con el siguiente año y repite el proceso.
Riesgo de este método: perdemos la perspectiva histórica. Un outlier en 2016 puede ser un valor normal en 2024 p ej.

```{r tratamiento_outliers_completo}
# 1. Aplicamos el tratamiento (Winsorización) al purse
purse <- Treat(
  purse,
  dset = "Imputed",
  f_t = "winsorise",
  f_t_para = list(na.rm = TRUE,
                  winmax = 5, 
                  skew_thresh = 2,
                  kurt_thresh = 3.5,
                  force_win = TRUE)
)

# 2. Extraemos datos para comparar antes vs después
df_antes   <- get_dset(purse, "Imputed")
df_despues <- get_dset(purse, "Treated")

# 3. Métricas de escala anuales para dar contexto
metricas_escala <- df_antes |>
  pivot_longer(-c(uCode, Time), names_to = "iCode", values_to = "valor") |>
  group_by(Time, iCode) |>
  summarise(
    Media_Anual   = mean(valor, na.rm = TRUE),
    Mediana_Anual = median(valor, na.rm = TRUE),
    Max_Absoluto  = max(valor, na.rm = TRUE),
    .groups = "drop"
  )

# 4. Construcción de la tabla base de outliers
tabla_outliers <- df_antes |>
  pivot_longer(-c(uCode, Time), names_to = "iCode", values_to = "Original") |>
  left_join(
    df_despues |> 
      pivot_longer(-c(uCode, Time), names_to = "iCode", values_to = "Tratado"),
    by = c("uCode", "Time", "iCode")
  ) |>
  filter(abs(Original - Tratado) > 1e-9) |>
  left_join(iMeta |> select(iCode, iName), by = "iCode") |>
  left_join(metricas_escala, by = c("Time", "iCode")) |>
  mutate(Vs_Media = round(Original / Media_Anual, 2)) |>
  select(
    Año = Time, CCAA = uCode, Indicador = iName, 
    Original, Tratado, Media = Media_Anual, 
    Mediana = Mediana_Anual, `Máx Año` = Max_Absoluto, 
    `Vs Media` = Vs_Media
  )

# --- IMPRESIÓN DE RESULTADOS ---

cat("### Análisis del tratamiento de valores atípicos (Winsorización)\n")
cat("Se han corregido un total de **", nrow(tabla_outliers), "** valores por superar los umbrales de asimetría y curtosis.\n\n")

# A. Detalle de cambios 
tabla_outliers |>
  #head(20) |>
  mutate(across(where(is.numeric), \(x) round(x, 2))) |>
  knitr::kable(caption = "Valores modificados (Original vs Tratado).")

# B. Resumen por Indicador
resumen_indicadores <- tabla_outliers |>
  group_by(Indicador) |>
  summarise(Casos = n()) |>
  arrange(desc(Casos))

print(knitr::kable(resumen_indicadores, caption = "Frecuencia de tratamiento por indicador."))

# C. Resumen por Región (CCAA)
resumen_ccaa <- tabla_outliers |>
  group_by(CCAA) |>
  summarise(
    `Total Outliers` = n(),
    `Indicadores Afectados` = n_distinct(Indicador)
  ) |>
  arrange(desc(`Total Outliers`))

cat("\n### Frecuencia de Outliers por Comunidad Autónoma\n")
print(knitr::kable(resumen_ccaa, 
                   caption = "Detección de valores atípicos por región (total años)."))

# D. Resumen por Año
resumen_temporal <- tabla_outliers |>
  group_by(Año) |>
  summarise(
    `Total Outliers` = n(),
    `CCAA con Outliers` = n_distinct(CCAA)
  ) |>
  arrange(Año)

cat("\n### Frecuencia de Outliers por Año\n")
print(knitr::kable(resumen_temporal, 
                   caption = "Evolución temporal de la detección de valores atípicos."))
```
No hay outliers. 

# Normalización min-max [1,100]
El 0 nos puede dar problema en la media geométrica.
```{r normalizar_purse}
purse <- Normalise(
  purse,
  dset         = "Treated",
  normalise_by = "all",
  f_n          = "n_minmax",
  f_n_para     = list(l_u = c(1, 100))
)
```

```{r}
# ── Exportar datos normalizados para animación PCA ──────────────────────────
df_norm <- get_dset(purse, dset = "Normalised")

# Separamos identificadores y valores
df_export <- df_norm |>
  select(-uCode, -Time) |>          # solo los 52 indicadores normalizados
  na.omit()                          # quitamos las 4 filas con NA residual (IAMB0007)

write.csv(df_export, "datos_normalizados_pca.csv", row.names = FALSE)

# Opcional: exportar también con identificadores para referencia
write.csv(df_norm, "datos_normalizados_completo.csv", row.names = FALSE)

cat("Filas exportadas:", nrow(df_export), "\n")
cat("Columnas (indicadores):", ncol(df_export), "\n")
```


# ANÁLISIS MULTIVARIANTE

## Correlaciones panel
```{r df_norm_todos , fig.width=18, fig.height=16, out.width="100%"}
df_norm_todos <- get_dset(purse, dset = "Normalised") |>
  filter(uCode != "ESP") |>
  select(-uCode, -Time) |>
  select(where(is.numeric)) |>
  mutate(across(everything(), \(x) ifelse(is.na(x), median(x, na.rm = TRUE), x)))

# Gráfica correlaciones panel
cor_panel <- cor(df_norm_todos, use = "pairwise.complete.obs")


ggcorrplot(cor_panel,
           hc.order   = TRUE,
           type       = "lower",
           tl.cex     = 8,
           lab = TRUE,
           lab_size = 2,
           colors     = c("#d73027", "white", "#4575b4"),
           title      = "Correlaciones - Panel Completo (2016-2024)",
           show.legend = TRUE)


print(paste("Pares con correlación > 0.95:", sum(abs(cor_panel[upper.tri(cor_panel)]) > 0.95)))
```
Viendo el gráfico de correlaciones del panel completo: 
Alta cohesión interna del conjunto de indicadores, con un predominio de correlaciones positivas significativas (tonos azules). Destaca un bloque de alta colinealidad en los indicadores económicos (IECO...), lo que valida la necesidad de aplicar un Análisis de Componentes Principales (PCA) para evitar la redundancia de información en el índice final.

La presencia de áreas con baja correlación (color blanco) entre diferentes bloques de indicadores confirma que las dimensiones seleccionadas capturan facetas distintas del fenómeno estudiado, garantizando que el índice compuesto sea multidimensional y no esté sesgado por una única tipología de datos. 

## AGRUPACIÓN POR CORRELACIONES EN ECO Y PCA SOBRE INDICADORES AGRUPADOS

```{r eco_clustering_y_pesos}
# -----------------------------
# 1. Sub-matriz económica del panel normalizado
# -----------------------------
eco_codes <- iMeta |>
  filter(Level == 1, Parent == "ECO") |>
  pull(iCode)

df_eco <- df_norm_todos |>
  select(any_of(eco_codes)) |>
  select(where(\(x) var(x, na.rm = TRUE) > 1e-10))

cat("Indicadores ECO usados en agrupación:", ncol(df_eco), "\n")

# Imputación residual por mediana, por seguridad
df_eco <- df_eco |>
  mutate(across(everything(), \(x) ifelse(is.na(x), median(x, na.rm = TRUE), x)))

# -----------------------------
# 2. Matriz de correlaciones y clustering jerárquico
# -----------------------------
cor_eco <- cor(df_eco, use = "pairwise.complete.obs")

# Distancia = 1 - |cor|
dist_eco <- as.dist(1 - abs(cor_eco))

hc_eco <- hclust(dist_eco, method = "complete")

# Umbral de correlación 0.9 -> altura de corte = 1 - 0.9 = 0.1
clusters_eco <- cutree(hc_eco, h = 0.2)

tabla_clusters_eco <- tibble(
  iCode   = names(clusters_eco),
  GrupoECO = clusters_eco
) |>
  arrange(GrupoECO, iCode)

cat("\n--- GRUPOS ECO (umbral |r| >= 0.9) ---\n")
print(tabla_clusters_eco, n = nrow(tabla_clusters_eco))

# -----------------------------
# 3. Construir indicadores agregados por grupo (media)
# -----------------------------
# Para cada grupo k, definimos una columna G_ECO_k = media de los indicadores del grupo
grupos_ids <- unique(tabla_clusters_eco$GrupoECO)

df_eco_grupos <- map_dfc(grupos_ids, function(g){
  inds_g <- tabla_clusters_eco |>
    filter(GrupoECO == g) |>
    pull(iCode)
  
  # media fila a fila de los indicadores del grupo
  vals <- df_eco |>
    select(all_of(inds_g)) |>
    mutate(grupo_media = rowMeans(across(everything()), na.rm = TRUE)) |>
    pull(grupo_media)
  
  nm <- paste0("G_ECO_", g)
  tibble(!!nm := vals)
})

cat("\nIndicadores agregados ECO (grupos):", colnames(df_eco_grupos), "\n")

# -----------------------------
# 4. PCA + varimax sobre indicadores agregados ECO
# -----------------------------
# Aseguramos que no haya columnas constantes
df_eco_grupos <- df_eco_grupos |>
  select(where(\(x) var(x, na.rm = TRUE) > 1e-10))

if (ncol(df_eco_grupos) < 2) {
  stop("Hay menos de 2 indicadores agregados ECO; no tiene sentido hacer PCA.")
}

# PCA previo para decidir nº componentes (Kaiser)
pca_eco_previo <- prcomp(df_eco_grupos, center = TRUE, scale. = TRUE)
eigen_eco      <- pca_eco_previo$sdev^2
n_comp_eco     <- sum(eigen_eco > 1)

n_comp_eco <- max(1, n_comp_eco)
n_comp_eco <- min(n_comp_eco, ncol(df_eco_grupos))

cat("\nPCA ECO sobre indicadores agregados:\n")
cat("Componentes retenidos (eigen > 1):", n_comp_eco, "\n")
cat("Eigenvalues:", round(eigen_eco, 3), "\n")

if (n_comp_eco == 1) {
  # Sin rotación: usamos PC1
  cargas <- abs(pca_eco_previo$rotation[, 1])
  pesos_grupo <- cargas / sum(cargas)
  
  df_pesos_grupo_eco <- tibble(
    GrupoECO = grupos_ids,
    PesoGrupo = as.numeric(pesos_grupo)
  )
  
} else {
  # Rotación varimax
  rot_eco <- psych::principal(
    df_eco_grupos,
    nfactors = n_comp_eco,
    rotate   = "varimax",
    scores   = FALSE
  )
  
  loadings_mat <- as.data.frame(unclass(rot_eco$loadings))
  loadings_mat$GrupoECO <- grupos_ids
  
  nombres_factores <- setdiff(colnames(loadings_mat), "GrupoECO")
  
  loadings_long <- loadings_mat |>
    pivot_longer(
      cols = all_of(nombres_factores),
      names_to = "Factor",
      values_to = "Carga"
    ) |>
    mutate(Carga_abs = abs(Carga))
  
  var_expl <- rot_eco$Vaccounted["Proportion Var", ]
  var_expl <- var_expl / sum(var_expl)
  
  df_var <- tibble(
    Factor    = names(var_expl),
    VarFactor = as.numeric(var_expl)
  )
  
  # Peso del grupo = suma(|carga| * importancia del factor)
  df_pesos_grupo_eco <- loadings_long |>
    left_join(df_var, by = "Factor") |>
    mutate(aporte = Carga_abs * VarFactor) |>
    group_by(GrupoECO) |>
    summarise(peso_bruto = sum(aporte, na.rm = TRUE), .groups = "drop") |>
    mutate(PesoGrupo = peso_bruto / sum(peso_bruto)) |>
    select(GrupoECO, PesoGrupo)
  
  cat("Varianza relativa componentes ECO:",
      paste(round(var_expl * 100, 1), collapse = " | "), "\n")
}

cat("\nPesos por grupo ECO:\n")
print(df_pesos_grupo_eco, n = nrow(df_pesos_grupo_eco))

# -----------------------------
# 5. Repartir el peso de cada grupo entre sus indicadores
# -----------------------------
pesos_eco_L1 <- tabla_clusters_eco |>
  left_join(df_pesos_grupo_eco, by = "GrupoECO") |>
  group_by(GrupoECO) |>
  mutate(
    n_indicadores = n(),
    Weight_L1     = PesoGrupo / n_indicadores
  ) |>
  ungroup() |>
  mutate(
    Parent = "ECO",
    Metodo = "ClusterPCA"
  ) |>
  select(iCode, Parent, Metodo, Weight_L1)

cat("\n--- PESOS FINALES ECO POR INDICADOR ---\n")
print(pesos_eco_L1 |> arrange(desc(Weight_L1)), n = nrow(pesos_eco_L1))

# 6. KMO y Bartlett sobre los indicadores agregados ECO
bartlett_eco <- psych::cortest.bartlett(
  cor(df_eco_grupos, use = "pairwise.complete.obs"),
  n = nrow(df_eco_grupos)
)

kmo_eco <- psych::KMO(df_eco_grupos)

cat("\n--- DIAGNÓSTICO ECO TRAS AGRUPACIÓN ---\n")
cat("Bartlett p-value:", format.pval(bartlett_eco$p.value, digits = 3), "\n")
cat("KMO Global:", round(kmo_eco$MSA, 3), "\n")
```
Tras agrupar los indicadores altamente correlacionados en bloques homogéneos y construir indicadores agregados por grupo, el índice KMO global se incrementa hasta 0.637, lo que, según el criterio de Kaiser, se considera una adecuación ‘mediocre’ pero suficiente para aplicar análisis factorial. Este resultado, combinado con la significación del test de Bartlett, respalda el uso de PCA + varimax para derivar los pesos dentro de cada dimensión.



## Correlaciones entre indicadores individuales año 2022 como ejemplo
Elijo el año 2022 como ejemplo porque es el año del que más datos tenemos.
```{r correlaciones_purse, fig.width=15, fig.height=15, results='asis'}
coin_2022 <- purse$coin[[which(purse$Time == 2022)]]

# uso función nativa del paquete COINr para dibujarlo
plot_corr(
  coin_2022,
  dset     = "Normalised",
  grouplev = 3, 
  flagging = TRUE,
  cortype  = "pearson"
)

# Ejemplos de distintos gráficos que podemos hacer con la función plot_dist de COINr
plot_dist(coin_2022, iCodes = c("IECO0033","IECO0059"), dset = "Normalised", type="Box", normalise = FALSE)
plot_dist(coin_2022, iCodes = c("IECO0033","IECO0059"), dset = "Normalised", type="Violindot", normalise = FALSE)
plot_dist(coin_2022, iCodes = c("IECO0033","IECO0059"), dset = "Normalised", type="Histogram", normalise = FALSE)

# dataframe de correlaciones en 2022
df_corr_2022 <- get_corr(coin_2022, dset="Normalised", Levels=1, cortype="pearson", make_long=TRUE)

# quiero extraer una lista con las correlaciones más altas
corr_altas_2022 <- df_corr_2022 |> 
  filter(Correlation>=0.8, Var1 != Var2, Var1 < Var2) |>
  select(Var1,Var2,Correlation) |> 
  arrange(desc(Correlation))

kable(head(corr_altas_2022, 20), digits = 3, caption = "Top 20 Correlaciones más altas")

```
Conclusiones viendo el gráfico: 

Cohesión en la dimensión ECO: bloque densamente correlacionado en los indicadores IECO... (valores de r>0.80). Esto sugiere una alta redundancia informativa que debe ser considerada en la ponderación final.

Independencia de las dimensiones SOC y ENV: a diferencia del bloque económico, los indicadores ISOC... e IAMB... presentan una baja correlación inter-dimensional y entre ellos mismos. Esto valida su inclusión en el modelo, ya que aportan información única y no redundante que los indicadores económicos no son capaces de capturar por sí solos.

Trade-offs y conflictos de sostenibilidad: las correlaciones negativas entre algunos indicadores de crecimiento económico y sostenibilidad social/ambiental sugiere la existencia de "conflictos de intereses". Estos puntos son críticos para el análisis, ya que identifican áreas donde el progreso económico podría estar comprometiendo otros pilares del bienestar.

Validez del enfoque multidimensional: la heterogeneidad de colores en el gráfico y la presencia de amplias zonas de baja correlación confirman que estamos analizando un fenómeno complejo y que un ranking basado únicamente en variables económicas no sería suficiente para reflejar la realidad de la sostenibilidad regional en España.

## Correlaciones por año 
```{r correlaciones_por_año, results="asis", fig.height=15, fig.width=15}
anios_disponibles <- sort(unique(purse$Time))

for (a in anios_disponibles) {
  
  # Extraemos el año
  resultado <- tryCatch({
  coin_anio <- purse$coin[[which(purse$Time == a)]]
  
  # plot_corr para todos los años
  
  cat("\n\n### Matriz de Correlación - Año", a, "\n")
  
  p <- plot_corr(
    coin_anio,
    dset     = "Normalised",
    grouplev = 3, 
    flagging  = TRUE,
    cortype  = "pearson",
    text_size = 3
  )
  print(p)

  # tabla de correlaciones altas 
  cat("\n\n### Tabla de correlaciones más altas (>0.8) - Año", a, "\n")
    
  # dataframe de correlaciones
  df_corr_anio <- get_corr(coin_anio, dset="Normalised", Levels=1, cortype="pearson", make_long=TRUE)
  
  # lista con las correlaciones más altas (>0.8)
  corr_altas_anio <- df_corr_anio |> 
    filter(Correlation>=0.8, 
           Var1 < Var2) |>
    arrange(desc(Correlation))
  
  print(knitr::kable(head(corr_altas_anio, n = 10), digits = 3, caption = paste("Top 10 correlaciones generales - Año", a)))
  
  # correlaciones que nos "descuadran" en el PCA+Varimax (pondríamos los indicadores juntos pero salen separados)
  eco_rc1 <- c("IECO0046","IECO0058","IECO0059")
  eco_rc6 <- c("IECO0044","IECO0045","IECO0047","IECO0056","IECO0057")
  todos_eco <- c(eco_rc1,eco_rc6)
  
  soc_rc1 <- c("ISOC0013","ISOC0010","ISOC0012")
  soc_rc2 <- c("ISOC0011")
  todos_soc <- c(soc_rc1,soc_rc2)
  
  # creo mapeo de RCs
    # Creamos un dataframe auxiliar para "etiquetar" cada código
    mapeo_rc <- data.frame(
      Cod = c(eco_rc1, eco_rc6, soc_rc1, soc_rc2),
      RC  = c(rep("RC1", length(eco_rc1)), 
              rep("RC6", length(eco_rc6)), 
              rep("RC1", length(soc_rc1)), 
              rep("RC2", length(soc_rc2)))
    )

    # Función interna para añadir las etiquetas RC a las tablas
    añadir_rc <- function(tabla) {
      tabla |>
        left_join(mapeo_rc, by = c("Var1" = "Cod")) |>
        rename(RC_Var1 = RC) |>
        left_join(mapeo_rc, by = c("Var2" = "Cod")) |>
        rename(RC_Var2 = RC) |>
        # Reordenamos columnas para que sea legible
        select(Var1, RC_Var1, Var2, RC_Var2, Correlation)
    }
  
  precio_estrellas <- df_corr_anio |> 
    filter(Var1 %in% todos_eco, Var2 %in% todos_eco, Var1<Var2) |> 
    arrange(desc(Correlation)) |> 
    añadir_rc()
  
  cat("\n\n### Correlaciones dimensión ECO, RC1 y RC6 (precio medio según antelación y estrellas hotel) - Año", a, "\n")
  if(nrow(precio_estrellas) > 0) {
    print(knitr::kable(precio_estrellas, digits = 3, caption = paste("Correlaciones dimensión ECO, RC1 y RC6 (precio medio según antelación y estrellas hotel) - Año", a)))
    leyenda_eco <- iMeta |> filter(iCode %in% unique(c(precio_estrellas$Var1, precio_estrellas$Var2))) |> select(iCode, iName)
      cat("\n**Descripción indicadores:**", paste(leyenda_eco$iCode, leyenda_eco$iName, sep=": ", collapse=" | "), "\n")
  } else {
    cat("\nNo hay correlaciones significativas en este grupo.\n")
  }
  
  satisfaccion <- df_corr_anio |> 
    filter(Var1 %in% todos_soc, Var2 %in% todos_soc, Var1<Var2) |> 
    arrange(desc(Correlation))|> 
    añadir_rc()
  
  cat("\n\n### Correlaciones dimensión SOC, RC1 y RC2 (satisfacción hoteles según estrellas) - Año", a, "\n")
  if(nrow(satisfaccion) > 0) {
    print(knitr::kable(satisfaccion, digits = 3, caption = paste("Correlaciones dimensión SOC, RC1 y RC2 (satisfacción hoteles según estrellas) - Año", a)))
    leyenda_soc <- iMeta |> filter(iCode %in% unique(c(satisfaccion$Var1, satisfaccion$Var2))) |> select(iCode, iName)
      cat("\n**Descripción indicadores:**", paste(leyenda_soc$iCode, leyenda_soc$iName, sep=": ", collapse=" | "), "\n")
  } else {
    cat("\nNo hay correlaciones significativas en este grupo.\n")
  }
  
  }, error = function(e) {
    # Si algo falla (ya sea el gráfico o la tabla), se ejecuta esto y el bucle SIGUE
    cat("\n\n> **AVISO:** No se han podido procesar las correlaciones para el año", a, 
        ". Probablemente debido a datos vacíos o falta de varianza.\n")
    message(paste("Error en año", a, ":", e$message)) # Esto sale en la consola de RStudio
  })
  
  cat("\n---\n")
}
```


## Validación de idoneidad del PCA panel completo
```{r validacion_pca_panel}
# Usamos el df que ya creamos en el bloque anterior
# Test de Bartlett
bartlett_test <- psych::cortest.bartlett(cor(df_norm_todos, use = "pairwise.complete.obs"), 
                                        n = nrow(df_norm_todos))

# Test KMO
kmo_test <- psych::KMO(df_norm_todos)

# Imprimimos resultados con un formato limpio
cat("--- TEST DE ESFERICIDAD DE BARTLETT ---\n")
cat("Chi-cuadrado:", bartlett_test$chisq, "\n")
cat("P-valor:", bartlett_test$p.value, "\n\n")

cat("--- TEST KMO (Kaiser-Meyer-Olkin) ---\n")
cat("MSA Global:", round(kmo_test$MSAi, 3), "\n")
```


## Validación idoneidad PCA por dimensión
```{r validacion_pca_dimensiones}
# 1. Definimos las dimensiones según los prefijos de tus indicadores
dimensiones <- list(
  Economica = grep("^IECO", colnames(df_norm_todos), value = TRUE),
  Social    = grep("^ISOC", colnames(df_norm_todos), value = TRUE),
  Ambiental = grep("^IAMB", colnames(df_norm_todos), value = TRUE)
)

# 2. Función para ejecutar los tests de forma segura
test_pca_dim <- function(data, cols, nombre) {
  cat("\n", paste(rep("-", 20), collapse = ""), "\n")
  cat(" ANALIZANDO DIMENSIÓN:", nombre, "\n")
  cat(paste(rep("-", 20), collapse = ""), "\n")
  
  df_sub <- data[, cols]
  
  # Bartlett
  # Usamos tryCatch porque si la matriz es singular (det=0), bartlett falla
  tryCatch({
    b_test <- psych::cortest.bartlett(cor(df_sub, use = "pairwise.complete.obs"), n = nrow(df_sub))
    cat(paste0("Bartlett p-value: ", format.pval(b_test$p.value, digits = 3), "\n"))
  }, error = function(e) cat("Bartlett: Error (Matriz singular/Colinealidad extrema)\n"))
  
  # KMO
  tryCatch({
    k_test <- psych::KMO(df_sub)
    cat(paste0("KMO Global (MSA): ", round(k_test$MSA, 3), "\n"))
    
    # Interpretación del KMO
    msa <- k_test$MSA
    valoracion <- cut(msa, 
                      breaks = c(0, 0.5, 0.6, 0.7, 0.8, 0.9, 1),
                      labels = c("Inaceptable", "Miserable", "Mediocre", "Bueno", "Muy Bueno", "Excelente"))
    cat(paste0("Valoración KMO: ", valoracion, "\n"))
    
  }, error = function(e) cat("KMO: Error (No se puede calcular por redundancia extrema)\n"))
}

# 3. Ejecutar para cada dimensión
invisible(lapply(names(dimensiones), function(d) test_pca_dim(df_norm_todos, dimensiones[[d]], d)))
```

```{r}
# Componentes retenidos por dimensión (criterio Kaiser: eigenvalue > 1)
map(c("ECO", "SOC", "ENV"), function(d) {
  inds_d <- iMeta |> filter(Level == 1, Parent == d) |> pull(iCode)
  df_d   <- df_norm_todos |>
    select(any_of(inds_d)) |>
    select(where(\(x) var(x, na.rm = TRUE) > 1e-10))
  
  pca_d      <- prcomp(df_d, center = TRUE, scale. = TRUE)
  eigenvalues <- pca_d$sdev^2
  n_retenidos <- sum(eigenvalues > 1)
  var_acum    <- cumsum(eigenvalues / sum(eigenvalues)) * 100
  
  cat("\n--- DIMENSIÓN:", d, "---\n")
  cat("Eigenvalues:", round(eigenvalues, 3), "\n")
  cat("Componentes retenidos (eigenvalue > 1):", n_retenidos, "\n")
  cat("Varianza acumulada con", n_retenidos, "componentes:", 
      round(var_acum[n_retenidos], 1), "%\n")
})
```

## PCA y clustering para todo el panel
Análisis exploratorio. Hacemos PCA sobre el panel completo apilado (todas las CCAA x tods los años) para entender la estructura de los datos y ver cuánta varianza explica la PC1. También hacemos clustering jerárquico (dendrograma) para ver cómo se agrupan los indicadores. (Aquí todavía no guardamos los pesos en los metadatos del índice, sólo es exploratorio).
```{r pca_clustering_panel}
# Extraemos datos iniciales. Quito España para estuidar solo las CCAA
df_norm_panel <- get_dset(purse, dset = "Normalised") |>
  filter(uCode != "ESP") 

# Guardamos los nombres iniciales para comparar
nombres_iniciales <- names(df_norm_panel |> select(where(is.numeric)) |> select(-any_of("Time")))

# Identificamos indicadores TODO NA
indicadores_todo_na <- nombres_iniciales[sapply(df_norm_panel[nombres_iniciales], function(x) all(is.na(x)))]

# Identificamos indicadores CONSTANTES (varianza 0)
# Primero imputamos temporalmente por la mediana (donde el MICE no pudo imputar) para poder calcular la varianza sin que los NAs molesten
df_temp <- df_norm_panel |>
  mutate(across(everything(), ~ ifelse(is.na(.x), median(.x, na.rm = TRUE), .x)))
indicadores_constantes <- nombres_iniciales[sapply(df_temp[nombres_iniciales], function(x) var(x, na.rm = TRUE) <= 1e-10)]

# Vemos resultados de esto:
cat("Indicadores iniciales: ", length(nombres_iniciales), "\n")

if(length(indicadores_todo_na) > 0) {
  cat("\n Indicadores eliminados por tener todo NAs:\n", paste(indicadores_todo_na, collapse = ", "), "\n")
} else {
  cat("\n Ningún indicador tiene todo NAs.\n")
}

if(length(indicadores_constantes) > 0) {
  cat("\n Indicadores eliminados por ser constantes:\n", paste(indicadores_constantes, collapse = ", "), "\n")
} else {
  cat("\n Ningún indicador es constante.\n")
}

# Preparamos df final para PCA
df_pca_panel <- df_norm_panel |>
  select(all_of(nombres_iniciales)) |>
  select(-any_of(c(indicadores_todo_na, indicadores_constantes))) |>
  # Imputación por mediana para los NAs que no ha imputado MICE
  mutate(across(everything(), ~ ifelse(is.na(.x), median(.x, na.rm = TRUE), .x)))

cat("\n Indicadores finales para PCA: ", ncol(df_pca_panel), "\n")

# Ejecución del PCA
pca_result_panel <- prcomp(df_pca_panel, center = TRUE, scale. = TRUE)
print(pca_result_panel)
summary(pca_result_panel)

varianza_explicada <- summary(pca_result_panel)$importance[2, ]

tibble(
  PC  = factor(paste0("PC", seq_along(varianza_explicada)),
               levels = paste0("PC", seq_along(varianza_explicada))),
  Var = varianza_explicada * 100
) |>
  slice_head(n = 10) |>
  ggplot(aes(x = PC, y = Var)) +
  geom_col(fill = "#4C72B0") +
  geom_line(aes(group = 1), color = "red", linewidth = 0.8) +
  geom_point(color = "red", size = 2) +
  labs(title = "Scree plot - Varianza explicada (Panel Completo)",
       x = "Componente principal", y = "Varianza explicada (%)") +
  theme_minimal()

# Trasponemos: Filas = Indicadores | Columnas = Observaciones (CCAA-Año)
df_pca_t_panel <- t(df_pca_panel)

# Calculamos distancias euclídeas
dist_matrix_panel <- dist(df_pca_t_panel, method = "euclidean")

# Clustering
hclust_panel <- hclust(dist_matrix_panel, method = "ward.D2")

# Dendrograma
plot(hclust_panel,
     main = "Dendrograma de indicadores (2016-2024)",
     xlab = "Indicador", ylab = "Distancia (Similitud de perfil)",
     cex  = 0.7)

# CASO PARA k=3
k_ind <- 3
rect.hclust(hclust_panel, k = k_ind, border = "steelblue")

# Extraemos la lista de indicadores por cluster
clusters_panel <- cutree(hclust_panel, k = k_ind)

df_clusters_panel <- tibble(
  iCode   = names(clusters_panel),
  Cluster = factor(clusters_panel)
) |>
  # Unimos con iMeta para ver a qué dimensión pertenecen originalmente
  left_join(iMeta |> select(iCode, iName, Parent), by = "iCode")

# Resultado ordenado por Cluster
print(df_clusters_panel |> arrange(Cluster), n = 100)

# CASO PARA k=4
k_ind <- 4
rect.hclust(hclust_panel, k = k_ind, border = "orange")

# Extraemos la lista de indicadores por cluster
clusters_panel <- cutree(hclust_panel, k = k_ind)

df_clusters_panel <- tibble(
  iCode   = names(clusters_panel),
  Cluster = factor(clusters_panel)
) |>
  # Unimos con iMeta para ver a qué dimensión pertenecen originalmente
  left_join(iMeta |> select(iCode, iName, Parent), by = "iCode")

# Resultado ordenado por Cluster
print(df_clusters_panel |> arrange(Cluster), n = 100)
```


## PONDERACIÓN POR DIMENSIÓN
```{r pesos_cluster_pca_tres_dimensiones}
library(psych)
library(dplyr)
library(tidyr)
library(purrr)
library(tibble)

#-------------------------------
# 0. Helper: función PCA+varimax para SOC
#-------------------------------
calcular_pesos_pca_varimax <- function(dim, df_datos, iMeta_ref) {
  
  inds_dim <- iMeta_ref |>
    filter(Level == 1, Parent == dim) |>
    pull(iCode)
  
  df_dim <- df_datos |>
    select(any_of(inds_dim)) |>
    select(where(\(x) var(x, na.rm = TRUE) > 1e-10))
  
  if (ncol(df_dim) < 2) return(NULL)
  
  df_dim <- df_dim |>
    mutate(across(everything(), \(x) ifelse(is.na(x), median(x, na.rm = TRUE), x)))
  
  pca_previo <- prcomp(df_dim, center = TRUE, scale. = TRUE)
  eigenvalues <- pca_previo$sdev^2
  n_comp <- sum(eigenvalues > 1)
  
  n_comp <- max(1, n_comp)
  n_comp <- min(n_comp, ncol(df_dim))
  
  if (n_comp == 1) {
    cargas <- abs(pca_previo$rotation[, 1])
    pesos  <- cargas / sum(cargas)
    
    var_pc1 <- eigenvalues[1] / sum(eigenvalues)
    cat("Dimensión", dim, "- 1 componente retenido. Varianza PC1:",
        round(var_pc1 * 100, 1), "%\n")
    
    return(
      tibble(
        iCode  = names(pesos),
        Parent = dim,
        Metodo = "PCA_PC1",
        Weight_L1 = as.numeric(pesos)
      )
    )
  }
  
  rotacion <- psych::principal(
    df_dim,
    nfactors = n_comp,
    rotate   = "varimax",
    scores   = FALSE
  )
  
  loadings_mat <- as.data.frame(unclass(rotacion$loadings))
  loadings_mat$iCode <- rownames(loadings_mat)
  
  nombres_factores <- setdiff(colnames(loadings_mat), "iCode")
  
  loadings_long <- loadings_mat |>
    pivot_longer(
      cols = all_of(nombres_factores),
      names_to = "Factor",
      values_to = "Carga"
    ) |>
    mutate(Carga_abs = abs(Carga))
  
  var_explicada <- rotacion$Vaccounted["Proportion Var", ]
  var_explicada <- var_explicada / sum(var_explicada)
  
  df_var <- tibble(
    Factor    = names(var_explicada),
    VarFactor = as.numeric(var_explicada)
  )
  
  pesos <- loadings_long |>
    left_join(df_var, by = "Factor") |>
    mutate(aporte = Carga_abs * VarFactor) |>
    group_by(iCode) |>
    summarise(peso_bruto = sum(aporte, na.rm = TRUE), .groups = "drop") |>
    mutate(
      Weight_L1 = peso_bruto / sum(peso_bruto),
      Parent    = dim,
      Metodo    = "PCA_varimax"
    ) |>
    select(iCode, Parent, Metodo, Weight_L1)
  
  cat("Dimensión", dim, "- componentes retenidos:", n_comp, "\n")
  cat("Varianza relativa componentes:",
      paste(round(var_explicada * 100, 1), collapse = " | "), "\n")
  
  pesos
}

#-------------------------------
# 1. ECO / ENV: cluster por correlación + PCA+varimax sobre grupos
#-------------------------------
calcular_pesos_cluster_pca <- function(parent_code, df_datos, iMeta_ref,
                                       cor_threshold = 0.8) {
  
  cods_dim <- iMeta_ref |>
    filter(Level == 1, Parent == parent_code) |>
    pull(iCode)
  
  df_dim <- df_datos |>
    select(any_of(cods_dim)) |>
    select(where(\(x) var(x, na.rm = TRUE) > 1e-10))
  
  if (ncol(df_dim) < 2) {
    stop("Menos de 2 indicadores en dimensión ", parent_code, " tras filtrar varianza.")
  }
  
  df_dim <- df_dim |>
    mutate(across(everything(), \(x) ifelse(is.na(x), median(x, na.rm = TRUE), x)))
  
  cor_dim  <- cor(df_dim, use = "pairwise.complete.obs")
  dist_dim <- as.dist(1 - abs(cor_dim))
  
  hc_dim <- hclust(dist_dim, method = "complete")
  clusters_dim <- cutree(hc_dim, h = 1 - cor_threshold)
  
  tabla_clusters <- tibble(
    iCode    = names(clusters_dim),
    GrupoDim = clusters_dim
  ) |>
    arrange(GrupoDim, iCode)
  
  cat("\n--- GRUPOS", parent_code, "(umbral |r| >=", cor_threshold, ") ---\n")
  print(tabla_clusters, n = nrow(tabla_clusters))
  
  grupos_ids <- unique(tabla_clusters$GrupoDim)
  
  df_dim_grupos <- map_dfc(grupos_ids, function(g){
    inds_g <- tabla_clusters |>
      filter(GrupoDim == g) |>
      pull(iCode)
    
    vals <- df_dim |>
      select(all_of(inds_g)) |>
      mutate(grupo_media = rowMeans(across(everything()), na.rm = TRUE)) |>
      pull(grupo_media)
    
    nm <- paste0("G_", parent_code, "_", g)
    tibble(!!nm := vals)
  })
  
  cat("\nIndicadores agregados", parent_code, ":", colnames(df_dim_grupos), "\n")
  
  df_dim_grupos <- df_dim_grupos |>
    select(where(\(x) var(x, na.rm = TRUE) > 1e-10))
  
  if (ncol(df_dim_grupos) < 2) {
    stop("Menos de 2 indicadores agregados en dimensión ", parent_code)
  }
  
  pca_previo <- prcomp(df_dim_grupos, center = TRUE, scale. = TRUE)
  eigenvals  <- pca_previo$sdev^2
  n_comp     <- sum(eigenvals > 1)
  n_comp     <- max(1, n_comp)
  n_comp     <- min(n_comp, ncol(df_dim_grupos))
  
  cat("\nPCA", parent_code, "sobre indicadores agregados:\n")
  cat("Componentes retenidos (eigen > 1):", n_comp, "\n")
  cat("Eigenvalues:", round(eigenvals, 3), "\n")
  
  bart <- psych::cortest.bartlett(
    cor(df_dim_grupos, use = "pairwise.complete.obs"),
    n = nrow(df_dim_grupos)
  )
  kmo  <- psych::KMO(df_dim_grupos)
  
  cat("\n--- DIAGNÓSTICO", parent_code, "TRAS AGRUPACIÓN ---\n")
  cat("Bartlett p-value:", format.pval(bart$p.value, digits = 3), "\n")
  cat("KMO Global:", round(kmo$MSA, 3), "\n")
  
  grupos_ids <- unique(tabla_clusters$GrupoDim)
  
  if (n_comp == 1) {
    cargas <- abs(pca_previo$rotation[, 1])
    pesos_grupo <- cargas / sum(cargas)
    
    df_pesos_grupo <- tibble(
      GrupoDim = grupos_ids,
      PesoGrupo = as.numeric(pesos_grupo)
    )
    
  } else {
    rot <- psych::principal(
      df_dim_grupos,
      nfactors = n_comp,
      rotate   = "varimax",
      scores   = FALSE
    )
    
    loadings_mat <- as.data.frame(unclass(rot$loadings))
    loadings_mat$GrupoDim <- grupos_ids
    
    nombres_factores <- setdiff(colnames(loadings_mat), "GrupoDim")
    
    loadings_long <- loadings_mat |>
      pivot_longer(
        cols = all_of(nombres_factores),
        names_to = "Factor",
        values_to = "Carga"
      ) |>
      mutate(Carga_abs = abs(Carga))
    
    var_expl <- rot$Vaccounted["Proportion Var", ]
    var_expl <- var_expl / sum(var_expl)
    
    df_var <- tibble(
      Factor    = names(var_expl),
      VarFactor = as.numeric(var_expl)
    )
    
    df_pesos_grupo <- loadings_long |>
      left_join(df_var, by = "Factor") |>
      mutate(aporte = Carga_abs * VarFactor) |>
      group_by(GrupoDim) |>
      summarise(peso_bruto = sum(aporte, na.rm = TRUE), .groups = "drop") |>
      mutate(PesoGrupo = peso_bruto / sum(peso_bruto)) |>
      select(GrupoDim, PesoGrupo)
    
    cat("Varianza relativa componentes", parent_code, ":",
        paste(round(var_expl * 100, 1), collapse = " | "), "\n")
  }
  
  cat("\nPesos por grupo", parent_code, ":\n")
  print(df_pesos_grupo, n = nrow(df_pesos_grupo))
  
  pesos_dim_L1 <- tabla_clusters |>
    left_join(df_pesos_grupo, by = "GrupoDim") |>
    group_by(GrupoDim) |>
    mutate(
      n_indicadores = n(),
      Weight_L1     = PesoGrupo / n_indicadores
    ) |>
    ungroup() |>
    mutate(
      Parent = parent_code,
      Metodo = "ClusterPCA"
    ) |>
    select(iCode, Parent, Metodo, Weight_L1)
  
  cat("\n--- PESOS FINALES", parent_code, "POR INDICADOR ---\n")
  print(pesos_dim_L1 |> arrange(desc(Weight_L1)), n = nrow(pesos_dim_L1))
  
  pesos_dim_L1
}

#-------------------------------
# 2. ECO y ENV -> cluster+PCA; SOC -> PCA+varimax
#-------------------------------

pesos_eco_L1 <- calcular_pesos_cluster_pca(
  parent_code   = "ECO",
  df_datos      = df_norm_todos,
  iMeta_ref     = iMeta,
  cor_threshold = 0.8
)

pesos_env_L1 <- calcular_pesos_cluster_pca(
  parent_code   = "ENV",
  df_datos      = df_norm_todos,
  iMeta_ref     = iMeta,
  cor_threshold = 0.8
)

pesos_soc_L1 <- calcular_pesos_pca_varimax(
  dim       = "SOC",
  df_datos  = df_norm_todos,
  iMeta_ref = iMeta
)

pesos_L1 <- bind_rows(
  pesos_eco_L1,
  pesos_env_L1,
  pesos_soc_L1
) |>
  group_by(Parent) |>
  mutate(Weight_L1 = Weight_L1 / sum(Weight_L1, na.rm = TRUE)) |>
  ungroup()

cat("\nRESUMEN SUMAS DE PESOS NIVEL 1 POR DIMENSIÓN:\n")
print(
  pesos_L1 |>
    group_by(Parent, Metodo) |>
    summarise(Suma = sum(Weight_L1), .groups = "drop")
)
```


```{r actualizar_imeta_y_purse_final}
df_pesos_L2 <- tibble(
  iCode     = c("ECO", "SOC", "ENV"),
  Weight_L2 = c(1/3, 1/3, 1/3)
)

iMeta_final <- iMeta |>
  left_join(
    pesos_L1 |> select(iCode, Weight_L1),
    by = "iCode"
  ) |>
  left_join(
    df_pesos_L2,
    by = "iCode"
  ) |>
  mutate(
    Weight = case_when(
      Level == 1 & !is.na(Weight_L1) ~ Weight_L1,
      Level == 2 & !is.na(Weight_L2) ~ Weight_L2,
      TRUE ~ Weight
    )
  ) |>
  select(-Weight_L1, -Weight_L2)

cat("PESOS DIMENSIONES (Nivel 2)\n")
print(
  iMeta_final |>
    filter(Level == 2) |>
    select(iCode, Weight) |>
    arrange(desc(Weight))
)

cat("\nRESUMEN PESOS NIVEL 1\n")
print(
  iMeta_final |>
    filter(Level == 1) |>
    group_by(Parent) |>
    summarise(Suma = sum(Weight), .groups = "drop")
)

purse_final <- new_coin(
  iData    = iData_imputed_mice,
  iMeta    = iMeta_final,
  split_to = "all",
  quietly  = TRUE
)

for(i in seq_along(purse_final$coin)){
  purse_final$coin[[i]]$Data$Imputed <- purse_final$coin[[i]]$Data$Raw
}

purse_final <- Treat(
  purse_final,
  dset = "Imputed",
  f_t = "winsorise",
  f_t_para = list(
    winmax      = 5,
    skew_thresh = 2,
    kurt_thresh = 3.5,
    force_win   = TRUE
  ),
  disable = FALSE
)

purse_final <- Normalise(
  purse_final,
  dset         = "Treated",
  normalise_by = "all",
  f_n          = "n_minmax",
  f_n_para     = list(l_u = c(1, 100))
)

dset_norm_final <- get_dset(purse_final, dset = "Normalised")

cat("\nESTADÍSTICAS DEL DATASET NORMALIZADO (purse_final)\n")
cat("Mínimo:", round(min(dset_norm_final[, -c(1, 2)], na.rm = TRUE), 2), "\n")
cat("Máximo:", round(max(dset_norm_final[, -c(1, 2)], na.rm = TRUE), 2), "\n")
cat("NAs totales:", sum(is.na(dset_norm_final[, -c(1, 2)])), "\n")

print(purse_final)
```



