---
title: "archivoFinal_ImpAmelia_con2020"
format: 
  html:
    toc: true
    toc-depth: 4  # Aumenta esto a 4 o 5 para que pille todo
editor: source
execute:
  echo: true
  warning: false
  message: false
---


```{r librerias, message=FALSE, warning=FALSE}
library(COINr)
library(dplyr)
library(tidyr)
library(lubridate)
library(ggplot2)
library(stringr)
library(Benchmarking)
library(mice)
```

```{r retocamos nuestro df para cumplir los requerimientos de COINr}
# 1. Cargo datos
indicadores_calculados_final_ImpAmelia <- readRDS("~/MATEMÁTICAS URJC/CUARTO CURSO/TFG/tfg_composite_indicators/data/cindicators_ImpAmelia.rds")
indicators_ImpAmelia_meta_final <- readRDS("~/MATEMÁTICAS URJC/CUARTO CURSO/TFG/tfg_composite_indicators/data/indicators_ImpAmelia.rds")
df_indicadoresImpAmelia_completo_final <- readRDS("~/MATEMÁTICAS URJC/CUARTO CURSO/TFG/tfg_composite_indicators/data/df_indicadoresImpAmelia_completo.rds")

# 2. Renombro la columna valor y elimino source_id
indicadores_calculados_final_ImpAmelia <- indicadores_calculados_final_ImpAmelia |> 
  rename(value = indicator_value) |> 
  select(-source_id)

# 3. Verificación rápida
indicadores_activos_ImpAmelia <- indicadores_calculados_final_ImpAmelia %>%
  mutate(Year = year(as.Date(date))) %>% 
  pull(indicator_id) %>% 
  unique() 

print(paste("Indicadores detectados con datos:", length(indicadores_activos_ImpAmelia)))
```


# iData
```{r nuestro iData}
# Transformamos a formato ancho (iData)
iData_ImpAmelia <- indicadores_calculados_final_ImpAmelia %>%
  mutate(Time = year(as.Date(date))) %>%
  select(uCode = geo_id, Time, indicator_id, value) |> 
  pivot_wider(names_from = indicator_id, values_from = value)

# Paso los NaN a NA para tenerlo todo igual
iData_ImpAmelia[do.call(cbind, lapply(iData_ImpAmelia, is.nan))] <- NA

head(iData_ImpAmelia)
```

# Para ver de cuántos indicadores tengo datos por región y por año. 
```{r}
# Obtenemos los años únicos ordenados
anios <- sort(unique(iData_ImpAmelia$Time))

for(anio in anios){
  cat("\n--- Indicadores que tienen datos en el año:", anio, "---\n")
  
  res <- iData_ImpAmelia %>% 
    filter(Time == anio) %>% 
    rowwise() %>% 
    mutate(datos_reales = sum(!is.na(c_across(-c(uCode, Time))))) %>% 
    select(uCode, datos_reales)
  
  print(res)
}

resumen_disponibilidad <- iData_ImpAmelia %>%
  pivot_longer(cols = -c(uCode, Time), names_to = "indicador", values_to = "valor") %>%
  group_by(Time, uCode) %>%
  summarise(total_datos = sum(!is.na(valor)), .groups = "drop") %>%
  pivot_wider(names_from = Time, values_from = total_datos)

# Esto te dará una matriz: Regiones en filas y Años en columnas
View(resumen_disponibilidad)
```

# estudiamos indicadores problemáticos
```{r}
# 2. Calculamos Min y Max por cada indicador y cada año
# Quitamos uCode porque es texto y daría error
stats_ImpAmelia <- iData_ImpAmelia %>%
  select(-uCode) %>% 
  group_by(Time) %>%
  summarise(across(where(is.numeric), list(
    min = ~min(.x, na.rm = TRUE),
    max = ~max(.x, na.rm = TRUE)
  ), .names = "{.col}_{.fn}")) %>%
  pivot_longer(
    cols = -Time,
    names_to = c("iCode", ".value"),
    names_pattern = "(.*)_(.*)"
  )

# 3. FILTRAR INDICADORES CONSTANTES
# Los que tienen Min == Max son los que darán NaN al normalizar
indicadores_con_problemas_ImpAmelia <- stats_ImpAmelia %>%
  filter(min == max) %>%
  select(Time, iCode, min, max)

# Ver el resultado
print(indicadores_con_problemas_ImpAmelia, n=100)

# 4. LISTA ÚNICA DE NOMBRES (sin duplicados)
nombres_problematicos_ImpAmelia <- indicadores_con_problemas_ImpAmelia %>%
  pull(iCode) %>%
  unique()

# Imprimir la lista limpia
print("Indicadores a revisar:")
print(nombres_problematicos_ImpAmelia)
```
[1] "Indicadores a revisar incluyendo 2020: nos dan problema 11 en total"
 [1] "IAMB0003" "IAMB0005" "IECO0012" "IECO0013" "ISOC0004" "IAMB0002" "IAMB0006"
 [8] "IAMB0007" "IECO0001" "IECO0002" "IECO0005"
 
 EXCLUYENDO 2020: [1] "Indicadores a revisar: nos dan problema 5 en total (pero donde está IAMB0004? creo que tambien habría que eliminarlo pq no tiene datos"
[1] "IAMB0003" "IAMB0005" "IECO0012" "IECO0013" "ISOC0004"
 
# disponibilidad de datos por indicador
```{r disponibilidad_ImpAmelia de datos por indicador}
# Calculamos la disponibilidad_ImpAmelia
disponibilidad_ImpAmelia <- iData_ImpAmelia %>%
  filter(uCode != "ESP") %>%
  # Calculamos el % de datos no NA para cada columna (excepto uCode y Time)
  summarise(across(-c(uCode, Time), ~ sum(!is.na(.x)) / n())) %>%
  # Pasamos a formato largo para que sea una lista
  pivot_longer(everything(), names_to = "iCode", values_to = "disponibilidad_ImpAmelia") %>%
  # Lo multiplicamos por 100 para que sea porcentaje y redondeamos
  mutate(disponibilidad_ImpAmelia_Pct = round(disponibilidad_ImpAmelia * 100, 2)) %>%
  # Ordenamos para ver primero los que tienen menos datos
  arrange(disponibilidad_ImpAmelia_Pct)

# Imprimimos la tabla completa
df_disponibilidad_ImpAmelia_datos <- as.data.frame(disponibilidad_ImpAmelia)
View(df_disponibilidad_ImpAmelia_datos)

indicadores_a_mantener_ImpAmelia <- disponibilidad_ImpAmelia |> filter(disponibilidad_ImpAmelia_Pct>=20) |> pull(iCode)

#vemos cuales hemos eliminado: 
eliminados_ImpAmelia <- disponibilidad_ImpAmelia |> filter(disponibilidad_ImpAmelia_Pct<20) |> pull(iCode)
print(paste("Indicadores eliminados_ImpAmelia por baja disponibilidad_ImpAmelia:", length(eliminados_ImpAmelia)))
print(eliminados_ImpAmelia)
```
 Con el filtro de eliminar los pct<20
 [1] "Indicadores eliminados_ImpAmelia por baja disponibilidad_ImpAmelia incluyendo el año 2020 : 10"
 [1] "IAMB0004" "IECO0012" "IECO0013" "ISOC0004" "IAMB0005" "IAMB0003" "IAMB0002"
 [8] "IAMB0006" "IAMB0007" "IAMB0001"
 
  [1] "Indicadores eliminados_ImpAmelia por baja disponibilidad_ImpAmelia excluyendo el año 2020 : 9. salvo a IAMB0002"
 [1] "IAMB0004" "IAMB0005" "IAMB0003" "IECO0012" "IECO0013" "ISOC0004" "IAMB0006"
[8] "IAMB0007" "IAMB0001"


# Eliminamos indicadores con baja disponibilidad
```{r eliminar_indicadores}
# Indicadores a eliminar (baja disponibilidad excluyendo 2020)
indicadores_eliminar <- c("IAMB0004", "IAMB0005", "IAMB0003", "IECO0012", 
                          "IECO0013", "ISOC0004")

# Filtramos iData eliminando esos indicadores
iData_clean <- iData_ImpAmelia %>%
  select(-any_of(indicadores_eliminar))

# Verificación
print(paste("Indicadores restantes:", ncol(iData_clean) - 2)) # -2 por uCode y Time
```

# iMeta
```{r construir_iMeta}
df <- indicators_ImpAmelia_meta_final %>%
  select(-any_of("dimension_id")) %>%
  left_join(
    df_indicadoresImpAmelia_completo_final %>%
      select(indicator_id, dimension_id) %>%
      distinct(),
    by = "indicator_id"
  )

# --- NIVEL 1: INDICADORES ---
iMeta_L1 <- df %>%
  select(
    iCode     = indicator_id,
    iName     = indicator_original_name,
    Parent    = dimension_id,
    Direction = indicator_direction,
    Weight    = indicator_weight
  ) %>%
  distinct(iCode, .keep_all = TRUE) %>%
  # Filtramos los eliminados por baja disponibilidad
  filter(!iCode %in% indicadores_eliminar) %>%
  mutate(
    Direction = ifelse(Direction == "+", 1, -1),
    Level = 1,
    Type  = "Indicator"
  )

# --- NIVEL 2: DIMENSIONES ---
iMeta_L2 <- iMeta_L1 %>%
  select(iCode = Parent) %>%
  distinct() %>%
  mutate(
    iName     = paste("Dimensión:", iCode),
    Level     = 2,
    Parent    = "TotalIndex",
    Direction = 1,
    Weight    = 1,
    Type      = "Aggregate"
  )

# --- NIVEL 3: ÍNDICE FINAL ---
iMeta_L3 <- data.frame(
  iCode     = "TotalIndex",
  iName     = "Índice Sintético Regional",
  Level     = 3,
  Parent    = NA,
  Direction = 1,
  Weight    = 1,
  Type      = "Aggregate"
)

# --- UNIÓN FINAL ---
iMeta <- bind_rows(iMeta_L1, iMeta_L2, iMeta_L3)

glimpse(iMeta)
```

# creamos el purse
```{r crear_purse}
purse <- new_coin(
  iData    = iData_clean,
  iMeta    = iMeta,
  split_to = "all",
  quietly  = TRUE
)

purse
```

# imputacion purse
```{r imputar_purse}
# Imputamos por la mediana antes de normalizar
purse <- Impute(
  purse,
  dset   = "Raw",
  f_i    = "i_median"
)
```



# grafico distribucion indicador x por año (ejemplo)
```{r}
library(ggplot2)
library(dplyr)
library(tidyr)

# 1. Sacamos los datos limpios de todo el panel
df_imputed <- get_dset(purse, dset = "Imputed")

# 2. Elegimos el indicador que queremos "investigar" (ej. IECO0033)
df_imputed %>%
  select(uCode, Time, IECO0033) %>%
  # 3. Hacemos un diagrama de densidad (como un histograma suavizado) para ver la "cola"
  ggplot(aes(x = IECO0033, fill = as.factor(Time))) +
  geom_density(alpha = 0.4) + # Alpha le da transparencia para ver los años superpuestos
  theme_minimal() +
  labs(
    title = "Distribución del indicador IECO0033 (Todos los años)",
    subtitle = "Viendo la asimetría y los valores extremos",
    x = "Valor del Indicador",
    y = "Densidad",
    fill = "Año"
  )
```

# outliers
```{r}
# ============================================================
# ANÁLISIS DE ASIMETRÍA Y CURTOSIS (CORREGIDO)
# ============================================================

# 1. Extraemos el dataset del purse
df_imputed <- get_dset(purse, dset = "Imputed")

# 2. Seleccionamos SOLO las columnas numéricas (los indicadores)
# Quitamos uCode y Time para que no dé error
df_numeric <- df_imputed %>% select(-uCode, -Time)

# 3. Ahora sí, calculamos las estadísticas sobre los números
stats_indicators <- get_stats(df_numeric, out2 = "df")

# 4. Filtramos los indicadores problemáticos (|Skew| > 2 o Kurtosis > 3.5)
indicadores_problematicos <- stats_indicators %>%
  select(iCode, Skew, Kurt) %>%
  filter(abs(Skew) > 2 | Kurt > 3.5) %>%
  arrange(desc(abs(Skew)))

# 5. Resultado
if(nrow(indicadores_problematicos) > 0) {
  message("¡Detectados! Estos indicadores tienen outliers que 'rompen' la normalización:")
  print(indicadores_problematicos)
} else {
  message("Increíble, pero tus indicadores están todos dentro de los umbrales normales.")
}

#bajamos al dato: 
# Volvemos al dataset original con identificadores
df_long <- df_imputed %>%
  pivot_longer(
    cols = -c(uCode, Time),
    names_to = "iCode",
    values_to = "value"
  )

# Calculamos z-score por indicador
df_outliers <- df_long %>%
  group_by(iCode) %>%
  mutate(
    z = (value - mean(value, na.rm = TRUE)) / sd(value, na.rm = TRUE)
  ) %>%
  ungroup() %>%
  filter(abs(z) > 3)  # umbral típico

# Resultado
print(df_outliers, n=74)
```


# tratamos (para suavizar valores extremos)
```{r}
purse<- Treat(
  purse,
  dset = "Imputed",
  f_t = "winsorise",
  f_t_para = list(na.rm = TRUE,
                                    winmax = 3,
                                    skew_thresh = 2,
                                    kurt_thresh = 3.5,
                                    force_win = TRUE), # Winmax suele estar entre 3 y 5
  disable = FALSE
)
```

```{r}
df_before <- get_dset(purse, "Imputed")
df_after <- get_dset(purse, "Treated")
library(dplyr)

comparacion <- df_outliers %>%
  select(uCode, Time, iCode) %>%
  left_join(
    df_before %>%
      pivot_longer(-c(uCode, Time), names_to = "iCode", values_to = "before"),
    by = c("uCode", "Time", "iCode")
  ) %>%
  left_join(
    df_after %>%
      pivot_longer(-c(uCode, Time), names_to = "iCode", values_to = "after"),
    by = c("uCode", "Time", "iCode")
  )

print(comparacion,n=74)

#estos son los que ha tratado la funcion Treat()
comparacion %>% filter(before != after)

```



# normalizamos
```{r normalizar_purse}
purse <- Normalise(
  purse,
  dset         = "Treated",
  normalise_by = "all",
  f_n          = "n_minmax",
  f_n_para     = list(l_u = c(1, 100))
)
```

# ANÁLISIS MULTIVARIANTE
## correlaciones
```{r correlaciones_purse}
coin_2022 <- purse$coin[[which(purse$Time == 2022)]]

plot_corr(
  coin_2022,
  dset     = "Normalised",
  grouplev = 3, #ojo, sale diferente cn 2 que con 3, mirar bien que significa
  flagging = TRUE,
  cortype  = "pearson"
)
```

## pca para 1 año NO SE PARA QUE SIRVE ESTE ENTONCES
```{r pca_purse}
# Extraemos todos los años del purse en un solo df normalizado
df_norm <- get_dset(coin_2022, dset = "Normalised") %>%
  filter(uCode != "ESP")

# Preparamos para PCA: solo columnas numéricas de indicadores
df_pca <- df_norm %>%
  select(-uCode) %>%
  select(where(is.numeric))

pca_result <- prcomp(df_pca, center = TRUE, scale. = TRUE)

summary(pca_result)

biplot(pca_result, scale = 0, cex = 0.7,
       main = "PCA — Indicadores de Turismo Sostenible (2022)")
```

## varianza explicada pca
```{r pca_varianza_plot}
varianza_explicada <- summary(pca_result)$importance[2, ]

tibble(
  PC  = factor(paste0("PC", seq_along(varianza_explicada)),
               levels = paste0("PC", seq_along(varianza_explicada))),
  Var = varianza_explicada * 100
) %>%
  slice_head(n = 10) %>%
  ggplot(aes(x = PC, y = Var)) +
  geom_col(fill = "#4C72B0") +
  geom_line(aes(group = 1), color = "red", linewidth = 0.8) +
  geom_point(color = "red", size = 2) +
  labs(title = "Scree plot — Varianza explicada por componente",
       x = "Componente principal", y = "Varianza explicada (%)") +
  theme_minimal()
```

## clustering jerarquico
```{r clustering_indicadores}
# Transponemos: ahora las filas son indicadores y las columnas son observaciones
df_pca_t <- t(df_pca)

dist_matrix_ind   <- dist(df_pca_t, method = "euclidean")
hclust_ind <- hclust(dist_matrix_ind, method = "ward.D2")

plot(hclust_ind,
     main = "Dendrograma — Clustering de Indicadores (Ward D2)",
     xlab = "Indicador", ylab = "Distancia",
     cex  = 0.7)

k_ind <- 4
rect.hclust(hclust_ind, k = k_ind, border = "red")
```

```{r clustering_indicadores_grupos}
clusters_ind <- cutree(hclust_ind, k = k_ind)

df_clusters_ind <- tibble(
  iCode   = names(clusters_ind),
  Cluster = factor(clusters_ind)
)

print(df_clusters_ind %>% arrange(Cluster), n=100)
```

## reducimos indicadores ALTAMENTE correlacionados
```{r reducir_indicadores_eco}
library(caret)

# Extraemos indicadores de ECO con todos los años apilados
df_norm_todos <- get_dset(purse, dset = "Normalised") %>%
  filter(uCode != "ESP") %>%
  select(-uCode, -Time) %>%
  select(where(is.numeric)) %>%
  mutate(across(everything(), ~ ifelse(is.na(.x), mean(.x, na.rm = TRUE), .x)))

df_eco <- df_norm_todos %>%
  select(any_of(iMeta %>% filter(Parent == "ECO") %>% pull(iCode)))

# Matriz de correlaciones
cor_eco <- cor(df_eco, use = "pairwise.complete.obs")

print(paste("Pares con correlación > 0.95:", sum(abs(cor_eco[upper.tri(cor_eco)]) > 0.95)))

# Detectamos y eliminamos redundantes
redundantes_eco <- findCorrelation(cor_eco, cutoff = 0.9, names = TRUE)
print(paste("Indicadores redundantes en ECO (cutoff 0.9):", length(redundantes_eco)))
print(redundantes_eco)

df_eco_reducido <- df_eco %>% select(-any_of(redundantes_eco))
indicadores_eco_finales <- names(df_eco_reducido)
print(paste("Indicadores ECO tras limpieza:", length(indicadores_eco_finales)))
print(indicadores_eco_finales)
```


## pca que me da distintos pesos para indicadores individuales
```{r pesos_pca_nivel1}
library(purrr)
dimensiones <- iMeta %>%
  filter(Level == 1) %>%
  pull(Parent) %>%
  unique()

pesos_pca_L1 <- map_df(dimensiones, function(dim) {
  
  inds_dim <- iMeta %>%
    filter(Level == 1, Parent == dim) %>%
    pull(iCode)
  
  df_dim <- df_norm_todos %>%
    select(any_of(inds_dim)) %>%
    { if (dim == "ECO") select(., any_of(indicadores_eco_finales)) else . } %>%
    select(where(~ var(.x, na.rm = TRUE) > 1e-10))
  
  if (ncol(df_dim) < 2) return(NULL)
  
  pca_dim <- prcomp(df_dim, center = TRUE, scale. = TRUE)
  
  # Usamos solo PC1: los loadings absolutos del primer componente
  loadings_pc1 <- abs(pca_dim$rotation[, 1])
  pesos_norm   <- loadings_pc1 / sum(loadings_pc1)
  
  # Diagnóstico: varianza explicada por PC1
  var_pc1 <- pca_dim$sdev[1]^2 / sum(pca_dim$sdev^2)
  message("Dimensión ", dim, " — Varianza explicada PC1: ", round(var_pc1 * 100, 1), "%")
  
  tibble(
    iCode      = colnames(df_dim),
    Parent     = dim,
    Weight_PCA = round(pesos_norm, 4)
  )
})

print(pesos_pca_L1 %>% arrange(Parent, desc(Weight_PCA)), n = 60)
```

```{r pesos_pca_nivel2}
# Score de cada dimensión = media ponderada de sus indicadores con pesos PCA L1
df_scores_dim <- map_df(dimensiones, function(dim) {
  
  inds_dim <- pesos_pca_L1 %>%
    filter(Parent == dim) %>%
    pull(iCode)
  
  pesos_dim <- pesos_pca_L1 %>%
    filter(Parent == dim) %>%
    pull(Weight_PCA)
  
  df_dim <- df_norm_todos %>%
    select(any_of(inds_dim))
  
  score <- as.vector(as.matrix(df_dim) %*% pesos_dim)
  
  tibble(dimension = dim, score = score, obs = seq_len(nrow(df_dim)))
}) %>%
  pivot_wider(names_from = dimension, values_from = score, id_cols = obs) %>%
  select(-obs)

# PCA sobre los scores de las 3 dimensiones — solo PC1
pca_L2 <- prcomp(df_scores_dim, center = TRUE, scale. = TRUE)

var_pc1_L2 <- pca_L2$sdev[1]^2 / sum(pca_L2$sdev^2)
message("Varianza explicada PC1 nivel dimensiones: ", round(var_pc1_L2 * 100, 1), "%")

loadings_L2   <- abs(pca_L2$rotation[, 1])
pesos_L2_norm <- loadings_L2 / sum(loadings_L2)

df_pesos_L2 <- tibble(
  iCode      = dimensiones,
  Weight_PCA = round(pesos_L2_norm, 4)
)

print(df_pesos_L2)
```

```{r actualizar_imeta_pesos_pca_CORREGIDO}
# ============================================================
# ACTUALIZAR iMeta con pesos PCA (Nivel 1 y Nivel 2)
# ============================================================
# - Nivel 1: Pesos PCA para cada indicador individual dentro de su dimensión
# - Nivel 2: Pesos PCA para las 3 dimensiones (AMB, ECO, SOC) del índice final

# 1. Unimos los pesos de Nivel 1 (indicadores) y Nivel 2 (dimensiones)
iMeta_PCA <- iMeta %>%
  # Pesos PCA para indicadores individuales (Nivel 1)
  left_join(
    pesos_pca_L1%>% select(iCode, Weight_PCA),
    by = "iCode"
  ) %>%
  rename(Weight_PCA_L1 = Weight_PCA) %>%
  
  # Pesos PCA para las 3 dimensiones (Nivel 2)
  left_join(
    df_pesos_L2%>% select(iCode, Weight_PCA),
    by = "iCode"
  ) %>%
  rename(Weight_PCA_L2 = Weight_PCA) %>%
  
  # 2. Asignamos los pesos definitivos
  mutate(
    Weight = case_when(
      Level == 1 & !is.na(Weight_PCA_L1) ~ Weight_PCA_L1,  # ✅ Pesos PCA para indicadores
      Level == 2 & !is.na(Weight_PCA_L2) ~ Weight_PCA_L2,  # ✅ Pesos PCA para dimensiones
      TRUE ~ Weight                                         # Mantener peso original si no hay PCA
    )
  ) %>%
  
  # 3. Limpiamos columnas temporales
  select(-Weight_PCA_L1, -Weight_PCA_L2)

# ============================================================
# VERIFICACIÓN: Comprobar que los pesos de las dimensiones NO son 1/3
# ============================================================
message("=== PESOS DE LAS DIMENSIONES (Nivel 2) ===")
print(iMeta_PCA %>% 
        filter(Level == 2) %>% 
        select(iCode, Weight) %>%
        arrange(desc(Weight)))

message("\n=== RESUMEN DE PESOS ===")
message("Suma de pesos dimensiones (debería ser 1): ", 
        round(sum(iMeta_PCA %>% filter(Level == 2) %>% pull(Weight)), 4))

# ============================================================
# RECONSTRUIR EL PURSE CON LOS NUEVOS PESOS
# ============================================================
purse_PCA <- new_coin(
  iData    = iData_clean,
  iMeta    = iMeta_PCA,
  split_to = "all",
  quietly  = TRUE
)

# Pipeline completo de preprocesamiento
purse_PCA <- Impute(
  purse_PCA,
  dset = "Raw",
  f_i  = "i_median"
)

purse_PCA <- Treat(
  purse_PCA,
  dset = "Imputed",
  f_t = "winsorise",
  f_t_para = list(
    winmax = 5,
    skew_thresh = 2,
    kurt_thresh = 3.5,
    force_win = TRUE
  ),
  disable = FALSE
)

purse_PCA <- Normalise(
  purse_PCA,
  dset         = "Treated",
  normalise_by = "all",
  f_n          = "n_minmax",
  f_n_para     = list(l_u = c(1, 100))
)

# ============================================================
# VERIFICACIÓN FINAL
# ============================================================
dset_norm <- get_dset(purse_PCA, dset = "Normalised")

message("\n=== ESTADÍSTICAS DEL DATASET NORMALIZADO ===")
message("Mínimo: ", round(min(dset_norm[, -c(1, 2)], na.rm = TRUE), 2))
message("Máximo: ", round(max(dset_norm[, -c(1, 2)], na.rm = TRUE), 2))
message("NAs totales: ", sum(is.na(dset_norm[, -c(1, 2)])))

# Guardamos el purse procesado para usarlo después
print(purse_PCA)
```

# RESULTADOS: TENEMOS 4 CASOS

## CASO MIN MAX + PCA + MEDIA ARITMÉTICA

### agregación media aritmética
```{r agregacion_media_aritmetica}
# Agregación con media aritmética
purse_PCA_amean <- Aggregate(
  purse_PCA,
  dset = "Normalised",
  f_ag = "a_amean"
)

df_scores_amean <- get_dset(purse_PCA_amean, dset = "Aggregated") %>%
  select(uCode, Time, TotalIndex) %>%
  filter(uCode != "ESP") %>%
  arrange(Time, desc(TotalIndex)) %>%
  rename(Score_Amean = TotalIndex)

print(df_scores_amean)
```

### ranking usando media aritmetica: 
```{r}
library(dplyr)

# 1. Extraemos y calculamos los rankings
df_rankings <- get_dset(purse_PCA_amean, dset = "Aggregated") %>%
  # Seleccionamos columnas clave (uCode suele ser el geo_id de la CCAA)
  select(uCode, Time, TotalIndex) %>%
  # Quitamos el total nacional para que no altere el ranking
  filter(uCode != "ESP") %>%
  # Agrupamos por año para que el ranking se reinicie cada vez
  group_by(Time) %>%
  # Ordenamos por puntuación descendente
  arrange(Time, desc(TotalIndex)) %>%
  # Creamos la columna de posición (1, 2, 3...)
  mutate(Rank = row_number()) %>%
  # Renombramos para que quede profesional
  rename(CCAA = uCode, Year = Time, Score = TotalIndex) %>%
  ungroup()

# 2. Ver el resultado (puedes filtrar por un año específico para chequear)
print(df_rankings)

# Opcional: Ver solo el Top 3 de cada año
df_rankings %>% filter(Rank <= 3)
```

## CASO MIN MAX + PCA + MEDIA GEOMÉTRICA


### media geometrica usando pesos pca (ayuda perplexity): 
```{r agregacion_media_geometrica_MANUAL_CON_PESOS}
# ============================================================
# MEDIA GEOMÉTRICA PONDERADA (PCA) - VERSIÓN LIMPIA
# ============================================================

# Paso 1: Obtener datos normalizados y pesos
df_norm <- get_dset(purse_PCA, dset = "Normalised") %>%
  filter(uCode != "ESP")

# Paso 2: Extraer pesos del PCA (Nivel 1) y ordenar
pesos_pca <- iMeta_PCA %>%
  filter(Level == 1) %>%
  arrange(iCode)

indicadores_ordenados <- pesos_pca$iCode
pesos_vector <- pesos_pca$Weight

# Paso 3: Función para media geométrica ponderada robusta
media_geometrica_ponderada <- function(row, w) {
  # Convertir ceros/NAs a 1 (el "suelo" de la normalización Min-Max 1-100)
  row_segura <- ifelse(is.na(row) | row <= 0, 1, row)
  
  # Media geométrica ponderada = exp(sum(w * log(x)) / sum(w))
  exp(sum(w * log(row_segura)) / sum(w))
}

# Paso 4: Aplicar por fila
matriz_indicadores <- df_norm %>%
  select(all_of(indicadores_ordenados)) %>%
  as.matrix()

scores_mg_ponderada <- apply(
  matriz_indicadores,
  MARGIN = 1,
  FUN = media_geometrica_ponderada,
  w = pesos_vector
)

# Paso 5: Resultados y ranking
df_ranking_ponderado <- df_norm %>%
  select(uCode, Time) %>%
  mutate(ScoreGeometrico = scores_mg_ponderada) %>%
  group_by(Time) %>%
  arrange(Time, desc(ScoreGeometrico)) %>%
  mutate(
    Posicion = row_number(),
    Pct_Inferior = round(Posicion / n() * 100, 1)
  ) %>%
  rename(CCAA = uCode, Año = Time, Score = ScoreGeometrico) %>%
  select(CCAA, Año, Score, Posicion, Pct_Inferior) %>%
  ungroup()

print(df_ranking_ponderado, n=152)
```

```{r graficos_tfg_indice_sostenibilidad}
# ============================================================
# GRÁFICOS PARA TFG - ÍNDICE DE SOSTENIBILIDAD TURÍSTICA
# ============================================================
library(ggplot2)
library(dplyr)
library(tidyr)
library(scales)

# ============================================================
# PREPARACIÓN DE DATOS PARA GRÁFICOS
# ============================================================
# Creamos df_final_mg a partir del resultado del cálculo anterior
df_final_mg <- df_ranking_ponderado %>%
  rename(uCode = CCAA, Time = Año, TotalIndex = Score)


# Usamos tu dataframe df_final_mg 
df_graficos <- df_final_mg %>%
  rename(CCAA = uCode, Año = Time)

# ============================================================
# GRÁFICO 1: Evolución del Top 5 (ya lo tenías, lo mejoramos)
# ============================================================
top_5_ultimo_anio <- df_graficos %>%
  filter(Año == max(Año)) %>%
  arrange(desc(TotalIndex)) %>%
  slice_head(n = 5) %>%
  pull(CCAA)

grafico_evolucion_top5 <- df_graficos %>%
  filter(CCAA %in% top_5_ultimo_anio) %>%
  ggplot(aes(x = Año, y = TotalIndex, color = CCAA, group = CCAA)) +
  geom_line(linewidth = 1.2) +
  geom_point(size = 3) +
  scale_color_brewer(palette = "Set1") +
  labs(
    title = "Evolución del Índice de Sostenibilidad Turística (2016-2024)",
    subtitle = "Top 5 Comunidades Autónomas en 2024",
    x = "Año",
    y = "Puntuación (escala 1-100)",
    caption = "Fuente: Elaboración propia con metodología PCA + Media Geométrica Ponderada"
  ) +
  theme_minimal(base_size = 12) +
  theme(
    plot.title = element_text(face = "bold", hjust = 0.5),
    plot.subtitle = element_text(hjust = 0.5, color = "gray40"),
    legend.position = "bottom",
    panel.grid.minor = element_blank()
  )

#ggsave("output/grafico1_evolucion_top5.png", grafico_evolucion_top5, 
 #      width = 10, height = 6, dpi = 300)

# ============================================================
# GRÁFICO 2: Heatmap de todas las CCAA por año
# ============================================================
grafico_heatmap <- df_graficos %>%
  mutate(
    CCAA = factor(CCAA, levels = df_graficos %>% 
                    filter(Año == max(Año)) %>% 
                    arrange(desc(TotalIndex)) %>% 
                    pull(CCAA)),
    Categoria = case_when(
      TotalIndex >= 60 ~ "Muy Alto",
      TotalIndex >= 40 ~ "Alto",
      TotalIndex >= 25 ~ "Medio",
      TotalIndex >= 15 ~ "Bajo",
      TRUE ~ "Muy Bajo"
    )
  ) %>%
  ggplot(aes(x = factor(Año), y = CCAA, fill = TotalIndex)) +
  geom_tile(color = "white", linewidth = 0.3) +
  scale_fill_gradientn(
    colors = c("#4575b4", "#91bfdb", "#fee08b", "#fc8d59", "#d73027"),
    name = "Índice",
    labels = scales::label_number(suffix = " pts")
  ) +
  labs(
    title = "Mapa de Calor: Índice de Sostenibilidad por CCAA y Año",
    subtitle = "Colores cálidos (naranja/rojo) = mejor sostenibilidad | Colores fríos (azul) = peor sostenibilidad",
    x = "Año",
    y = NULL,
    caption = "Fuente: Elaboración propia"
  ) +
  theme_minimal(base_size = 11) +
  theme(
    plot.title = element_text(face = "bold", hjust = 0.5),
    plot.subtitle = element_text(hjust = 0.5, color = "gray40", size = 10),
    axis.text.y = element_text(face = "bold"),
    panel.grid = element_blank(),
    legend.position = "right"
  )
#ggsave("output/grafico2_heatmap.png", grafico_heatmap, 
 #      width = 11, height = 8, dpi = 300)

# ============================================================
# GRÁFICO 3: Boxplot de distribución por año
# ============================================================
grafico_boxplot <- df_graficos %>%
  ggplot(aes(x = factor(Año), y = TotalIndex, fill = factor(Año))) +
  geom_boxplot(alpha = 0.7, outlier.color = "red", outlier.size = 3) +
  geom_jitter(width = 0.15, alpha = 0.4, size = 2, color = "black") +
  scale_fill_brewer(palette = "Blues", guide = "none") +
  labs(
    title = "Distribución del Índice de Sostenibilidad por Año",
    subtitle = "Cada caja muestra la dispersión entre CCAA (25º-75º percentil)",
    x = "Año",
    y = "Puntuación del Índice",
    caption = "Fuente: Elaboración propia | Puntos rojos = outliers"
  ) +
  theme_minimal(base_size = 12) +
  theme(
    plot.title = element_text(face = "bold", hjust = 0.5),
    plot.subtitle = element_text(hjust = 0.5, color = "gray40"),
    axis.text.x = element_text(face = "bold"),
    panel.grid.minor = element_blank()
  )

#ggsave("output/grafico3_boxplot.png", grafico_boxplot, 
#       width = 10, height = 6, dpi = 300)

# ============================================================
# GRÁFICO 4: Comparación 2016 vs 2024 (mejoras y empeoramientos)
# ============================================================
df_comparacion <- df_graficos %>%
  filter(Año %in% c(2016, 2024)) %>%
  select(CCAA, Año, TotalIndex) %>%
  pivot_wider(names_from = Año, values_from = TotalIndex, names_prefix = "Y_") %>%
  mutate(
    Cambio = Y_2024 - Y_2016,
    Mejora = case_when(
      Cambio > 5 ~ "Mejora notable",
      Cambio > 0 ~ "Mejora leve",
      Cambio == 0 ~ "Estable",
      TRUE ~ "Empeora"
    )
  )

grafico_comparacion <- df_comparacion %>%
  ggplot(aes(x = reorder(CCAA, Cambio), y = Cambio, fill = Mejora)) +
  geom_col(alpha = 0.8) +
  geom_hline(yintercept = 0, linetype = "dashed", color = "black", linewidth = 1) +
  scale_fill_manual(
    values = c("Mejora notable" = "#2ca02c", "Mejora leve" = "#98df8a",
               "Estable" = "#7f7f7f", "Empeora" = "#d62728"),
    name = "Cambio"
  ) +
  coord_flip() +
  labs(
    title = "Cambio en el Índice de Sostenibilidad (2024 vs 2016)",
    subtitle = "Diferencia de puntuación entre el primer y último año disponible",
    x = NULL,
    y = "Cambio en puntos (2024 - 2016)",
    caption = "Fuente: Elaboración propia"
  ) +
  theme_minimal(base_size = 11) +
  theme(
    plot.title = element_text(face = "bold", hjust = 0.5),
    plot.subtitle = element_text(hjust = 0.5, color = "gray40"),
    legend.position = "bottom",
    axis.text.y = element_text(face = "bold")
  )

#ggsave("output/grafico4_comparacion.png", grafico_comparacion, 
 #      width = 10, height = 7, dpi = 300)

# ============================================================
# MOSTRAR GRÁFICOS EN EL REPORTE
# ============================================================
print("=== GRÁFICO 1: Evolución Top 5 ===")
print(grafico_evolucion_top5)

print("\n=== GRÁFICO 2: Heatmap ===")
print(grafico_heatmap)

print("\n=== GRÁFICO 3: Boxplot ===")
print(grafico_boxplot)

print("\n=== GRÁFICO 4: Comparación 2016-2024 ===")
print(grafico_comparacion)

# ============================================================
# TABLA RESUMEN PARA EL TFG
# ============================================================
tabla_resumen <- df_comparacion %>%
  arrange(desc(Cambio)) %>%
  select(CCAA, `2016` = Y_2016, `2024` = Y_2024, Cambio, Mejora) %>%
  mutate(
    `2016` = round(`2016`, 2),
    `2024` = round(`2024`, 2),
    Cambio = round(Cambio, 2)
  )

print("\n=== TABLA RESUMEN: CAMBIO 2016-2024 ===")
print(tabla_resumen, n = 19)

# Guardar tabla para anexos
#write.csv(tabla_resumen, "output/tabla_resumen_cambio_2016_2024.csv", row.names = FALSE)
```

---

 📊 Qué te genera este chunk:

| Gráfico | Archivo | Para qué sirve en el TFG |
|---------|---------|--------------------------|
| **1. Evolución Top 5** | `grafico1_evolucion_top5.png` | Mostrar quiénes lideran y su trayectoria |
| **2. Heatmap** | `grafico2_heatmap.png` | Visualizar patrones temporales de TODAS las CCAA de un vistazo |
| **3. Boxplot** | `grafico3_boxplot.png` | Mostrar dispersión, medianas y outliers por año (rigor estadístico) |
| **4. Comparación** | `grafico4_comparacion.png` | Identificar quién ha mejorado/empeorado más (análisis de políticas) |
| **Tabla resumen** | `tabla_resumen_cambio_2016_2024.csv` | Para anexos o tablas del capítulo de resultados |

---

 🎨 Por qué estos gráficos son buenos para un TFG:

1. **Variedad metodológica**: Tienes líneas (evolución), calor (patrones), cajas (distribución) y barras (comparación).
2. **Rigor estadístico**: El boxplot muestra que no solo das rankings, sino que analizas dispersión.
3. **Narrativa clara**: El gráfico 4 cuenta una historia de "quién ha ganado y quién ha perdido" en sostenibilidad turística.
4. **Listos para publicar**: Todos se guardan en PNG a 300 DPI con tamaños estándar para tesis.


## CASO Z-SCORE + PCA + MEDIA ARITMÉTICA

```{r purse_zscore_pca}
# Reconstruimos el purse con los pesos PCA pero normalizando con zscore
purse_zscore <- new_coin(
  iData    = iData_clean,
  iMeta    = iMeta_PCA,
  split_to = "all",
  quietly  = TRUE
)

purse_zscore <- Impute(purse_zscore, dset = "Raw", f_i = "i_median")

purse_zscore <- Treat(
  purse_zscore,
  dset = "Imputed",
  f_t = "winsorise",
  f_t_para = list(winmax = 5),
  disable = FALSE
)

# Normalizamos con zscore en lugar de minmax
purse_zscore <- Normalise(
  purse_zscore,
  dset         = "Treated",
  normalise_by = "all",
  f_n          = "n_zscore"
)
```

```{r agregacion_zscore_amean}
# Agregación con media aritmética sobre datos zscore
purse_zscore_amean <- Aggregate(
  purse_zscore,
  dset = "Normalised",
  f_ag = "a_amean"
)

df_scores_zscore_amean <- get_dset(purse_zscore_amean, dset = "Aggregated") %>%
  select(uCode, Time, TotalIndex) %>%
  filter(uCode != "ESP") %>%
  arrange(Time, desc(TotalIndex)) %>%
  rename(Score_Zscore_Amean = TotalIndex)

print(df_scores_zscore_amean)
```

```{r ranking_zscore_amean}
df_ranking_zscore <- df_scores_zscore_amean %>%
  group_by(Time) %>%
  arrange(Time, desc(Score_Zscore_Amean)) %>%
  mutate(Rank = row_number()) %>%
  rename(CCAA = uCode, Year = Time, Score = Score_Zscore_Amean) %>%
  ungroup()

print(df_ranking_zscore)

df_ranking_zscore %>% filter(Rank <= 3)
```

```{r comparar_minmax_vs_zscore}
# Comparamos los rankings de ambos métodos de normalización para un año
anio_comparar <- 2022

df_comparacion_norm <- df_scores_amean %>%
  filter(Time == anio_comparar) %>%
  left_join(
    df_scores_zscore_amean %>% filter(Time == anio_comparar),
    by = c("uCode", "Time")
  ) %>%
  mutate(
    Rank_Minmax = rank(-Score_Amean,       ties.method = "min"),
    Rank_Zscore = rank(-Score_Zscore_Amean, ties.method = "min"),
    Diff_Rank   = Rank_Minmax - Rank_Zscore
  ) %>%
  arrange(Rank_Minmax)

print(df_comparacion_norm)
```

```{r plot_comparacion_normalizacion}
df_comparacion_norm %>%
  pivot_longer(
    cols      = c(Score_Amean, Score_Zscore_Amean),
    names_to  = "Metodo",
    values_to = "Score"
  ) %>%
  mutate(Metodo = recode(Metodo,
    "Score_Amean"        = "Min-Max + Aritmética",
    "Score_Zscore_Amean" = "Z-Score + Aritmética"
  )) %>%
  ggplot(aes(x = reorder(uCode, Score), y = Score, fill = Metodo)) +
  geom_col(position = "dodge") +
  coord_flip() +
  scale_fill_manual(values = c("#4C72B0", "#55A868")) +
  labs(
    title    = paste0("Min-Max vs Z-Score — Media Aritmética (", anio_comparar, ")"),
    subtitle = "Ponderación PCA",
    x        = NULL,
    y        = "Score"
  ) +
  theme_minimal(base_size = 11) +
  theme(legend.position = "top")
```


## BOD gemini (venia de vscode)
```{r}
# ============================================================
# BOD POR DIMENSIÓN + MEDIA ARITMÉTICA PONDERADA
# Versión corregida: Sin guardado de archivos (Solo resultados)
# ============================================================

library(Benchmarking)
library(dplyr)
library(tidyr)
library(purrr)
library(COINr)

# 1. Agregamos el purse_PCA para calcular los niveles superiores (Dimensiones)
# Esto genera el set "Aggregated" que necesitas para ENV, ECO y SOC
purse_PCA <- COINr::Aggregate(purse_PCA, dset = "Normalised", f_ag = "a_amean")

# 2. Extraemos los scores de las dimensiones
df_bod_dimensiones <- get_dset(purse_PCA, dset = "Aggregated") %>%
  filter(uCode != "ESP") %>%
  select(uCode, Time, any_of(c("ENV", "ECO", "SOC"))) %>%
  pivot_longer(cols = any_of(c("ENV", "ECO", "SOC")), 
               names_to = "Dimension", 
               values_to = "Efficiency")

# 3. Pesos calculados en tu análisis PCA (Nivel 2)
pesos_dimensiones <- c(ENV = 0.388, ECO = 0.380, SOC = 0.232)

# 4. Convertir a formato ancho para el cálculo final
df_bod_ancho <- df_bod_dimensiones %>%
  select(uCode, Time, Dimension, Efficiency) %>%
  pivot_wider(names_from = Dimension, values_from = Efficiency)

# 5. Cálculo del Índice Final (Simple vs Ponderada)
df_indice_final <- df_bod_ancho %>%
  mutate(
    Indice_Media_Simple = round((ENV + ECO + SOC) / 3, 4),
    Indice_Media_Ponderada = round(
      pesos_dimensiones["ENV"] * ENV + 
      pesos_dimensiones["ECO"] * ECO + 
      pesos_dimensiones["SOC"] * SOC,
      4
    )
  ) %>%
  group_by(Time) %>%
  mutate(
    Rank_Simple = rank(-Indice_Media_Simple, ties.method = "min"),
    Rank_Ponderada = rank(-Indice_Media_Ponderada, ties.method = "min")
  ) %>%
  ungroup()

# ============================================================
# VISUALIZACIÓN DE RESULTADOS EN EL REPORTE
# ============================================================

message("=== PESOS POR DIMENSIÓN APLICADOS (PCA) ===")
print(pesos_dimensiones)

print("\n=== TOP 5 COMUNIDADES AUTÓNOMAS (Año 2024) ===")
df_indice_final %>%
  filter(Time == 2024) %>%
  arrange(Rank_Ponderada) %>%
  slice_head(n = 5) %>%
  select(CCAA = uCode, Ambiental = ENV, Economica = ECO, Social = SOC, 
         Score = Indice_Media_Ponderada, Rank = Rank_Ponderada) %>%
  print()

print("\n=== RESUMEN ESTADÍSTICO POR AÑO ===")
df_indice_final %>%
  group_by(Time) %>%
  summarise(
    Media = round(mean(Indice_Media_Ponderada, na.rm = TRUE), 2),
    Mediana = round(median(Indice_Media_Ponderada, na.rm = TRUE), 2),
    Max = round(max(Indice_Media_Ponderada, na.rm = TRUE), 2),
    Min = round(min(Indice_Media_Ponderada, na.rm = TRUE), 2),
    .groups = 'drop'
  ) %>%
  print()
```

