---
title: "Caso 5: PCA/FA manual OCDE — Índice Sintético de Turismo Sostenible"
format:
  html:
    toc: true
    toc-depth: 3
editor: source
execute:
  echo: true
  warning: false
  message: false
---

# Librerías necesarias
```{r librerias}
library(COINr)
library(dplyr)
library(tidyr)
library(caret)
library(lubridate)
library(ggplot2)
library(psych)
library(purrr)
library(mice)
library(knitr)
```

# Carga y preparación de datos
```{r carga_datos}
indicadores_calculados_final <- readRDS("~/MATEMÁTICAS URJC/CUARTO CURSO/TFG/tfg_composite_indicators/data/cindicators.rds")
indicators_meta_final        <- readRDS("~/MATEMÁTICAS URJC/CUARTO CURSO/TFG/tfg_composite_indicators/data/indicators.rds")
df_indicadores_completo_final <- readRDS("~/MATEMÁTICAS URJC/CUARTO CURSO/TFG/tfg_composite_indicators/data/df_indicadores_completo.rds")

indicadores_calculados_final <- indicadores_calculados_final |>
  rename(value = indicator_value) |>
  select(-source_id) |>
  mutate(Year = year(as.Date(date)))
```

# iData
```{r iData}
iData <- indicadores_calculados_final |>
  mutate(Time = year(as.Date(date))) |>
  select(uCode = geo_id, Time, indicator_id, value) |>
  pivot_wider(names_from = indicator_id, values_from = value)

iData[do.call(cbind, lapply(iData, is.nan))] <- NA
```

# Eliminamos indicadores con baja disponibilidad
```{r eliminar_indicadores}
# eran los que sólo teníamos de Canarias, pero esto habría que generalizarlo para Evastur, porque quizá de otras regiones si hay datos de estos indicadores ¿?
indicadores_eliminar <- c("IAMB0004", "IAMB0005", "IAMB0003", "IECO0012", "IECO0013", "ISOC0004")

iData_clean <- iData |>
  select(-any_of(indicadores_eliminar))

cat("Indicadores restantes:", ncol(iData_clean) - 2, "\n")
```

# iMeta
```{r construir_iMeta}
df <- indicators_meta_final |>
  select(-any_of("dimension_id")) |>
  left_join(
    df_indicadores_completo_final |>
      select(indicator_id, dimension_id) |>
      distinct(),
    by = "indicator_id"
  )

iMeta_L1 <- df |>
  select(
    iCode     = indicator_id,
    iName     = indicator_original_name,
    Parent    = dimension_id,
    Direction = indicator_direction,
    Weight    = indicator_weight
  ) |>
  distinct(iCode, .keep_all = TRUE) |>
  filter(!iCode %in% indicadores_eliminar) |>
  mutate(
    Direction = ifelse(Direction == "+", 1, -1),
    Level = 1,
    Type  = "Indicator"
  )

iMeta_L2 <- iMeta_L1 |>
  select(iCode = Parent) |>
  distinct() |>
  mutate(
    iName     = paste("Dimensión:", iCode),
    Level     = 2,
    Parent    = "TotalIndex",
    Direction = 1,
    Weight    = 1,
    Type      = "Aggregate"
  )

iMeta_L3 <- data.frame(
  iCode     = "TotalIndex",
  iName     = "Índice Sintético Regional",
  Level     = 3,
  Parent    = NA,
  Direction = 1,
  Weight    = 1,
  Type      = "Aggregate"
)

iMeta <- bind_rows(iMeta_L1, iMeta_L2, iMeta_L3)
```

# Purse inicial
```{r crear_purse}
purse <- new_coin(
  iData    = iData_clean,
  iMeta    = iMeta,
  split_to = "all",
  quietly  = TRUE
)

purse
```

# Imputación MICE
```{r imputacion_mice}
df_raw     <- get_dset(purse, dset = "Raw")
df_ids     <- df_raw |> select(uCode, Time)
df_numeric <- df_raw |> select(-uCode, -Time)

na_pre      <- sum(is.na(df_numeric))
total_cells <- prod(dim(df_numeric))
cat("PRE-MICE: ", na_pre, " NAs (", round(100 * na_pre / total_cells, 2), "%)\n")

mice_out   <- mice(df_numeric, m = 1, method = "pmm", maxit = 5, seed = 42, printFlag = FALSE)
df_imputed <- complete(mice_out)

na_post <- sum(is.na(df_imputed))
cat("POST-MICE:", na_post, " NAs (", round(100 * na_post / total_cells, 2), "%)\n")

if (na_post > 0) {
  cols_con_na <- colSums(is.na(df_imputed))
  print("Indicadores que siguen teniendo NAs:")
  print(cols_con_na[cols_con_na > 0])
}

iData_imputed_mice <- bind_cols(df_ids, df_imputed)

purse <- new_coin(
  iData    = iData_imputed_mice,
  iMeta    = iMeta,
  split_to = "all",
  quietly  = TRUE
)

for (i in seq_along(purse$coin)) {
  purse$coin[[i]]$Data$Imputed <- purse$coin[[i]]$Data$Raw
}
```

# Tratamiento de outliers (con winsorización)
```{r winsorizacion}
purse <- Treat(
  purse,
  dset    = "Imputed",
  f_t     = "winsorise",
  f_t_para = list(
    na.rm       = TRUE,
    winmax      = 5,
    skew_thresh = 2,
    kurt_thresh = 3.5,
    force_win   = TRUE
  ),
  disable = FALSE
)
```

# Normalización min-max [1, 100]
```{r normalizar_purse}
purse <- Normalise(
  purse,
  dset         = "Treated",
  normalise_by = "all",
  f_n          = "n_minmax",
  f_n_para     = list(l_u = c(1, 100))
)
```

# Preparación del panel normalizado completo
```{r panel_normalizado}
# Panel apilado (todas las CCAA x todos los años), sin España
df_norm_todos <- get_dset(purse, dset = "Normalised") |>
  filter(uCode != "ESP") |>
  select(-uCode, -Time) |>
  select(where(is.numeric)) |>
  mutate(across(everything(), \(x) ifelse(is.na(x), median(x, na.rm = TRUE), x))) #si hay NAs rellenamos con la mediana 
```

# CASO 5: PCA/FA manual OCDE
## Cálculo de pesos con rotación Varimax
```{r caso5_pesos_ocde}
calcular_pesos_ocde <- function(dim, df_datos, iMeta_ref) {

  # 1. Seleccionamos indicadores de la dimensión
  inds_dim <- iMeta_ref |> filter(Level == 1, Parent == dim) |> pull(iCode)
  df_dim   <- df_datos |> select(any_of(inds_dim))

  df_dim <- df_dim |> select(where(\(x) var(x, na.rm = TRUE) > 1e-10))

  # 2. Número de factores a retener (criterio OCDE: eigenvalue > 1)
  pca_previo <- prcomp(df_dim, center = TRUE, scale. = TRUE)
  n_factores <- sum(pca_previo$sdev^2 > 1)

  # Si solo hay 1 factor no se puede rotar: usamos PCA simple
  if (n_factores < 2) {
    loadings_pc1 <- abs(pca_previo$rotation[, 1])
    pesos        <- loadings_pc1^2 / sum(loadings_pc1^2)
    return(tibble(iCode = names(pesos), Weight_OCDE = pesos, Factor = "F1", Var_Factor = 1))
  }

  # 3. Rotación Varimax
  rotacion <- psych::principal(df_dim, nfactors = n_factores, rotate = "varimax")

  # 4. Asignamos cada indicador al factor de máxima carga
  loadings_mat  <- as.data.frame(unclass(rotacion$loadings))
  cargas_maximas <- loadings_mat |>
    mutate(
      iCode           = rownames(loadings_mat),
      Factor_Asignado = colnames(loadings_mat)[apply(loadings_mat, 1, which.max)]
    )

  # 5. Pesos: cuadrado de la carga / suma de cuadrados del grupo
  pesos_finales <- cargas_maximas |>
    pivot_longer(cols = starts_with("RC"), names_to = "Factor", values_to = "Carga") |>
    filter(Factor == Factor_Asignado) |>
    group_by(Factor) |>
    mutate(Weight_in_Factor = Carga^2 / sum(Carga^2)) |>
    ungroup()

  # Ponderación por varianza explicada relativa del factor
  var_explicada <- rotacion$Vaccounted["Proportion Var", ]
  var_relativa  <- var_explicada / sum(var_explicada)

  pesos_finales <- pesos_finales |>
    mutate(
      Var_Factor  = as.numeric(var_relativa[Factor]),
      Weight_OCDE = Weight_in_Factor * Var_Factor
    )

  return(pesos_finales |> select(iCode, Weight_OCDE, Factor, Var_Factor))
}

# Aplicamos a las tres dimensiones
pesos_ocde_L1 <- map_df(c("ECO", "SOC", "ENV"), function(d) {
  res           <- calcular_pesos_ocde(d, df_norm_todos, iMeta)
  res$Dimension <- d 
  res 
})

print(pesos_ocde_L1 |> arrange(Dimension, Factor, desc(Weight_OCDE)), n = 100)

# Verificación: la suma debería ser 1 por dimensión (luego hay que dividir el resultado final entre 3, como si dieramos a cada dimensión un peso de 1/3)
cat("Suma total de pesos OCDE:", sum(pesos_ocde_L1$Weight_OCDE), "\n")
```

Quiero ver los nombres de los indicadores que pertenecen a cada factor: 
```{r}
# Creamos la tabla descriptiva de indicadores por factor
tabla_factores_detalle <- pesos_ocde_L1 |>
  # 1. Unimos con iMeta para traer el nombre del indicador (iName)
  left_join(
    iMeta |> select(iCode, iName), 
    by = "iCode"
  ) |>
  # 2. Seleccionamos y reordenamos las columnas que quieres ver
  select(Dimension, Factor, iCode, iName, Weight_OCDE) |>
  # 3. Ordenamos para que la lectura sea lógica
  arrange(Dimension, Factor, desc(Weight_OCDE))

# Imprimimos la tabla con formato profesional
tabla_factores_detalle |>
  knitr::kable(
    caption = "Composición de Factores (PCA con Rotación Varimax) - OCDE",
    digits = 4,
    col.names = c("Dimensión", "Factor", "Código", "Nombre Indicador", "Peso Final"),
    format = "html"
  )
```


Calculamos el ranking final con el método de la OCDE PCA/FA: 
```{r caso5_ranking_ocde}
# 1. Usamos los identificadores ya filtrados
df_ids_panel <- get_dset(purse, dset = "Normalised") |>
  filter(uCode != "ESP") |>
  select(uCode, Time)

# 2. Preparamos pesos
pesos_finales_vector <- pesos_ocde_L1$Weight_OCDE
names(pesos_finales_vector) <- pesos_ocde_L1$iCode

# 3. Preparamos matriz de datos numéricos
matriz_datos <- df_norm_todos |> 
  select(any_of(names(pesos_finales_vector))) |> 
  as.matrix()

# Verificamos que las columnas están en el orden correcto para el producto matricial
matriz_datos <- matriz_datos[, names(pesos_finales_vector)]

# 4. Cálculo del Score y ranking
df_STI_OCDE <- df_ids_panel |>
  mutate(Score_OCDE = as.vector(matriz_datos %*% pesos_finales_vector) / 3) |>
  group_by(Time) |>
  mutate(Posicion = row_number(desc(Score_OCDE))) |>
  ungroup() |>
  rename(CCAA = uCode, Año = Time)

# 5. Mostrar resultados
for (a in sort(unique(df_STI_OCDE$Año))) {
  cat("\n\n### Año", a, "\n")
  
  df_STI_OCDE |>
    filter(Año == a) |>
    select(Posicion, CCAA, Score_OCDE) |>
    arrange(Posicion) |>
    knitr::kable(
      caption = paste("Caso 5: Método OCDE (Factor Analysis) - Año", a),
      digits = 3,
      col.names = c("Posición", "CCAA", "Score OCDE"),
      format = "html"
    ) |>
    print()
}
```

