---
title: "pesos ONU Turismo ejemplo países OECD"
format: html
editor: source
---

Librerías necesarias.
```{r librerias, message=FALSE, warning=FALSE}
library(COINr)
library(dplyr)
library(tidyr)
library(caret)
library(lubridate)
library(ggplot2)
library(stringr)
library(mice)
library(scales)
library(knitr)
library(psych)
library(purrr)
library(ggcorrplot)
library(naniar)
library(performance)
library(tibble)
```

```{r}
corregir_matriz_correlacion <- function(cor_matrix) {
  # Descomposición espectral: C = V * D * V'
  eigen_result <- eigen(cor_matrix)
  valores <- eigen_result$values
  vectores <- eigen_result$vectors
  
  # Identificar el mínimo eigenvalue ESTRICTAMENTE positivo
  valores_positivos <- valores[valores > 1e-10]  # ← Umbral para evitar ceros numéricos
  
  if (length(valores_positivos) == 0) {
    # Si NO hay ningún eigenvalue positivo, usar epsilon pequeño
    min_positivo <- 1e-6
    cat("ADVERTENCIA: No hay eigenvalues positivos. Usando epsilon =", min_positivo, "\n")
  } else {
    min_positivo <- min(valores_positivos)
  }
  
  # Reemplazar eigenvalues <= epsilon con el mínimo estrictamente positivo
  valores_corregidos <- ifelse(valores < 1e-10, min_positivo, valores)  # ← CAMBIO AQUÍ
  
  cat("Eigenvalues originales:", round(valores, 6), "\n")
  cat("Eigenvalues corregidos:", round(valores_corregidos, 6), "\n")
  cat("Mínimo positivo usado:", round(min_positivo, 6), "\n\n")
  
  # Reconstruir matriz: C_nueva = V * D_corregida * V'
  cor_corregida <- vectores %*% diag(valores_corregidos) %*% t(vectores)
  
  # Asegurar que la diagonal sea exactamente 1
  diag(cor_corregida) <- 1
  
  # Hacer simétrica (por redondeo numérico)
  cor_corregida <- (cor_corregida + t(cor_corregida)) / 2
  
  # Devolver con nombres de filas/columnas
  rownames(cor_corregida) <- rownames(cor_matrix)
  colnames(cor_corregida) <- colnames(cor_matrix)
  
  return(cor_corregida)
}
```


# Cargamos datos + imputación, tratamiento, normalización
```{r}
# Cargamos los 3 dfs: el de los valores, el de los metadatos y el df completo.
indicadores_calculados_final <- readRDS("../data/cindicators_oecd.rds")
indicators_meta_final <- readRDS("../data/indicators_oecd.rds")
df_indicadores_completo_final <- readRDS("../data/df_indicadores_completo_oecd.rds")

# Renombramos la columna valor, eliminamos la source_id que es la misma para todos y no aporta nada
indicadores_calculados_final <- indicadores_calculados_final |> 
  rename(value = indicator_value) |> 
  select(-source_id) |> 
  mutate(Year = year(as.Date(date))) |> 
  filter(geo_id!="ES-CE", geo_id!="ES-ML")|>
  filter(indicator_id !="IAMB0003", indicator_id != "IAMB0004", indicator_id !="IAMB0005", indicator_id !="IECO0012", indicator_id !="IECO0013", indicator_id !="ISOC0004") |> 
  filter(total==FALSE)

# 1) Indicadores que tiene España
inds_es <- indicadores_calculados_final |>
  filter(geo_id == "ESP") |>
  distinct(indicator_id) |>
  pull(indicator_id)

# 2) De esos indicadores, nos quedamos con los que aparecen en >= 2 países (ESP + al menos otro)
indicadores_compartidos <- indicadores_calculados_final |>
  filter(indicator_id %in% inds_es) |>
  distinct(indicator_id, geo_id) |>
  count(indicator_id, name = "n_paises") |>
  filter(n_paises >= 2) |>
  pull(indicator_id)

# 3) Filtramos la tabla de datos para trabajar solo con esos indicadores compartidos
indicadores_calculados_final <- indicadores_calculados_final |>
  filter(indicator_id %in% indicadores_compartidos)

# Construyo iData
# Transformamos a formato ancho
iData <- indicadores_calculados_final |>
  mutate(Time = year(as.Date(date))) |>
  select(uCode = geo_id, Time, indicator_id, value) |> 
  pivot_wider(names_from = indicator_id, values_from = value)

head(iData)

# Construyo iMeta
df <- indicators_meta_final |>
  select(-any_of("dimension_id")) |>
  left_join(
    df_indicadores_completo_final |>
      select(indicator_id, dimension_id) |>
      distinct(),
    by = "indicator_id"
  )

#  NIVEL 1: INDICADORES 
iMeta_L1 <- df |>
  select(
    iCode     = indicator_id,
    iName     = indicator_original_name,
    Parent    = dimension_id,
    Direction = indicator_direction,
    Weight    = indicator_weight
  ) |>
  distinct(iCode, .keep_all = TRUE) |>
  mutate(
    Direction = ifelse(Direction == "+", 1, -1),
    Level = 1,
    Type  = "Indicator"
  )

#  NIVEL 2: DIMENSIONES 
iMeta_L2 <- iMeta_L1 |>
  select(iCode = Parent) |>
  distinct() |>
  mutate(
    iName     = paste("Dimensión:", iCode),
    Level     = 2,
    Parent    = "TotalIndex",
    Direction = 1,
    Weight    = 1,
    Type      = "Aggregate"
  )

#  NIVEL 3: ÍNDICE FINAL 
iMeta_L3 <- data.frame(
  iCode     = "TotalIndex",
  iName     = "Índice Sintético Regional",
  Level     = 3,
  Parent    = NA,
  Direction = 1,
  Weight    = 1,
  Type      = "Aggregate"
)

#  UNIÓN FINAL 
iMeta <- bind_rows(iMeta_L1, iMeta_L2, iMeta_L3)

glimpse(iMeta)

# Ajusto iMeta a iData para que no me dé problemas
# Indicadores realmente presentes en iData
indicadores_en_iData <- setdiff(colnames(iData), c("uCode", "Time"))

# Nos quedamos solo con los indicadores de iMeta_L1 que están en iData
iMeta_L1 <- iMeta_L1 |>
  filter(iCode %in% indicadores_en_iData)

# Reconstruimos niveles 2 y 3 a partir de este L1 depurado
iMeta_L2 <- iMeta_L1 |>
  select(iCode = Parent) |>
  distinct() |>
  mutate(
    iName     = paste("Dimensión:", iCode),
    Level     = 2,
    Parent    = "TotalIndex",
    Direction = 1,
    Weight    = 1,
    Type      = "Aggregate"
  )

iMeta_L3 <- data.frame(
  iCode     = "TotalIndex",
  iName     = "Índice Sintético Regional",
  Level     = 3,
  Parent    = NA,
  Direction = 1,
  Weight    = 1,
  Type      = "Aggregate"
)

iMeta <- bind_rows(iMeta_L1, iMeta_L2, iMeta_L3)

# Comprobación: qué códigos de nivel 1 no están en iData (debería ser vacío)
setdiff(iMeta$iCode[iMeta$Level == 1], colnames(iData))

# Creo el purse con datos ORIGINALES en Raw
purse <- new_coin(
  iData    = iData,
  iMeta    = iMeta,
  split_to = "all",
  quietly  = TRUE
)

# Imputación MICE usando el dataset Raw del purse
# 1. Preparamos datos numéricos
df_raw <- get_dset(purse, dset = "Raw")
df_ids <- df_raw |> select(uCode, Time)
df_numeric <- df_raw |> select(-uCode, -Time)

# 2. Diagnóstico Pre-MICE
na_pre <- sum(is.na(df_numeric))
total_cells <- prod(dim(df_numeric))
cat("PRE-MICE: ", na_pre, " NAs (", round(100 * na_pre / total_cells, 2), "%)\n")

# 3. Ejecutar MICE
mice_out <- mice(df_numeric, m = 1, method = "cart", maxit = 5,
                 seed = 42, printFlag = FALSE)
df_imputed <- complete(mice_out)

# 4. Diagnóstico Post-MICE
na_post <- sum(is.na(df_imputed))
cat("POST-MICE:", na_post, " NAs (", round(100 * na_post / total_cells, 2), "%)\n")

if (na_post > 0){
  cols_con_na <- colSums(is.na(df_imputed))
  print("Indicadores que siguen teniendo NAs:")
  print(cols_con_na[cols_con_na > 0])
}

# 5. Reconstruimos iData imputado (mismas filas/columnas que Raw)
iData_imputed_mice <- bind_cols(df_ids, df_imputed)

# 6. Guardamos la versión imputada en el data set Imputed del purse
#    (sin tocar Raw!)
for (i in seq_along(purse$coin)) {
  # Aseguramos que las columnas estén en el mismo orden
  raw_cols <- colnames(purse$coin[[i]]$Data$Raw)
  iData_imputed_mice <- iData_imputed_mice[, raw_cols]
  
  purse$coin[[i]]$Data$Imputed <- iData_imputed_mice
}

# Tratamos outliers sobre Imputed
purse <- Treat(
  purse,
  dset = "Imputed",
  f_t = "winsorise",
  f_t_para = list(
    na.rm = TRUE,
    winmax = 5,
    skew_thresh = 2,
    kurt_thresh = 3.5,
    force_win = TRUE
  )
)

# Normalizamos a partir de Treated
purse <- Normalise(
  purse,
  dset         = "Treated",
  normalise_by = "all",
  f_n          = "n_minmax",
  f_n_para     = list(l_u = c(0, 100))
)
```

# Función para elegir dimensión y realizar el análisis
```{r}
datos_normalizados <- get_dset(purse, dset = "Normalised") |> select(-uCode, -Time)

analisis_dimension <- function(datos_norm, prefijo, corte = 0.2) {
  
  indicadores_dim <- datos_norm |>
    select(starts_with(prefijo)) |>
    select(where(\(x) var(x, na.rm = TRUE) > 0)) |>
    mutate(across(everything(), \(x) ifelse(is.na(x), median(x, na.rm = TRUE), x)))
  
  cat("Dimensión:", prefijo, "\n")
  cat("Indicadores:", ncol(indicadores_dim), "\n\n")
  
  # CASO ESPECIAL: muy pocos indicadores -> pesos iguales
  if (ncol(indicadores_dim) < 3) {
    cat("Muy pocos indicadores: se asignan pesos iguales.\n\n")
    pesos <- tibble(
      indicador = colnames(indicadores_dim),
      peso      = 1 / ncol(indicadores_dim)
    )
    
    return(list(
      dimension    = prefijo,
      kmo_inicial  = NA_real_,
      kmo_agregado = NA_real_,
      metodo       = "Pesos_iguales",
      clusters     = tibble(
        indicador = colnames(indicadores_dim),
        cluster   = 1
      ),
      pesos        = pesos
    ))
  }
  
  # 1. Matriz de correlaciones corregida
  cor_inicial <- cor(indicadores_dim, use = "pairwise.complete.obs")
  cor_inicial_corregida <- corregir_matriz_correlacion(cor_inicial)
  
  # KMO inicial
  kmo_inicial <- KMO(indicadores_dim)
  valor_kmo_inicial <- kmo_inicial$MSA
  cat("KMO inicial:", round(valor_kmo_inicial, 3), "\n\n")
  
  # 2. Clustering con matriz corregida
  dist_dim <- as.dist(1 - abs(cor_inicial_corregida))
  hc_dim <- hclust(dist_dim, method = "complete")
  
  plot(hc_dim,
       main = paste("Dendrograma", prefijo),
       xlab = "Indicadores",
       ylab = "Distancia (1 - |r|)",
       cex = 0.7)
  
  abline(h = corte, col = "red", lty = 2)
  
  clusters <- cutree(hc_dim, h = corte)
  
  cat("Número de clusters:", length(unique(clusters)), "\n")
  print(table(clusters))
  cat("\n")
  
  tabla_clusters <- data.frame(
    indicador = names(clusters),
    cluster   = clusters
  ) |>
    arrange(cluster, indicador)
  
  print(tabla_clusters)
  cat("\n")
  
  indicadores_agregados <- data.frame(row.names = seq_len(nrow(indicadores_dim)))
  
  for (i in unique(clusters)) {
    inds_cluster <- tabla_clusters |>
      filter(cluster == i) |>
      pull(indicador)
    
    media_cluster <- indicadores_dim |>
      select(all_of(inds_cluster)) |>
      rowMeans(na.rm = TRUE)
    
    indicadores_agregados[[paste0("Cluster_", i)]] <- media_cluster
  }
  
  cat("Indicadores agregados creados:", ncol(indicadores_agregados), "\n\n")
  
  # 3. KMO agregado
  if (ncol(indicadores_agregados) >= 2) {
    cor_agregada <- cor(indicadores_agregados, use = "pairwise.complete.obs")
    cor_agregada_corregida <- corregir_matriz_correlacion(cor_agregada)
    
    kmo_agregado <- KMO(cor_agregada_corregida)
    valor_kmo_agregado <- kmo_agregado$MSA
  } else {
    valor_kmo_agregado <- NA_real_
  }
  
  cat("KMO agregado:", round(valor_kmo_agregado, 3), "\n\n")
  
  # Decisión: PCA sobre agregados u originales, o pesos iguales
  if (!is.na(valor_kmo_agregado) &&
      valor_kmo_agregado > 0.5 &&
      valor_kmo_agregado > valor_kmo_inicial) {
    
    cat("Decisión: PCA + Varimax sobre indicadores agregados\n\n")
    datos_pca <- indicadores_agregados
    metodo    <- "PCA_agregados"
    
  } else if (valor_kmo_inicial > 0.5) {
    
    cat("Decisión: PCA + Varimax sobre indicadores originales\n\n")
    datos_pca <- indicadores_dim
    metodo    <- "PCA_originales"
    
  } else {
    
    cat("Decisión: pesos iguales\n\n")
    metodo <- "Pesos_iguales"
    
    pesos <- tibble(
      indicador = colnames(indicadores_dim),
      peso      = 1 / ncol(indicadores_dim)
    )
    
    return(list(
      dimension    = prefijo,
      kmo_inicial  = valor_kmo_inicial,
      kmo_agregado = valor_kmo_agregado,
      metodo       = metodo,
      clusters     = tabla_clusters,
      pesos        = pesos
    ))
  }
  
  # 4. PCA previo para decidir número de componentes
  pca_previo <- prcomp(datos_pca, center = TRUE, scale. = TRUE)
  eigenvalues <- pca_previo$sdev^2
  n_comp <- sum(eigenvalues > 1)
  if (n_comp == 0) n_comp <- 1
  
  cat("Componentes retenidos:", n_comp, "\n")
  cat("Eigenvalues:", round(eigenvalues, 3), "\n\n")
  
  # 5. PCA/FA con rotación Varimax (sin rotación si solo hay 1 factor)
  pca_varimax <- principal(
    datos_pca,
    nfactors = n_comp,
    rotate   = if (n_comp > 1) "varimax" else "none"
  )
  
  cargas <- pca_varimax$loadings |>
    unclass() |>
    as.data.frame()
  
  # Si solo hay 1 componente, renombramos la columna
  if (ncol(cargas) == 1) {
    colnames(cargas) <- "RC1"
  }
  
  print(cargas)
  cat("\n")
  
  # CASO ESPECIAL: solo 1 componente -> pesos proporcionales carga^2
  if (ncol(cargas) == 1) {
    cat("Solo 1 componente: pesos proporcionales a la carga al cuadrado.\n\n")
    
    cargas_vec  <- cargas[[1]]
    nombres_ind <- rownames(cargas)
    
    pesos_vec <- cargas_vec^2 / sum(cargas_vec^2)
    
    pesos <- tibble(
      indicador = nombres_ind,
      peso      = pesos_vec
    ) |>
      arrange(desc(peso))
    
    cat("Pesos finales (1 componente):\n")
    print(pesos)
    cat("\n")
    cat("========================================\n\n")
    
    return(list(
      dimension    = prefijo,
      kmo_inicial  = valor_kmo_inicial,
      kmo_agregado = valor_kmo_agregado,
      metodo       = metodo,
      clusters     = tabla_clusters,
      pesos        = pesos
    ))
  }
  
  # 6. Pesos según enfoque OCDE (cargas^2 + varianza explicada) para >1 componente
  cargas_df <- cargas |>
    tibble::rownames_to_column("indicador")
  
  nombres_componentes <- colnames(cargas)
  
  # Descartamos indicadores cuya fila de cargas sea todo NA
  cargas_df <- cargas_df |>
    rowwise() |>
    mutate(all_na = all(is.na(c_across(all_of(nombres_componentes))))) |>
    ungroup() |>
    filter(!all_na)
  
  pesos_ocde <- cargas_df |>
    rowwise() |>
    mutate(
      Factor_Asignado = nombres_componentes[
        which.max(abs(c_across(all_of(nombres_componentes))))
      ],
      Carga_Asignada  = c_across(all_of(nombres_componentes))[
        which.max(abs(c_across(all_of(nombres_componentes))))
      ]
    ) |>
    ungroup()
  
  pesos_ocde <- pesos_ocde |>
    group_by(Factor_Asignado) |>
    mutate(
      Weight_in_Factor = (Carga_Asignada^2) / sum(Carga_Asignada^2)
    ) |>
    ungroup()
  
  varianza_comp     <- pca_varimax$Vaccounted["Proportion Var", ]
  varianza_relativa <- varianza_comp / sum(varianza_comp)
  
  pesos_ocde <- pesos_ocde |>
    mutate(
      Var_Factor = as.numeric(varianza_relativa[Factor_Asignado]),
      peso       = Weight_in_Factor * Var_Factor
    )
  
  pesos <- pesos_ocde |>
    select(indicador, peso) |>
    mutate(peso = peso / sum(peso)) |>
    arrange(desc(peso))
  
  cat("Pesos finales (método OCDE):\n")
  print(pesos)
  cat("\n")
  cat("========================================\n\n")
  
  return(list(
    dimension    = prefijo,
    kmo_inicial  = valor_kmo_inicial,
    kmo_agregado = valor_kmo_agregado,
    metodo       = metodo,
    clusters     = tabla_clusters,
    pesos        = pesos
  ))
}
```

# Ejecutamos
```{r}
dimensiones <- c("IECO", "ISOC", "IAMB")

resultados <- lapply(dimensiones, \(x) analisis_dimension(datos_normalizados, x))
names(resultados) <- dimensiones # Para poner nombre a los elementos de la lista "resultados"!!
```

Ahora podemos acceder a pesos, método aplicado o índice KMO ejecutando: 
resultados$IECO$pesos, resultados$IAMB$kmo_agregado, ... p.ej.

# Tabla de pesos finales 
Código + nombre + peso de cada indicador.
Desagrupamos clústers en el caso de que los hayamos hecho. 

```{r}
crear_tabla_pesos_completa <- function(resultado_dim, dimension_nombre) {
  
  # Si el método fue pesos iguales, ya está listo
  if (resultado_dim$metodo == "Pesos_iguales") {
    tabla <- resultado_dim$pesos |>
      mutate(dimension = dimension_nombre)
    return(tabla)
  }
  
  # Si fue PCA sobre originales, también ya está listo
  if (resultado_dim$metodo == "PCA_originales") {
    tabla <- resultado_dim$pesos |>
      mutate(dimension = dimension_nombre)
    return(tabla)
  }
  
  # SOLO si fue PCA_agregados, hay que desagregar
  if (resultado_dim$metodo == "PCA_agregados") {
    pesos_clusters <- resultado_dim$pesos
    tabla_clusters <- resultado_dim$clusters
    
    tabla_final <- tabla_clusters |>
      mutate(cluster = as.character(cluster)) |>
      left_join(
        pesos_clusters |> 
          mutate(cluster_id = str_extract(indicador, "\\d+")) |>
          select(cluster_id, peso_cluster = peso),
        by = c("cluster" = "cluster_id")
      ) |>
      group_by(cluster) |>
      mutate(
        n_indicadores = n(),
        peso = peso_cluster / n_indicadores
      ) |>
      ungroup() |>
      select(indicador, peso) |>
      mutate(dimension = dimension_nombre)
    
    return(tabla_final)
  }
}

# Aplicar a las tres dimensiones
tabla_eco <- crear_tabla_pesos_completa(resultados$IECO, "ECO")
tabla_soc <- crear_tabla_pesos_completa(resultados$ISOC, "SOC")
tabla_amb <- crear_tabla_pesos_completa(resultados$IAMB, "AMB")

# Unir todo
tabla_pesos_final <- bind_rows(tabla_eco, tabla_soc, tabla_amb) |>
  left_join(
    iMeta_L1 |> select(iCode, iName),
    by = c("indicador" = "iCode")
  ) |>
  select(
    dimension,
    codigo = indicador,
    nombre = iName,
    peso
  ) |>
  arrange(dimension, desc(peso))

print(tabla_pesos_final)

# Verificar que suman 1 por dimensión
tabla_pesos_final |>
  group_by(dimension) |>
  summarise(suma_pesos = sum(peso))

# Guardar
write.csv(tabla_pesos_final, "tabla_pesos_indicadores_completa.csv", row.names = FALSE)
```
