---
title: "oecd"
format: 
  html:
    embed-resources: true
    toc: true
    toc-depth: 4
editor: source
execute:
  echo: true
  warning: false
  message: false
---

Cargamos las librerías necesarias.
```{r librerias, message=FALSE, warning=FALSE}
library(COINr)
library(dplyr)
library(tidyr)
library(caret)
library(lubridate)
library(ggplot2)
library(stringr)
library(mice)
library(scales)
library(knitr)
library(psych)
library(purrr)
library(ggcorrplot)
library(naniar)
library(VIM)
library(performance)
```

Cargamos los datos y los retocamos para que nos cuadre con la estructura que necesita COINr.
```{r retocamos nuestro df para cumplir los requerimientos de COINr}
# Cargamos los 3 dfs: el de los valores, el de los metadatos y el df completo.
indicadores_calculados_oecd <- readRDS("../data/cindicators_oecd.rds")
indicators_oecd_meta_final <- readRDS("../data/indicators_oecd.rds")
df_indicadores_completo_oecd <- readRDS("../data/df_indicadores_completo_oecd.rds")

# Renombramos la columna valor, eliminamos la source_id que es la misma para todos y no aporta nada, quito 2025 (faltan datos de muchos indicadores)
indicadores_calculados_oecd <- indicadores_calculados_oecd |> 
  rename(value = indicator_value) |> 
  select(-source_id) |> 
  # Creamos el año y filtramos para quitar 2025
  mutate(Year = year(as.Date(date)))

# Verificamos cuántos indicadores tenemos en total
indicadores_activos <- indicadores_calculados_oecd |> 
  pull(indicator_id) |> 
  unique() 

cat("Indicadores detectados:", length(indicadores_activos), "\n")
```

# iData
Es el df que tiene por columnas: uCode (que es nuestro código de cada región), Time (que son nuestros años) y todos los indicadores individuales. 
Por tanto, las filas son los valores que corresponden a cada región en cada año.
```{r nuestro iData}
# Transformamos a formato ancho
iData <- indicadores_calculados_oecd |>
  mutate(Time = year(as.Date(date))) |>
  filter(total != TRUE) |>
  select(uCode = geo_id, Time, indicator_id, value) |> 
  pivot_wider(names_from = indicator_id, values_from = value)

# Paso los NaN a NA para tenerlo todo igual
#iData[do.call(cbind, lapply(iData, is.nan))] <- NA # se supone que lo he gestionado ya en el gen_data_local

head(iData)
```

```{r}
#| label: filtro-comparabilidad

# Identificamos indicadores que tienen datos para España Y para alguien más
indicadores_compartidos <- iData |>
  summarise(across(-c(uCode, Time), 
                   ~ any(!is.na(.x[uCode == "ESP"])) & any(!is.na(.x[uCode != "ESP"])))) |>
  pivot_longer(everything(), names_to = "indicador", values_to = "compartido") |>
  filter(compartido == TRUE) |>
  pull(indicador)

# Sobreescribimos el iData filtrando las columnas
iData <- iData |> 
  select(uCode, Time, all_of(indicadores_compartidos))

# Mensaje de confirmación en la consola
cat("Se han mantenido", length(indicadores_compartidos), "indicadores compartidos entre España y EU28.")

# 3. Creamos la tabla de nombres para saber con qué nos hemos quedado
# Cruzamos los códigos que han quedado con sus nombres reales
tabla_indicadores_finales <- indicators_oecd_meta_final |>
  filter(indicator_id %in% indicadores_compartidos) |>
  select(indicator_id, indicator_original_name) |>
  arrange(indicator_id)

# Esto es lo que hace que se vea en tu consola/documento
print("LISTADO DEFINITIVO DE INDICADORES PARA EL ANÁLISIS (EU28):")
print(tabla_indicadores_finales, n = Inf)
```


Ahora quiero ver de cuántos indicadores tengo datos por año y por región. 
```{r}
# Obtenemos los años únicos ordenados
anios <- sort(unique(iData$Time))

for(anio in anios){
  cat("\n--- Indicadores que tienen datos en el año:", anio, "---\n")
  
  res <- iData |> 
    filter(Time == anio) |> 
    rowwise() |> 
    mutate(datos_reales = sum(!is.na(c_across(-c(uCode, Time))))) |> 
    select(uCode, datos_reales)
  
  print(res)
}

resumen_disponibilidad <- iData |>
  pivot_longer(cols = -c(uCode, Time), names_to = "indicador", values_to = "valor") |>
  group_by(Time, uCode) |>
  summarise(total_datos = sum(!is.na(valor)), .groups = "drop") |>
  pivot_wider(names_from = Time, values_from = total_datos)


```



# Estudiamos NAs
Uso iData_clean que es en el que ya hemos eliminado los indicadores que sólo tenían datos para Canarias o directamente nada. 
Con paquete naniar.
```{r}
# % NAs por región
gg_miss_fct(x = iData, fct = uCode) +
  labs(title = "Distribución de datos faltantes por país EU28",
       x = "Países EU28", y = "Indicadores")

# % NAs por año
gg_miss_fct(x = iData, fct = Time) +
  labs(title = "Distribución de datos faltantes por año",
       x = "Indicadores", y = "Evolución temporal")

# resumen por variable
# Gráfico de barras ordenado de más a menos NAs
gg_miss_var(iData) + 
  labs(title = "NAs por indicador")
```